ACORDAO-COMPLETO-2417309

ACÓRDÃO 3145/2020 ATA 45/2020 - PLENÁRIO

VISTOS, relatados e discutidos estes autos de Acompanhamento das iniciativas estruturantes de transformação digital empreendidas pelo governo federal, com foco nas ações desenvolvidas no âmbito da Plataforma de Cidadania Digital (PCD) ;
			ACORDAM os ministros do Tribunal de Contas da União, reunidos em sessão do Plenário, com fulcro na Lei 8.443/1992, art. 43, inciso I, c/c o art. 250, inciso II e III, do Regimento Interno do TCU, ante as razões expostas pelo relator, em:
			9.1. determinar à Casa Civil da Presidência da República e ao Tribunal Superior Eleitoral que desenvolvam um plano de ação conjunto, com cronograma detalhado do projeto e considerando os mecanismos orçamentários necessários, para que a Identificação Civil Nacional possa amparar as relações do brasileiro com a sociedade e com os órgãos e entidades governamentais e privados, conforme previsto na Lei 13.444, de 11 de maio de 2017;
		9.2. recomendar à Secretaria de Governo Digital do Ministério da Economia que avalie a conveniência e oportunidade de, com base no Decreto 9.745/2019, art. 132 do Anexo I, incisos I e XI:
		9.2.1. elaborar um referencial padrão de governo digital para balizar a elaboração e execução dos planos de digitalização, considerando:
		9.2.1.1. critérios para que os serviços púbicos sejam considerados efetivamente transformados digitalmente (digital by design) , tais como centrados em dados (abertos e transparentes) , interoperáveis, a partir de um ponto único de contato e com foco nas necessidades da sociedade, entre outros que entender pertinentes, assim como garantir que novos serviços atendam a estes requisitos desde o seu princípio (digital by default) , em linha com o Decreto 8.638/2016, art. 3º, caput e incisos;
		9.2.1.2. a necessidade de elaboração, pelos órgãos e entidades integrantes do Sisp, de plano de comunicação interna que envolva todo órgão para auxiliar no processo de engajamento das equipes na transformação digital, com a exposição de experiências práticas de casos de sucesso;
		9.2.2. estabelecer a obrigatoriedade de elaboração dos planos de digitalização no âmbito do governo federal, a exemplo dos Planos de Dados Abertos previstos no Decreto 8.777/2016, que inclua: 
		9.2.2.1. não somente a digitalização das etapas presenciais, mas também a efetiva transformação dos serviços (digital by design) , em consonância com o Decreto 9.319/2018, art. 1º, §2º, inciso II, alínea "b", conforme requisitos definidos no referencial padrão a ser definido;
		9.2.2.2. de forma obrigatória e expressa, os acordos relativos à alocação de pessoal, com os prazos a serem cumpridos, e adote sistemática para que os referidos acordos sejam efetivamente cumpridos nos prazos previstos;
		9.2.3. estabelecer, em conjunto com os órgãos e entidades integrantes do Sisp que tenham planos de digitalização já pactuados, as ações necessárias para que os serviços já digitalizados venham a ser transformados conforme o referencial padrão a ser definido;
		9.2.4. estabelecer, em futuras edições da EGD, metas e prazos de digitalização e de transformação digital a serem alcançados, segundo o referencial padrão a ser definido, com base no Decreto 8.638/2016, arts. 5º e 7º, bem como proceda à publicação dessas metas no portal institucional da Secretaria na internet e no portal gov.br, de forma a dar transparência ativa dessas informações ao governo como um todo e à sociedade, em atenção à Lei 12.527/2011, art. 8º, caput, c/c § 1º, inciso V e ao Decreto 8.638/2016, art. 3º, inciso VII;
			9.2.5. revisar as premissas que balizam o seu planejamento relativo às iniciativas de digitalização e transformação digital, dando ciência às instâncias de governança que atuam no tema da transformação digital, a exemplo do Comitê Interministerial de Transformação Digital e da Casa Civil, em caso de risco de não haver recursos necessários para o atingimento das metas estabelecidas;
			9.2.6. elaborar estratégia que garanta a independência do fornecedor atual da ferramenta de automação da Plataforma de Cidadania Digital a partir da seleção de fornecedores alternativos, de forma tempestiva à previsão de consumo dos quantitativos dos contratos vigentes, definindo com maior especificidade os mecanismos e padrões que garantam uma migração tecnológica para outra ferramenta, na vigência dos contratos atuais ou de futuros contratos com outros fornecedores; ou estabeleça mecanismos para manutenção do fornecedor atual em condições mais vantajosas para a administração;
		9.2.7. elaborar planos de formação, desenvolvimento e treinamento específicos para os gestores dos órgãos e entidades integrantes do Sisp envolvidos na prospecção, pactuação e implementação dos planos de digitalização;
		9.2.8. definir previamente, em conjunto com os órgãos e entidades integrantes do Sisp, a estrutura de governança e gestão para atuar no processo de digitalização antes da realização do diagnóstico dos serviços;
		9.2.9. realizar consulta sistemática junto aos órgãos e entidades integrantes do Sisp para identificar oportunidades de aperfeiçoamento do processo de levantamento de serviços, como a automatização da coleta de informações ou a simplificação dos instrumentos de coleta, de forma a implementar melhorias com base nos resultados dessa consulta e consolidar boas práticas em guias de referência;
		9.2.10.	revisar a sistemática de alocação da força de trabalho destinada à implementação dos planos de digitalização, de forma a garantir recursos humanos para a transformação digital, preferencialmente com dedicação exclusiva, como, por exemplo, atribuição de funções de gratificação para os papéis específicos de transformação digital;
		9.2.11.	promover maior transparência do processo de seleção dos recursos que irão participar nos esforços de digitalização de serviços, a exemplo de tornar mais claros os critérios de seleção, a disponibilidade de vagas por perfil, divulgando o andamento do processo em seu portal, e mantendo informações atualizadas nesse portal sobre a disponibilidade e a movimentação das funções de gratificação entre órgãos para fins de transformação digital;
		9.2.12.	elaborar plano de comunicação para disseminação prévia da metodologia de transformação de serviços públicos aos gestores de serviços dos órgãos e entidades integrantes do Sisp, de forma que tenham o conhecimento necessário a ser aplicado na fase de diagnóstico dos serviços públicos;
		9.2.13.	estabelecer canais diretos de comunicação com os responsáveis pelos serviços, desde a fase de prospecção dos planos de digitalização, para o esclarecimento de questões relativas às etapas de diagnóstico e implementação dos planos de serviços;
			9.2.14.	em atenção ao disposto no art. 8º c/c inciso V do §1º da Lei 12.527/2011, e ao Decreto 8.936/2016, art. 1º, inciso V:
			9.2.14.1. estabelecer mecanismo de transparência ativa para divulgar:
			9.2.14.1.1. a previsão de digitalização de cada serviço consignado nos planos de digitalização pactuados com os órgãos e entidades integrantes do Sisp, preferencialmente no portal gov.br e no painel de monitoramento de serviços públicos federais de forma individualizada, com o registro da previsão inicialmente pactuada e eventuais revisões;
			9.2.14.1.2. dados sobre a evolução das ações de digitalização dos serviços sob a responsabilidade da SGD/ME, de forma ampla e atualizada;
			9.2.14.1.3. informações sobre recursos disponíveis, tais como pessoal e a disponibilidade e andamento de outras soluções estruturantes que podem dar suporte ao processo de transformação digital;
			9.2.14.2. incluir, no painel de monitoramento do desempenho de serviços públicos federais, mecanismos de consulta (drill down) que possibilitem identificar quais são os serviços já digitalizados de cada órgão e entidade integrante do Sisp e obter detalhes sobre as avaliações realizadas pelos usuários e o tempo de espera por serviço, entre outras informações relevantes;
			9.2.14.3. orientar os órgãos integrantes do Sisp a publicarem em seus sítios institucionais:
			9.2.14.3.1. planos de digitalização, com a lista dos serviços já digitalizados e a serem digitalizados, com o registro da previsão inicialmente pactuada e eventuais revisões, sem prejuízo de outras informações relevantes à sociedade acerca da atuação dessas organizações no que diz respeito à digitalização de seus serviços;
			9.2.14.3.2. as informações sobre a avaliação de seus serviços pelos usuários, de forma fácil e direta, consistente com as informações disponíveis no portal gov.br e no painel de monitoramento do desempenho de serviços públicos federais;
			9.2.15.	refinar, em conjunto com os órgãos e entidades integrantes do Sisp, os planos de digitalização em processo de pactuação, estabelecendo de forma clara o que faz parte do esforço de digitalização e o que são projetos próprios do órgão, se forem conexos ao plano de digitalização, informando quais são os serviços previstos e datas previstas de disponibilização em canal digital de cada serviço, assim como proceda no mesmo sentido à atualização dos planos de digitalização já em andamento, a partir das revisões periódicas que são realizadas em conjunto com essas organizações, em consonância com o Decreto 7.579/2011, art. 4º, inciso I e com o Decreto 8.936/206, art. 1º, inciso V;
		9.3. recomendar, com fulcro no art. 43, inciso I, da Lei 8.443/1992 c/c o art. 250, inciso III, do Regimento Interno do TCU, ao Ministério da Economia, que avalie a conveniência e oportunidade de, com base nos incisos XV e XVIII do art. 1º do Anexo I do Decreto 9.745/2019, revisar as dotações orçamentárias destinadas às iniciativas vinculadas à implementação da Plataforma de Cidadania Digital, em especial aquelas relacionadas à ferramenta de automação, ao mecanismo de autenticação do cidadão, à unificação dos sites do governo e às soluções de interoperabilidade, de forma a considerar a revisão das premissas que balizam o planejamento das iniciativas de transformação digital em função do ritmo de digitalização de serviços públicos esperado para 2020 e para os próximos anos;
		9.4. recomendar, com fulcro no art. 43, inciso I, da Lei 8.443/1992 c/c o art. 250, inciso III, do Regimento Interno do TCU, à Secretaria de Orçamento Federal da Secretaria Especial de Fazenda do Ministério da Economia, com apoio da Secretaria de Governo Digital, em função do disposto no Decreto 9.745/2019, art. 57 do Anexo II, incisos II e VII, que avalie a conveniência e oportunidade de definir rubricas próprias para contabilizar os recursos orçamentários destinados às iniciativas de transformação digital dos órgãos e entidades integrantes do Sisp, de forma permitir o planejamento, a execução e o monitoramento dos recursos empregados no processo de transformação digital do Estado;
		9.5. recomendar, com fulcro no art. 250, inciso III, do Regimento Interno do TCU, ao Ministério da Economia, que avalie a conveniência e oportunidade de estabelecer interface com a Autoridade Nacional de Proteção de Dados (ANPD) , entidade criada com a advento do  Decreto 10.474/2020, que regulamenta a Lei Geral de Proteção de Dados Pessoais, na intenção de garantir os direitos de liberdade e privacidade nas ações afetas à Plataforma de Cidadania Digital e na implementação da Política de Governança Digital;
		9.6. Encaminhar cópia do acórdão que vier a ser prolatado, a fim de subsidiar o atendimento das medidas alvitradas, destacando que o relatório e o voto que fundamentam as deliberações podem ser acessados por meio do endereço eletrônico www.tcu.gov.br/acordaos e que, caso tenham interesse, o Tribunal pode encaminhar-lhes cópia desses documentos sem custos:
		9.6.1. aos órgãos e entidades fiscalizados;
		9.6.2. ao Comitê Interministerial de Transformação Digital, vinculado à Casa Civil, e à Secretaria Especial de Modernização do Estado da Secretaria-Geral da Presidência da República a fim de informá-los sobre as conclusões obtidas nesta fiscalização a respeito dos riscos encontrados neste trabalho relativos à Transformação Digital do Estado;
		9.6.3. à Comissão de Ciência, Tecnologia, Inovação, Comunicação e Informática e à Comissão de Transparência, Governança, Fiscalização e Controle e Defesa do Consumidor do Senado Federal;
		9.6.4. à Comissão de Ciência e Tecnologia, Comunicação e Informática e à Comissão de Trabalho, de Administração e Serviço Público da Câmara dos Deputados;
		9.7. comunicar à Secretaria Geral de Controle Externo que realize uma ou mais fiscalizações, conforme julgar necessário, com o propósito de avaliar, de forma sistêmica, o grau de implementação das iniciativas constantes da Estratégia Brasileira de Transformação Digital (e-Digital) , instituída pelo Decreto 9.319/2018, com especial atenção aos eixos "infraestrutura e acesso às TICs" e "educação e capacitação profissional";
		9.8. autorizar a Sefti a realizar o monitoramento do acórdão que vier a ser prolatado;
		9.9. autorizar a ampla divulgação do relatório de acompanhamento; e
		9.10. retornar os autos à Sefti para prosseguir o acompanhamento, nos termos do art. 241, inciso II, do RITCU e item 95.3 do Manual de Acompanhamento do TCU, aprovado pela Portaria-Segecex 27/2016.

Acompanhamento de iniciativas estruturantes de transformação digital conduzidas pelo Governo Federal

Departamento de Polícia Federal; Instituto Nacional do Seguro Social; Ministério da Agricultura, Pecuária e Abastecimento (vinculador); Ministério da Economia; Ministério do Desenvolvimento Regional.

3. Interessados/Responsáveis: não há.

13.1. Ministros presentes: José Mucio Monteiro (Presidente), Walton Alencar Rodrigues, Benjamin Zymler, Augusto Nardes, Aroldo Cedraz (Relator), Raimundo Carreiro, Ana Arraes, Bruno Dantas e Vital do Rêgo.
13.2. Ministros-Substitutos presentes: Augusto Sherman Cavalcanti, Marcos Bemquerer Costa, André Luís de Carvalho e Weder de Oliveira.

ACORDAO-COMPLETO-2452211

Acórdão 129/2021 - Plenário

AROLDO CEDRAZ

Transcrevo o Relatório da equipe de fiscalização da Sefti (peça 81) e que contou com a anuência do seu corpo diretivo (peças 82-83) :
1. Introdução
1.	Trata-se de fiscalização do tipo acompanhamento, conforme previsto no art. 241, inciso II, do Regimento Interno do Tribunal de Contas da União (RITCU) e no art. 1º da Portaria-Segecex 4/2010. 
1.1. Identificação simplificada do objeto de auditoria
2.	O objeto avaliado neste acompanhamento se refere às iniciativas estruturantes para a transformação digital do Estado brasileiro. Tais iniciativas são aquelas desenvolvidas como fundação pelos órgãos centrais para dar suporte às demais iniciativas dos órgãos e entidades da administração pública federal de forma sistêmica, dentre as quais destaca-se a Plataforma de Cidadania Digital (PCD) , regulamentada pelo Decreto 8.936/2016 e objeto desta fiscalização. A iniciativa é desenvolvida pela Secretaria de Governo Digital do Ministério da Economia (SGD/ME) , que visa oferecer aos órgãos e entidades da Administração Pública Federal (APF) um mecanismo unificado de oferta de serviços públicos digitais por meio da PCD. Para efeito deste relatório, a menção a "órgãos" faz referência aos órgãos e entidades da APF.
1.2. Antecedentes
3.	O Acórdão 1469/2017-TCU-Plenário (TC Processo 010.638/2016-4, Rel. Min. Benjamin Zymler) , assim, recomendou à Casa Civil da Presidência da República que adotasse medidas para (grifos não constam do original) :
 (...) 
9.1.2.1. atribuir competências a uma instância administrativa com capacidade de influenciar as prioridades e projetos dos órgãos finalísticos no que tange a governo digital, inclusive do ponto de vista orçamentário, com vistas a coordenar iniciativas comuns e direcionar os esforços em prol dos objetivos da Política de Governança Digital, dotando-a com orçamento e capacidade para coordenar, realizar ou apoiar projetos estruturantes para a Administração Pública Federal, com vistas à modernização do estado e à redução da burocracia;
4.	Em consequência, a SGD/ME, na qualidade de órgão central do Sisp (Sistema de Administração dos Recursos de Tecnologia da Informação) , tem sido o órgão responsável pela implementação de diversas iniciativas que buscam induzir, de forma sistêmica, o aprimoramento da infraestrutura de Tecnologia da Informação na APF. 
5.	Posteriormente, o Relatório que deu origem ao Acórdão 1103/2019-TCU-Plenário (TC Processo 023.283/2018-1, Rel. Min. Vital do Rego) , identificou que havia: 1) lentidão na implementação das iniciativas de desburocratização com o uso da transformação digital e 2) a ausência de integração plena dos serviços públicos à Plataforma de Cidadania Digital (peça 80, p. 36-39) .
6.	Com base nesse diagnóstico, o relatório que deu origem àquele acórdão propôs uma estratégia de atuação do TCU, com o objetivo de (peça 80, p. 45-46) 
induzir os órgãos responsáveis a conduzir esforços de desburocratização para que serviços públicos sejam prestados, predominantemente, na forma digital, de modo a universalizar o acesso e a prover atendimento mais simples e rápido das necessidades dos usuários, com redução dos custos envolvidos para o Estado e para os usuários.
7.	Em função disso, o presente acompanhamento faz parte do conjunto de ações previstas nessa estratégia, que visa contribuir para o aperfeiçoamento e a modernização do Estado por meio do uso da Tecnologia da Informação, em linha com o Plano Estratégico do TCU 2019-2025, em seu objetivo 48 (Contribuir para a transformação digital do país) .
1.3. Objetivos e escopo do acompanhamento
8.	O objetivo geral deste acompanhamento é avaliar quais são os riscos envolvidos na implementação das iniciativas estruturantes sendo desenvolvidas pelo governo federal e na capacidade de essas iniciativas conduzirem a benefícios efetivos para a sociedade como um todo.
9.	Neste ciclo do acompanhamento, optou-se pela avaliação da PCD por ser a iniciativa com maior maturidade e avanço na sua implementação. Por conseguinte, o acompanhamento teve por objetivo específico avaliar as eventuais dificuldades relacionadas à adesão dos órgãos do Sisp à PCD e ao suporte da iniciativa pelo órgão central, isto é, a SGD/ME. 
10.	Para cumprir os objetivos definidos para o presente trabalho, foram elaboradas duas questões de auditoria, divididas em cinco subquestões, as quais são descritas a seguir e detalhadas na Matriz de Planejamento constante do Apêndice I deste relatório:
10.1.	O que caracteriza uma iniciativa estruturante de transformação digital?
10.2.	Quais são as iniciativas estruturantes de transformação digital e qual o seu grau de implementação?
10.3.	Quais são as dificuldades que o órgão central apresenta para aderir à Plataforma de Cidadania Digital?
10.4.	Quais são as dificuldades que os órgãos setoriais apresentam para aderir à Plataforma de Cidadania Digital?
10.5.	O que já foi alcançado e como os objetivos pretendidos com a iniciativa são monitorados e avaliados?
11.	O volume de recursos fiscalizados é estimado em R$ 57 milhões, considerando-se apenas o orçamento para as ações de implementação relacionadas à PCD no ano de 2019.
12.	Espera-se, como resultado deste trabalho, que o acompanhamento das iniciativas estruturantes de transformação digital permita aos agentes interessados uma visão geral da atual situação, bem como que as medidas propostas possam contribuir para a melhoria no ritmo de implementação dos serviços públicos digitais por meio da PCD, superando as dificuldades identificadas, para que os serviços sejam disponibilizados à sociedade com tempestividade e efetividade.
1.4. Critérios
13.	O presente trabalho utilizou como critérios tanto a legislação atual, sobretudo àquelas relacionadas à transformação digital, quanto referenciais relacionados a gestão e governança de TI produzidos por outras organizações internacionais. Nesse sentido, entre as normas em vigor pertinentes ao assunto que foram utilizadas, destacam-se:
13.1.	Lei 8.666/1993: estabelece normas gerais sobre licitações e contratos administrativos;
13.2.	Lei 12.527/2011: Lei de acesso à informação;
13.3.	Decreto 7.579/2011: dispõe sobre o Sistema de Administração dos Recursos de Tecnologia da Informação (Sisp) , do Poder Executivo Federal;
13.4.	Decreto 8.638/2016: institui a Política de Governança Digital (PGD) ;
13.5.	Decreto 8.936/2016: institui a Plataforma de Cidadania Digital (PCD) ;
13.6.	Decreto 9.035/2017: estabelece as competências da Secretaria de Tecnologia da Informação e Comunicação do então Ministério do Planejamento, Desenvolvimento e Gestão (Setic/MP) , posteriormente integrado ao atual Ministério da Economia;
13.7.	Decreto 9.319/2018: institui o Sistema Nacional para a Transformação Digital e estabelece a estrutura de governança para a implantação da Estratégia Brasileira para a Transformação Digital (E-Digital) ;
13.8.	Decreto 9.745/2019: estabelece as competências da Secretaria de Governo Digital do Ministério da Economia, em substituição ao Decreto 9.035/2017;
13.9.	Decreto 9.756/2019: institui o portal único "gov.br" e dispõe sobre regras de unificação dos canais digitais do governo federal;
13.10.	Portaria - STI/MP 68/2016: aprova a Estratégia de Governança Digital (EGD) ;
13.11.	Portaria - MP 107/2018: aprova a versão revisada da Estratégia de Governança Digital e estabelece competências para a Setic/MP.
13.12.	Portaria - GM/MP 193/2018: disciplina a movimentação de pessoal para compor a força de trabalho da Administração Pública Federal;
13.13.	Portaria - SGD/ME 778/2019: dispõe sobre a implantação da Governança de TIC nos órgãos integrantes do Sisp;
14.	Além da legislação utilizada como critérios para balizar o presente trabalho, também foi utilizada jurisprudência do TCU que contém deliberações relacionadas ao tema, como o Acórdão 1469/2017-TCU-Plenário (Rel. Min. Benjamin Zymler) , sobre Governo Digital, e o Acórdão 2569/2018-TCU-Plenário (Rel. Min. Aroldo Cedraz) , sobre contratações de grandes fornecedores de software. Ademais, também foram utilizados outros critérios, como estudos de organizações internacionais relacionados a Governo Digital e à gestão de TI, como as recomendações sobre Digital Government da Organização para Cooperação e Desenvolvimento Econômico (OCDE) , e o Cobit (Control Objectives for Information Technology) da Information Systems Audit and Control Association (Isaca) .
1.5. Metodologia
15.	Para avaliar as práticas adotadas pelo órgão central do Sisp na condução da PCD, foi realizada análise de documentos relacionados a orçamento, contratações, instrumentos de acompanhamento e controle e resultados obtidos com a implementação da Plataforma, assim como também foram realizadas entrevistas com os gestores responsáveis pela condução da iniciativa.
16.	Em relação aos demais órgãos, a avaliação das eventuais dificuldades para aderirem à PCD se deu por meio de entrevistas com os gestores que participaram do esforço de digitalização nos respectivos órgãos, e que tiveram a oportunidade de interagir com o órgão central ao longo do processo. 
17.	Além disso, para avaliar o planejamento dos órgãos para a transformação digital, a equipe de fiscalização elaborou um checklist em que se adotaram como critérios a metodologia de gerenciamento de projetos do Sisp (MGP-Sisp) , as práticas de gerenciamento de projetos previstas no guia elaborado pelo Project Management Institute (PMBoK5) , o Guia Referencial "Kit de Transformação de Serviços Públicos", o "Guia de Identificação de Serviços Públicos" a "Tabela de Priorização da Transformação de Serviços Públicos" e respectivo guia e o "Guia Prático do Modelo de Levantamento de Custos do Usuário de Serviços Públicos" elaborados pela Secretaria de Gestão (Seges) , do Ministério da Economia .
18.	O checklist é aplicável à fase de prospecção e pactuação do plano de digitalização, que compreendem a fase "Questione" do Guia Referencial "Kit de transformação de Serviços Públicos". A prospecção é uma fase preliminar onde é um feito levantamento dos serviços prestados pelo órgão constantes do portal gov.br e realizado um diagnóstico desses serviços pela SGD/ME e pelo órgão. Avaliou-se essa fase para verificar se foram utilizados critérios e metodologias adequadas para correta identificação de serviços e da priorização para transformação.
19.	Considerando que, dadas as restrições de tempo e de capacidade operacional, não seria possível visitar e obter dados de todos os órgãos da APF que prestam serviços ao cidadão, ao setor produtivo ou ao próprio governo, optou-se por escolher uma amostra representativa de órgãos, considerando os fins da presente fiscalização. Buscou-se órgãos que estivessem tanto em estágios iniciais de engajamento no esforço de digitalização de serviços, em estágios intermediários e órgãos já com uma cultura e resultados avançados em termos de digitalização.
20.	A partir de dados do Censo de Serviços realizados pela Escola Nacional de Administração Pública (Enap) em 2018, foram escolhidos órgãos com percentual de digitalização dos serviços baixo ou intermediário (abaixo de 50% dos serviços digitalizados) mas com potencial de digitalização considerável (mais de 30% dos serviços passíveis de digitalização) , de forma a poder identificar os riscos que esses órgãos estão enfrentando ou podem vir a enfrentar no processo de adesão à Plataforma de Cidadania Digital. Além desses critérios, foram utilizados requisitos complementares identificados na etapa de planejamento da auditoria, tais como: completude do inventário de serviços já digitalizados ou digitalizar, prévia definição de metas e objetivos de digitalização quantificáveis que facilitem o monitoramento, existência de levantamento de recursos necessários para digitalização e mapeamento e análise de riscos, entre outros. 
21.	Como resultado desses critérios, foram selecionados os ministérios da Agricultura e Pecuária (Mapa) e do Desenvolvimento Regional (MDR) , o Instituto Nacional do Seguro Social (INSS) e o Departamento de Polícia Federal (DPF) . As entrevistas foram realizadas inicialmente com os gestores dos órgãos e, posteriormente, com os do órgão central (SGD/ME) . A partir desse método, além de identificar questões relevantes sobre a atuação do órgão central e dos demais órgãos, foi possível confrontar duas visões sobre o mesmo processo de digitalização.
22.	Em 18/2/2020, foi realizada uma reunião com a SGD/ME para apresentar e explicar a Matriz de Achados preliminar, a qual foi enviada para comentários dos seus gestores em sequência (peça 63) . As considerações apresentadas foram incorporadas à versão final, de acordo com a análise realizada na seção 4 deste relatório.
1.6 Limitações ocorridas
23.	Não houve limitações ao desenvolvimento dos procedimentos previstos na fiscalização.
2. Visão Geral
2.1 Informatização, digitização, digitalização, automação e transformação digital - terminologia
24.	Uma questão relevante enfrentada no âmbito desta fiscalização, e certamente enfrentada por muitos que lidam com tecnologia da informação, é a variedade terminológica. Não raro, tem-se diferentes termos utilizados para se referir a fenômenos que são, muitas vezes, a mesma coisa, ou, em sentido contrário, tem-se a polissemia, quando se utiliza o mesmo termo para se referir a fenômenos diferentes, dependendo do contexto onde é empregado. Os termos, com o passar do tempo, também, acabam mudando de significado, à medida que novos termos vão sendo cunhados para representar a evolução do conhecimento, havendo uma reacomodação dos termos e seus significados.
25.	Nesse contexto, buscou-se uma conceituação terminológica precisa, não somente para efeitos deste relatório, mas também para que os agentes envolvidos que lidam com as questões relativas ao tema em análise (gestores, usuários, sociedade) possam ter um referencial conceitual comum e ter uma comunicação mais clara nas situações em que os termos são empregados.
26.	O termo informatização é empregado em sentido mais amplo. Refere-se tanto ao processo de incrementar o uso de sistemas de informação por meio de tecnologia quanto ao processo de continuamente expandir os ativos de tecnologia da informação (TI) e aprofundar o seu uso[endnoteRef:2]. Por vezes é relacionado ao processo de algo (uma área, um setor, uma sociedade) se tornar baseado em informação. O termo tem origem na categorização das eras: a era da agricultura, a era industrial, a era da informação[endnoteRef:3], e reflete o termo mais comumente utilizado há décadas passadas quando se iniciou o processo rápido e crescente de produção, distribuição e uso intensivo de informação. Assim, informatizar é tornar algo, de alguma forma, suportado por tecnologia e baseado em informação. Em sentido amplo, é, simplesmente, a adoção de TI, seja criando algo novo ou ampliando o uso de tecnologia. [2:  IGI-Global. Disponível em https://www.igi-global.com/dictionary/democratic-governance/35426. Acesso em 20/02/2020.]  [3:  Wikipedia. Disponível em https://en.wikipedia.org/wiki/Informatization. Acesso em 20/02/2020.] 
27.	Já o termo digitização é próximo de informatização, porém tem um sentido mais estrito. É um estrangeirismo pouco usado no Brasil, mas muito comum em publicações internacionais (digitization) . Em suma, é o processo de tornar digital uma informação que era analógica[endnoteRef:4], codificando-a de forma que a tecnologia possa armazená-la, processá-la e transmiti-la[endnoteRef:5]. Assim, refere-se a uma questão de suporte tecnológico[endnoteRef:6]. No Brasil, esse sentido foi popularizado pelo termo digitalizar, quando se tornou comum o uso de scanners para transformar documentos em papel em formato digital. É importante salientar que o que é digitizado é a informação, não o processo. [4:  Coresytems. Disponível em https://www.coresystems.net/blog/difference-between-digitization-digitalization-and-digital-transformation. Acesso em 20/02/2020.]  [5:  Bloomberg, Jason. Disponível em https://www.forbes.com/sites/jasonbloomberg/2018/04/29/digitization-digitalization-and-digital-transformation-confuse-them-at-your-peril/#13fec7f32f2c. Acesso em 20/02/2020.]  [6:  Gartner Group. Disponível em https://www.gartner.com/en/information-technology/glossary/digitization. Acesso em 20/02/2020.] 
28.	No entanto, o termo digitalização, principalmente em contextos corporativos, ganhou outra acepção. Enquanto o termo digitização diz respeito ao suporte digital da informação, a digitalização está relacionada à mudança no processo de trabalho. O termo apresenta diferentes nuances na literatura e na indústria de tecnologia, em geral querendo significar uma mudança na forma de interação em torno da tecnologia, seja no campo social (por exemplo, trocando-se a ligação telefônica pelo chat ou pelas redes sociais) , seja no campo dos negócios (por exemplo, as linhas de produção, antes com processos manuais, agora automatizadas) iv.
29.	Nesse sentido, o termo automatização (ou automação) aparece com alguma frequência. No entanto, não parece correto identificá-lo com digitalização, sendo mais restrita que este. A automatização é uma parte da digitalização, à medida que muda a forma como os processos de trabalho são executados, normalmente relacionada a retirar a interação manual e humana do processo. A automatização está relacionada à eficiência, em melhorar o que está sendo feito, enquanto a digitalização diz respeito à eficácia, em criar valor para o seu beneficiário[endnoteRef:7]. A digitalização é, portanto, um processo mais amplo. [7:  Gartner Group. Disponível em https://www.gartner.com/smarterwithgartner/digitalization-or-automation-is-there-a-difference/. Acesso em 20/02/2020.] 
30.	Assim, pode-se dizer que digitalização é o emprego de tecnologia e informação para modificar a forma de interação e como processos de negócio são executados, com alguma automatização aplicada, em maior ou menor grau. Essa definição, por certo mais ampla, permite, de pronto, perceber que existe um espectro de digitalizações possíveis na qual se pode encaixar, praticamente, qualquer processo que tenha alguma tecnologia embarcada, o que não deixa de ser verdade. Essa amplitude é refletida na literatura, que ressalta vários aspectos da digitalização, porém o ponto em comum mencionado é que a digitalização se diferencia da transformação digital.
31.	A transformação digital, por sua vez, pressupõe uma mudança no paradigma do processo de negócio. O termo é, frequentemente, associado a um processo mais amplo de digitalização, que envolve uma estratégia e a criação, não apenas de um novo processo de negócio, mas de um modelo totalmente novo. Apesar de haver um certo consenso de que digitalização não é transformação digital, não é possível encontrar uma definição única sobre o que é transformação digital.
32.	No Brasil, o termo é, em si, recente. Em consulta ao Google Trends, viu-se que o termo "transformação digital" começou a ganhar tração em 2016, conforme se pode observar na Figura 1. O gráfico mostra a popularidade relativa do termo pesquisado em relação a todas as pesquisas realizadas no período e região considerados.
Figura 1 - Termo "transformação digital" no Google
33.	Apesar dessa multiplicidade de definições, pode-se citar algumas características recorrentemente citadas para identificar que um processo de transformação foi realizado, ou que alguma coisa foi "transformada" para o digital:
a)	Modelo ou processo de negócio baseado em uma interação diferente do anterioriii;
b)	Integração entre diversas informações e processos digitalizadosiv;
c)	Dados utilizados através de várias plataformas, dispositivos e interfacesiii;
d)	Modificação de atividades, processos, competências e modelos[endnoteRef:8] [8:  I-scoop. Disponível em https://www.i-scoop.eu/digital-transformation/. Acesso em 20/02/2020.] 
e)	Mudança generalizada, envolvendo também mudanças nas competências essenciais da organização e visão de ponta a ponta focada no usuárioiv;
34.	Outros elementos, importantes no contexto do setor público, podem ser verificados a partir da visão da OCDE sobre transformação para um governo digital. Entre outras dimensões que caracterizam um governo digital, esta organização cita a transição da digitalização de processos existentes para a existência de processos digitais por concepção (digital by design) [endnoteRef:9]: [9:  OCDE. Disponível em https://www.oecd.org/going-digital/strengthening-digital-government.pdf. Acesso em 20/02/2020.] 
They take into account the full potential of digital technologies and data from the outset in order to rethink, re-engineer and simplify government to deliver an efficient, sustainable and citizen-driven public sector, regardless of the channel used by the user (grifo nosso) .
35.	Assim, a transformação digital é alcançada quando os processos de negócio que sustentam o provimento de serviços são concebidos em um modelo que difere totalmente daquele que era realizado anteriormente, com foco na jornada do usuário (cliente, cidadão, empresa, governo etc.) , independentemente do canal utilizado. 
36.	Em resumo, a transformação digital pode não ser conceituada precisamente, mas pode ser percebida a partir da presença de alguns elementos chave: 1) redesenho do processo anterior, ou um modelo totalmente novo de execução, mais simplificado; 2) integração de dados e de outros processos já digitalizados; 3) utilização de várias plataformas, dispositivos e interfaces; e 4) focado na jornada do usuário.
37.	Estabeleceu-se, então, as seguintes definições acerca da terminologia usada nesse relatório:
	Termo
	Conceito adotado

	Informatização
 (em sentido amplo) 
	Conceito genérico do processo em que algo é criado ou ampliado no ambiente digital, tendo a informação como principal ativo

	Digitização
	Tornar uma informação analógica em digital

	Informatização
	Digitização de processos analógicos, por meio da adoção de ferramentas eletrônicas

	Digitalização
	Emprego de tecnologia e informação para modificar a forma de interação e como processos de negócio são executados, com alguma automatização aplicada, em maior ou menor grau, sem mudanças substanciais na forma como o processo é executado

	Transformação Digital
	Mudança radical na forma como a organização atua, com processos de negócio concebidos de forma digital, totalmente integrados, por meio de diferentes plataformas, dispositivos e interfaces, com base na jornada do usuário

Tabela 1 - Terminologia adotada neste relatório
38.	Por fim, cabe dizer que os conceitos estabelecidos acima, assim como na literatura, não são estanques. Ou seja, podem existir situações limites que podem gerar dúvida quanto a sua qualificação, especialmente entre informatização (em sentido estrito) e digitalização, e entre digitalização e transformação digital. Nesse aspecto, é oportuno trazer a seguinte explicação, que resume bem como os conceitos se relacionamiv:
In the final analysis, therefore, we digitize information, we digitalize processes and roles that make up the operations of a business, and we digitally transform the business and its strategy. Each one is necessary but not sufficient for the next, and most importantly, digitization and digitalization are essentially about technology, but digital transformation is not. Digital transformation is about the customer (grifo nosso) .
2.2 Iniciativas estruturantes para a Transformação Digital
39.	Em uma perspectiva histórica, a administração pública brasileira passou, inicialmente, por um processo de informatização, quando falamos da primeira experiência de governo eletrônico, a partir dos anos 2000. Evidentemente houve ganhos nessa primeira etapa de informatização das atividades e serviços de governo, facilitando em parte a vida do usuário e do cidadão, mas ao se manter a lógica analógica da concepção e da arquitetura da prestação do bem público, percebe-se que não houve mudança estrutural e nem o ganho de escala que potencialmente se esperava. 
40.	No Brasil, podemos citar casos de sucesso da informatização, como o processo de votação e apuração das eleições por urnas eletrônicas, a inscrição em processos seletivos de grande porte por meio do preenchimento de formulários eletrônicos, a entrega de declarações de impostos e outras obrigações pela internet, a consulta e a emissão de certidões para diversos fins por meio eletrônico, entre outros diversos serviços que foram substituindo ao pouco a atividade presencial anterior, evitando filas, priorizando o autosserviço, mas sem mudar drasticamente a lógica anterior.
41.	Essa situação foi registrada por ocasião da auditoria de Governo Digital (Acórdão 1469/2017-TCU-Plenário, Rel. Ministro Benjamim Zymler) , quando se mencionava, até então, que o governo eletrônico representava a informatização dos processos de trabalho sem, no entanto, modificar substancialmente a forma como o serviço público era prestado. Esse mesmo trabalho identificou a mudança para o paradigma de governo digital, que passou a incorporar princípios mais abrangentes na direção da digitalização de serviços e da transformação digital do estado brasileiro, conforme excerto do Relatório de fiscalização transcrito a seguir:
considera-se que governo eletrônico se refere ao estágio inicial dos modelos de evolução, enquanto governo digital está situado nas posições mais avançadas, ao mesmo tempo que incorpora os princípios digital by default, governo centrado em dados (abertos e transparentes) , compartilhamento, ponto único de contato e foco nas necessidades da sociedade. 
42.	O Decreto 8.638/2016, que instituiu a Política de Governança Digital (PGD) trouxe como princípios, entre outros, o foco na inovação, nas necessidades das pessoas, na simplicidade e no governo como plataforma (art. 3º) e com as seguintes diretrizes (Figura 2) :
Figura 2 - Nuvem de palavras com os principais termos constantes das diretrizes de Governança Digital
43.	O Decreto 8.638/2016 instituiu, ainda, a Estratégia de Governança Digital (EGD) , editada a cada quatro anos, que tem por finalidade definir objetivos, metas e indicadores e as iniciativas da PGD. A versão da EGD corrente, revisada em 2018, refere-se ao período 2016-2019. O documento estabeleceu um conjunto de princípios para orientar as atividades de governança digital na APF: foco nas necessidades da sociedade; abertura e transparência de dados e informações; compartilhamento da capacidade de serviço; simplicidade; priorização de serviços públicos disponibilizados em meio digital; segurança e privacidade; participação e controle social; governo como plataforma; e inovação[endnoteRef:10]. A EGD 2020-2021, que a partir de 2020 passa a ter a periodicidade de dois anos, até a data da elaboração deste relatório ainda não havia sido publicada. [10:  http://www.planejamento.gov.br/EGD/arquivos/revisao-da-estrategia-de-governanca-digital-2015-2019.pdf] 
44.	Nessa esteira, o referido acórdão, na intenção de induzir o reforço das capacidades do governo de empreender a transformação digital do Estado, recomendou à Casa Civil da Presidência da República que adotasse medidas para:
 (...) 
9.1.2.1. atribuir competências a uma instância administrativa com capacidade de influenciar as prioridades e projetos dos órgãos finalísticos no que tange a governo digital, inclusive do ponto de vista orçamentário, com vistas a coordenar iniciativas comuns e direcionar os esforços em prol dos objetivos da Política de Governança Digital, dotando-a com orçamento e capacidade para coordenar, realizar ou apoiar projetos estruturantes para a Administração Pública Federal, com vistas à modernização do estado e à redução da burocracia  (grifo nosso) ;
45.	A recomendação teve por fundamento a constatação de que os órgãos da APF não tinham capacidade e recursos necessários para, individualmente, levarem a cabo um efetivo programa de transformação do Estado. Além disso, caso houvesse tais condições, corria-se o risco de as iniciativas serem desconectadas e conflitantes entre si, caso cada organização tomasse suas decisões de forma isolada. 
46.	Assim, a coordenação de projetos estruturantes, que apontem soluções de forma sistêmica apresentou-se como o melhor caminho. Essas soluções devem ser escaláveis (ou seja, deve permitir o uso em larga escala) ,  devem ser de base (ou seja, uma condição sine qua non para implementação de outros serviços de transformação digital) , devem gerar impacto suficiente e relevante na prestação de serviços digitais, devem permitir a interoperabilidade de dados e de sistemas (em outras palavras, permitir o compartilhamento de informações e de dados entre diversas plataformas, data-driven) , e devem evitar o retrabalho de atividades por parte dos demais órgãos.
47.	A competência normativa, a coordenação de ações e projetos e o provimento de recursos compartilhados para a transformação digital no âmbito dos órgãos da APF está a cargo da Secretaria de Governo Digital do Ministério da Economia (SGD/ME) . A SGD/ME elenca em sua página na internet, uma série de iniciativas de transformação digital, algumas que podem ser consideradas estruturantes e outras nem tanto[endnoteRef:11]. [11:  Disponível em https://www.governodigital.gov.br/home-gestao, acesso em 14/12/2019. Cabe salientar que as páginas do domínio www.governodigital.gov.br foram migradas para o portal gov.br ao longo da execução da auditoria, de forma que a página referenciada não mais existe. A página https://www.gov.br/governodigital/pt-br/transformacao-digital/ferramentas, acesso em 23/03/2020, contém algumas iniciativas que existiam na versão anterior. ] 
48.	No primeiro grupo estão a identidade digital do governo (login único para todos os serviços do governo federal independente do órgão que presta o serviço) , o portal de serviços gov.br (por onde será feito o acesso à Plataforma de Cidadania Digital) e o desenvolvimento de bibliotecas e API's (Application Programming Interface)  para permitir a interoperabilidade entre as plataformas, e o compartilhamento de dados, tornando desnecessário, por exemplo, requerer ao usuário o fornecimento de dados que já se encontram em alguma base de dados governamental.
49.	Há outras iniciativas cujo potencial estruturante para transformação digital é menos claro: como o projeto de adoção do software livre por parte do governo federal, a ampliação da Infovia (rede de cabos óticos que interligam diversos órgãos em Brasília) , entre outros. A seguir, são descritas as principais iniciativas estruturantes sendo conduzidas pela SGD/ME.
2.2.1 Plataforma de Cidadania Digital
50.	Criada em 2016, a Plataforma de Cidadania Digital (PCD) é uma das iniciativas estruturantes que o governo federal tem levado a cabo, sendo uma das mais relevantes pelo seu impacto na oferta direta de serviços públicos digitais à sociedade. A partir da contratação das ferramentas que compõem a PCD, o então Ministério do Planejamento, Desenvolvimento e Gestão (MP) , atualmente integrante do Ministério da Economia (ME) , passou a oferecê-las, sem custo, para que os diversos órgãos da APF pudessem utilizá-las de forma a acelerar seus próprios esforços de transformação digital de serviços por eles prestados.
51.	A PCD possui cinco componentes: 1) o Portal de Serviços do governo federal; 2)  mecanismo de acesso digital único para o usuário; 3) ferramenta de solicitação e acompanhamento de serviços; 4) ferramenta de avaliação de serviços e 5) painel de monitoramento do desempenho dos serviços.
52.	Além disso, foram estipulados, no Decreto 8.936/2016, que instituiu a Plataforma, prazos para a disponibilização dos seus componentes por parte do órgão central do Sisp e para a adoção da PCD por parte dos órgãos da Administração Pública Federal.
53.	O Portal de Serviços, primeiro componente da PCD, pretende ser o ponto único de contato do cidadão com o governo federal. Anteriormente era um portal exclusivamente de serviços, no endereço "servicos.gov.br". Agora, sob a denominação "gov.br" (Figura 3) , além do catálogo de serviços públicos federais, passou a ser um canal de notícias sobre o governo federal, sendo também uma ferramenta de comunicação com a sociedade. Além disso, oferece canais de atendimento ao cidadão para denúncias, solicitações gerais, sugestões e elogios.
Figura 3 - Portal gov.br
54.	No entanto, o portal, como ponto único de contato, ainda não está totalmente implementado, pois nem todos os órgãos do governo federal migraram os seus portais institucionais para este endereço, nem ajustaram a sua identidade visual e experiência do usuário para os padrões estabelecidos pelo gov.br. O Decreto 9.756/2019, que instituiu o portal único "gov.br" e as regras de unificação dos canais digitais do governo federal, estabeleceu a data de 31 de dezembro de 2020 como limite para que os órgãos da APF migrem seus conteúdos para o portal único e desativem os endereços existentes.
55.	O Portal de Serviços não contém somente serviços disponibilizados em canal digital. Serviços públicos que exijam a presença física do cidadão em alguma agência do governo também são listados no catálogo. A página de cada serviço contém informações relevantes sobre a prestação do serviço, informando quais são as etapas necessárias para obter o serviço e quais são os canais disponíveis, inclusive o presencial, se for necessário. Eventualmente, ao selecionar um determinado serviço, o usuário pode ser direcionado a outro endereço, caso o serviço não esteja integrado à PCD ainda. Atualmente, existem 3.575 serviços públicos cadastrados no portal, sendo que 52% são considerados digitais, segundo dados fornecidos pela SGD/ME em janeiro de 2020 (peça 53, planilha anexa) .
56.	Por sua vez, o mecanismo de acesso digital único previsto na PCD (ou login único) é a forma de identificação e autenticação dos usuários para acesso aos serviços disponibilizados no portal. Também é uma realização do princípio do ponto único de contato, pois pressupõe que o usuário tenha uma única forma de autenticação digital diante do Estado, de forma a tornar desnecessária sua identificação perante a cada órgão público para a qual se busca a prestação de serviços públicos. 
57.	Cabe salientar que o acesso digital único que faz parte da PCD não se confunde com a identidade civil nacional (ICN) ou com o documento nacional de identidade (DNI) , que tratam da unificação dos documentos de identificação do cidadão. O login único, por seu turno, é um mecanismo para que o cidadão tenha uma única forma e ponto de autenticação da sua identidade no ambiente virtual, a despeito da sua identificação civil. Esse mecanismo foi implementado por meio de um projeto conjunto com o Serpro, chamado Plataforma de Autenticação do Cidadão - Brasil Cidadão[endnoteRef:12], no qual o cidadão pode acessar os serviços por meio de uma conta única ou por meio de seu certificado digital, caso possua. [12:  O projeto Brasil Cidadão tem como objetivo viabilizar o login único para o consumo de serviços públicos no âmbito do governo federal. O projeto já está em andamento e funcionando na Plataforma de Cidadania Digital (PCD) . Segundo a SGD/ME, o objetivo do projeto é combater a duplicidade e inconsistência de informações, falta de integração das bases de dados, dados dispersos e diversas formas de autenticação no âmbito do governo federal para que o cidadão consuma um serviço público. A adesão ao Brasil Cidadão depende de um pedido formal de adesão por parte do órgão, devendo os serviços digitais serem posteriormente cadastrado na PCD. Quem administra o perfil de acesso a cada serviço é o órgão prestador do serviço à sociedade.] 
58.	À semelhança do Portal de Serviços, o login único previsto na plataforma, apesar de disponível para todos, não tem adesão total dos órgãos. Tendo em vista que diversos órgãos não estão completamente integrados à plataforma e utilizam soluções próprias para identificação e prestação do serviço em canal digital, em muitos casos, ao acessar o portal, o usuário pode ser direcionado para o endereço do órgão que presta o serviço e ser instado a fornecer dados de identificação que podem ser diferentes daqueles utilizados em outros órgãos, ou do próprio portal de serviços.
59.	Em relação à ferramenta de solicitação e acompanhamento de serviços públicos, tem-se que esta é o núcleo da plataforma, uma vez que é responsável pela automatização das etapas digitais do serviço público e pela integração dos demais componentes de forma transparente ao usuário. Mais do que uma ferramenta para solicitação e acompanhamento de serviços públicos, é um motor (engine) de execução de serviços, típico das tecnologias de Business Process Management (BPM) . A ferramenta foi contratada pela SGD/ME, por meio do Pregão Eletrônico para Registro de Preços 3/2017, de um fornecedor privado que é responsável pela configuração de cada serviço que é digitalizado por meio da ferramenta.
60.	Nesta ferramenta, são implementados fluxos e formulários nativamente, de forma que a lógica de execução das etapas dos processos, com as informações requeridas, está armazenada dentro da ferramenta. Estão integrados a ela os demais serviços digitais que eventualmente são requeridos para a execução do serviço público destinado ao usuário. A implementação pode ser mais ou menos complexa, a depender do tipo de serviço, conforme a Tabela 2. A denominação "esteira" foi cunhada pela SGD/ME para facilitar o entendimento sobre o tipo de implementação requerida e classificar o serviço conforme o esforço e a complexidade da digitalização.
	Tipo de 
Digitalização
	Descrição

	Balcão
"Esteira 1"
	Serviço com uma única etapa do tipo requisição-resposta. O usuário solicita um serviço (uma certidão, por exemplo) e a única etapa é a entrega do serviço, quando concluído.

	Agendamento
"Esteira 2"
	Não é um serviço propriamente, mas agendamento para um serviço que ocorre de forma presencial.

	Fluxo
"Esteira 3"
	Serviço que contém mais de uma etapa para a sua conclusão. O fluxo de etapas do serviço está implementado nativamente na ferramenta de automação.

	Fluxo com integração
"Esteira 4"
	Serviço que contém mais de uma etapa para a sua conclusão. O fluxo do serviço está implementado nativamente na ferramenta de automação, e conta com alguma integração serviço-a-serviço com sistemas do próprio órgão ou de outros órgãos, podendo o fluxo de informações ser em ambas as direções.

	Solução própria
"Esteira 5"
	A digitalização do serviço está implementada em solução e infraestrutura do próprio órgão. O usuário, ao acessar o portal gov.br, é direcionado para a infraestrutura do órgão.

Tabela 2 - Esteiras de digitalização de serviços
61.	Observando-se a quantidade de serviços implementados em cada esteira (Tabela 3) , verifica-se que a menor parte dos serviços são implementados e disponibilizados por meio da ferramenta de automação, sendo a maioria oferecidos por meio de solução própria dos órgãos (68,5%) , considerando o que foi implementado em 2019 e o já pactuado para 2020. 
	Tipo de Digitalização
	2019
	2020
	Total 
	% Total

	Esteira 1 - Balcão
	71
	47
	118
	11,8%

	Esteira 2 - Agendamento
	0
	12
	12
	1,2%

	Esteira 3 - Fluxo
	42
	127
	169
	16,9%

	Esteira 4 - Fluxo com integração
	1
	15
	16
	1,6%

	Esteira 5 - Solução Própria
	401
	283
	684
	68,5%

	Total Geral
	515
	484
	999
	100,0%

Tabela 3 - Digitalização de serviços por esteira
62.	Isso decorre, principalmente, de razões históricas, uma vez que os órgãos, ao longo dos anos, foram desenvolvendo infraestruturas de TI robustas próprias e implementando suas soluções nestes ambientes, de forma que, quando a PCD surgiu, alguns serviços já eram ofertados, ou estavam sendo desenvolvidos, em um ambiente digital estabelecido. Dessa forma, pelo menos no princípio do processo de consolidação da PCD como plataforma única de serviços do governo federal, não compensava mudar os serviços digitalizados ou em processo de digitalização para a ferramenta de automação, em função dos investimentos já realizados, sob o ponto de vista do órgão ou do governo. 
63.	Entretanto, do ponto de vista do cidadão, que é um dos princípios a serem observados em um governo digital, a manutenção de soluções próprias não pode ser uma situação definitiva. Ela encoraja a manutenção de silos de informação, a falta de integração de processos e informações, a criação de soluções diferentes para o mesmo problema (como as soluções de identificação e autenticação dos usuários, por exemplo) e multiplica os gastos com infraestrutura de software e hardware, conforme já apontado na recente auditoria sobre o modelo de TI pública federal (Acórdão 2789/2019-TCU-Plenário, Rel. Min. Raimundo Carreiro) . Este é um dos principais obstáculos a se ter uma visão única do Estado, pois há um legado a ser tratado, que mexe com estruturas de poder e orçamento.
64.	Por fim, os componentes da ferramenta de avaliação de serviços e do painel de monitoramento de desempenho dos serviços oferecem estatísticas sobre a prestação dos serviços públicos federais. Enquanto a ferramenta de avaliação oferece a possibilidade de o usuário avaliar o serviço sendo prestado, o painel de monitoramento consolida as informações e permite verificar o grau de satisfação do usuário a partir das avaliações realizadas.
65.	O painel de monitoramento, acessível por meio do portal gov.br ou acessível em http://painelservicos.servicos.gov.br/, contém informações sobre as avaliações realizadas pelos usuários, tanto sobre a informação disponível sobre os serviços quanto sobre a prestação do serviço em si (Figura 4) :
Figura 4 - Página do Painel de monitoramento de serviços federais
66.	O painel de monitoramento conta também com uma página de ranking, onde é possível visualizar quais são os órgãos que possuem melhor desempenho em termos de prestação de serviços e a avaliação de cada serviço desses órgãos. Cabe salientar que, até o fim da etapa de execução desta fiscalização, a quantidade de serviços avaliados ainda era pequena, assim como a quantidade de avaliações realizadas. 
67.	No que diz respeito à implementação desses componentes, existem duas soluções em operação que capturam as avaliações nas páginas dos serviços (uma desenvolvida pela SGD/ME e outra disponibilizada pela própria ferramenta de automação) , que são transparentes para o usuário e alimentam as estatísticas. Alguns serviços ainda são avaliados por soluções próprias dos órgãos, mas as suas avaliações não estão integradas ao painel de monitoramento. O painel de monitoramento do desempenho dos serviços é um importante componente da PCD à disposição da sociedade para um efetivo controle social da qualidade da prestação de serviços públicos.
68.	Em síntese, a PCD é formada por diversos componentes (o portal de serviços "gov.br", o mecanismo de acesso digital único, a ferramenta de automação, a ferramenta de avaliação de serviços e o painel de monitoramento) que possuem graus diferentes de adesão e de implementação. Por conseguinte, cada componente apresenta riscos diferentes para o atingimento dos objetivos da Transformação Digital, o que será explorado na próxima seção deste relatório.
2.2.2 ConectaGOV
69.	O ConectaGOV talvez seja, em grau de importância, a plataforma que vem logo a seguir da Plataforma de Cidadania Digital nas iniciativas de transformação digital do governo federal, sendo uma plataforma que propicia: a) integração de serviços públicos; b) compartilhamento de informações e mediação de aplicações; c) governança dos ativos e processo de integração; d) modelo simplificado de consumo de API's.
70.	Seja pela capacidade de integrar sistemas de diversas bases e órgãos, seja pelo alcance que ela tem, considerando a sua natureza abstrata e, portanto, maleável às necessidades peculiares de cada situação, o ConectaGOV é, assim, uma plataforma de bibliotecas governamentais (APIs[endnoteRef:13]) que podem ser integradas a diversos sistemas, permitindo que plataformas construídas em diferentes lógicas e sistemas operacionais conversem entre si. [13:  A sigla API corresponde às palavras em inglês "Application Programming Interface" ou algo como "interface de programação de aplicações". As API's são bibliotecas que permitem integrar sistemas com diferentes linguagens de programação e arquiteturas. Isso permite que sistemas legados (antigos) ou mesmo aplicações diferentes em cada órgão ou unidade possam se conectar umas às outras, atendendo ao critério da interoperabilidade e, em segundo plano, permitindo o compartilhamento de dados, o seu uso e reuso.] 
71.	As API's possuem um ganho significativo em ambientes tecnologicamente heterogêneos, tornando desnecessária por parte do gestor de TI de cada órgão o manejo de múltiplos sistemas, bastando, para isso, que eles sejam compatíveis com a biblioteca de interface de comunicação. Além disso, é possível fazer com que funcionalidades e ferramentas específicas de determinados aplicativos sejam utilizadas em outros, gerando economia de recursos.
72.	Atualmente os órgãos do Sisp podem integrar aos seus sistemas, via API's do ConectaGOV, alguns serviços como o e-ouv (sistema de ouvidoria) , o gerenciamento de folha de pagamentos via Sistema Integrado de Administração de Recursos Humanos (Siape) e, entre outras aplicações disponíveis em catálogo, a consulta à base de CPF da Receita Federal, uma solicitação antiga dos órgãos para qualificar suas bases de dados.
73.	Ocorre que, atualmente, a base do CPF é gerenciada pelo Serpro, em um contrato que muitas vezes é custoso para o órgão público que precisa dos dados dessa base para execução de suas atividades. Para contornar essa situação e atender à demanda dos órgãos que pretendiam qualificar sua base de dados com o uso das informações de CPF e CNPJ, a SGD/ME criou, dentro do ambiente do ConectaGOV, uma aplicação (chamada de API Light) para acesso à base de dados por meio de um contrato muito menos custoso, que utiliza as bibliotecas disponíveis, contornando a necessidade de acesso direto via Serpro, o que pode atender boa parte da demanda por esse tipo de informação. Os principais sistemas (em formato de API) atualmente disponíveis no ConectaGOV estão no Apêndice III.
74.	Ainda dentro do ConectaGOV, está sendo desenvolvida uma API para o cadastro de base do cidadão, que integrará a base de dados do CPF, acima mencionada, com uma base de dados cadastrais do governo para melhoria das informações do cidadão, podendo tais dados serem utilizados no projeto de login único, que integra a PCD ou até mesmo como aplicação stand-alone[endnoteRef:14]. [14:  Por aplicação stand-alone (software, sistema ou programa) se entende aquela que pode ser executada sem a necessidade de outra aplicação a lhe dar suporte. No exemplo em tela, há a possibilidade de se construir uma aplicação com somente o fito de se consultar diretamente o cadastro único, e não para prover a informação para outra aplicação em outro processo de negócio.] 
75.	A SGD/ME, atualmente, não mantinha um levantamento atualizado de quais órgãos teriam aderido a cada API e qual o nível de adesão dessas ferramentas, mas destacou que essa apuração poderia ser feita, caso houvesse demanda.
2.2.3 Unificação de sites, aplicativos e canais de atendimento
76.	Outra iniciativa de relevância que foi relatada à equipe de auditoria durante a visita à SGD/ME foi a proposta de unificação de sites, aplicativos e canais de atendimento do governo federal, de modo a dar uma identidade visual única e padrões de atendimentos uniformes.
77.	A iniciativa está prevista na EGD 2020-2021, que, até o fim da etapa de execução da presente fiscalização, se encontrava em consulta pública para validação pela sociedade (http://participa.br/egd/estrategia-de-governo-digital-2020-2021) :
Objetivo 5: Fornecer acesso único e integrado aos serviços públicos 
Iniciativa 21: Unificar os Portais de Governo ao gov.br 
Indicador: Quantidade de domínios gov.br cancelados ou unificados ao gov.br 
Meta: 1500 Responsável: ME  
Iniciativa 23: Unificar a Gestão de Aplicativos 
Indicador: Percentual de Aplicativos com Gestão Centralizada 
Meta: 100% dos aplicativos disponíveis no gov.br 
Responsável: ME
78.	Hoje cada unidade ou órgão de governo federal tem o seu próprio site, com identidade e padrões visuais próprios. A ideia relatada pela SGD/ME diz respeito à unificação de leiautes, e elementos visuais, tais como elementos de navegação, botões, indo até a formato e tamanho de fonte, para dar unicidade aos portais do governo federal. Além disso, a ideia é que todos os aplicativos de órgãos públicos sejam centralizados em um único ponto que contenha todos os serviços. Isso permitirá a sua promoção na loja de aplicativos e a sua identificação única e fácil, evitando retrabalhos, fraudes e promovendo o ganho de escala, inclusive com o uso do login único, projeto este que já está em funcionamento.
79.	Além disso, a iniciativa está normatizada no Decreto 9.756/2019, que estabelece o prazo de 31 de dezembro de 2020 para a sua conclusão. 
80.	Em síntese, pode-se representar graficamente as iniciativas estruturantes mencionadas anteriormente e suas interconexões conforme a Figura 5:

Figura 5 - Componentes da Plataforma de Cidadania Digital
2.2.4 DNI - Documento Nacional de Identidade
81.	O DNI é um passo rumo à transformação digital e da relação entre o governo e a sociedade pela via digital, fruto do trabalho conjunto dos três poderes da União e da integração entre diferentes bases de informações.
82.	Essa iniciativa tem sua origem na Lei 13.444/2017, que dispõe sobre a Identificação Civil Nacional (ICN) , cujas bases de dados ficam sob responsabilidade do Tribunal Superior Eleitoral (TSE) , e cria o DNI, nos seguintes termos (grifos não constam do original) :
Art. 2º A ICN utilizará:
I - a base de dados biométricos da Justiça Eleitoral;
II - a base de dados do Sistema Nacional de Informações de Registro Civil (Sirc) , criado pelo Poder Executivo federal, e da Central Nacional de Informações do Registro Civil (CRC Nacional) , instituída pelo Conselho Nacional de Justiça, em cumprimento ao disposto no art. 41 da Lei nº 11.977, de 7 de julho de 2009;
III - outras informações, não disponíveis no Sirc, contidas em bases de dados da Justiça Eleitoral, dos institutos de identificação dos Estados e do Distrito Federal ou do Instituto Nacional de Identificação, ou disponibilizadas por outros órgãos, conforme definido pelo Comitê Gestor da ICN.
§ 1º A base de dados da ICN será armazenada e gerida pelo Tribunal Superior Eleitoral, que a manterá atualizada e adotará as providências necessárias para assegurar a integridade, a disponibilidade, a autenticidade e a confidencialidade de seu conteúdo e a interoperabilidade entre os sistemas eletrônicos governamentais.
[...]
Art. 8º É criado o Documento Nacional de Identidade (DNI) , com fé pública e validade em todo o território nacional.
§ 1º O DNI faz prova de todos os dados nele incluídos, dispensando a apresentação dos documentos que lhe deram origem ou que nele tenham sido mencionados.
83.	O projeto do DNI não deve ser confundido, no entanto, com a emissão eletrônica do documento de identidade tradicional. O objetivo do projeto é fazer com que, no futuro, a identidade digital facilite o acesso ao documento de identidade, quando o processo se tornar plenamente digital. 
84.	Assim dispõe o Decreto 9.278/2018, que regulamenta a Lei 7.116/1983, a qual assegura validade nacional às Carteiras de Identidade e regula sua expedição. Ao realizar a expedição da carteira, deverá ser realizada a validação biométrica nas bases da ICN para se aferir a conformidade com o DNI[endnoteRef:15], caso exista compartilhamento de dados entre o órgão de identificação e o TSE. [15:  O projeto piloto está sendo conduzido com os servidores do Tribunal Superior Eleitoral (TSE) e do Ministério do Planejamento (MP) . A expectativa inicial era de que o documento estivesse disponível para todos os cidadãos a partir de julho de 2018. Além de facilitar o dia a dia do cidadão, livrando-o da necessidade de ter consigo seus diversos documentos, o DNI simplificará e agilizará a prestação de serviços públicos, pois traz consigo uma forma segura de autenticação do cidadão, que permite seu reconhecimento com total confiança. Esse nível de confiança do DNI o tornará a forma de identificação mais confiável do cidadão, inclusive na prestação de serviços privados no futuro. Em sua primeira versão, o cidadão fará o download do aplicativo móvel e, nele, fará seu pré-cadastro para obter seu DNI; então o cidadão deve comparecer a um ponto de atendimento do Tribunal Regional Eleitoral (TRE) para concluir o seu cadastro. Isso é necessário para garantir o nível de segurança que o aplicativo proporciona, pois assim, o documento digital tem a confiança de que o cidadão foi reconhecido por um servidor público ao obter seu DNI. Informação disponível em http://www.planejamento.gov.br/assuntos/tecnologia-da-informacao/documento-nacional-de-identidade/dni-1, acesso em 24/03/2020.] 
85.	Cumpre ressaltar, no entanto, que o DNI não é condição necessária para a transformação digital, como é o caso do login único. Desta forma, a transformação digital não depende da implementação do DNI, embora, no futuro, possa haver a autenticação do usuário com base no DNI, conforme relatado pela SGD/ME. A utilização do DNI é uma evolução do login único, mais abrangente.
86.	Apesar disso, ela pode ser útil para a transformação digital como um todo, pois é uma iniciativa que, indiretamente, beneficia todos os órgãos públicos, pois promove a integração de bases de dados do governo federal e do Poder Judiciário, por meio da validação biométrica, promovendo segurança na identificação do cidadão que vier a buscar acesso aos serviços prestados pelo órgãos públicos (http://www.planejamento.gov.br/assuntos/tecnologia-da-informacao/documento-nacional-de-identidade/dni-1) :
o DNI simplificará e agilizará a prestação de serviços públicos, pois traz consigo uma forma segura de autenticação do cidadão, que permite seu reconhecimento com total confiança. Esse nível de confiança do DNI o tornará a forma de identificação mais confiável do cidadão, inclusive na prestação de serviços privados no futuro.
87.	Assim, a iniciativa pode ser considerada estruturante, pois contribuirá para a oferta de serviços públicos digitais em vários órgãos (transversalidade) , permitindo a interoperabilidade de bases e sua integração. Uma das vantagens dessa integração é que se pode, futuramente, agregar outros documentos ao DNI, conforme convênios sejam firmados com órgãos públicos, de forma a ampliar as possibilidades de autenticação e simplificando a identificação para o cidadão.
88.	Embora todo o arcabouço jurídico e técnico esteja pronto, a falta de coordenação entre a SGD/ME e o TSE tem impedido que o projeto saia do papel. Inicialmente, o prazo para a sua implementação era 1/3/2019, conforme art. 21 do Decreto 9.278/2018. No entanto, expirado esse prazo, novo decreto foi publicado (Decreto 9.713/2019) , prorrogando o início do projeto para 1/3/2020. Não há indícios, porém, de que o prazo venha a ser cumprido a contento.
2.2.5 Outras iniciativas
89.	Há outras iniciativas estruturantes de transformação digital que, embora sejam de menor impacto, merecem ser relatadas. Uma delas é o Vlibras, que consiste em um conjunto de ferramentas computacionais de código aberto, responsável por traduzir conteúdos digitais (texto, áudio e vídeo) para a Língua Brasileira de Sinais (Libras) , tornando computadores, dispositivos móveis e plataformas Web acessíveis para pessoas surdas.   
90.	A SGD/ME informou também estar desenvolvendo um serviço de hospedagem em nuvem para as aplicações do Governo Digital, possibilitando "maior autonomia e prospecção de nuvem first para o SISP", e que também pode ser considerada uma iniciativa estruturante. Os projetos assim chamados de "nuvem first" são aqueles que priorizam a alocação e o armazenamento de dados na nuvem, ao invés de utilizarem servidores locais.
91.	Por sua vez, há um contrato firmado pela SGD/ME para comunicação via SMS, principalmente com o cidadão, com o objetivo de promover a realização de cadastro autenticado (validado pelo SMS no número indicado) , recuperação de senhas, avaliação de satisfação dos serviços, e acompanhamento dos serviços públicos, além de avisos ao usuário. Como a solução permite caminhar na direção de um governo mais digital, o objeto desse contrato pode ser considerado como uma iniciativa estruturante, especialmente relacionada com a PCD.
2.2.6 Iniciativas gerenciadas por outros órgãos
92.	Entre as iniciativas estruturantes que poderiam ser implementadas pela SGD/ME, mas que estão sendo atualmente geridas por outros órgãos, a equipe de auditoria identificou ao menos duas: sistemas de pagamentos do governo federal e a implementação da tecnologia blockchain voltadas a aplicações específicas, como o compartilhamento de dados da Receita Federal, por exemplo.
93.	A tecnologia do blockchain, na verdade, já é utilizada no âmbito do governo federal pela Receita Federal, e recentemente foi firmado convênio entre a Financiadora de Estudos e Projetos (Finep) e a Fundação CPQD, entidade com sede em Campinas, para execução do projeto intitulado "Plataforma Blockchain para desenvolvimento de aplicações seguras para internet das coisas", conforme pode-se conferir no Diário Oficial da União de 4/12/2019 ("http://www.in.gov.br/web/dou/-/extrato-de-convenio-231312002") . 
94.	No entanto, ambas são soluções específicas para resolver um problema também pontual, não havendo uma coordenação central para uma solução mais ampla. Em entrevista com a SGD/ME, foi revelado que não há nada sobre o tema naquela unidade, porque ainda não identificaram o potencial dessa iniciativa e nem há uma demanda dos órgãos em relação a isso, algo que poderia ser antecipado pelo órgão central, se for o caso. Atualmente, é o Serpro que está liderando essas iniciativas de blockchain no governo federal, segundo a SGD/ME. Nesse aspecto, cabe citar que o TCU está realizando levantamento para identificar as áreas de aplicação de blockchain no setor público, os principais riscos e fatores críticos de sucesso, além dos desafios para auditoria e controle (TC Processo 031.044/2019-0, Rel. Min. Aroldo Cedraz) .
95.	Quanto ao sistema de pagamentos do governo federal, quando estiver disponível, permitirá evitar a quebra do fluxo de atendimento na PCD, por exemplo, eliminando a necessidade de deslocar o cidadão para o atendimento bancário e emissão de comprovantes, quando tudo poderá ser realizado on-line. Entretanto, segundo a SGD/ME, o projeto está nas mãos da STN/ME (Secretaria do Tesouro Nacional do Ministério da Economia) , e há algumas dificuldades a serem superadas, como as taxas de processamento e pagamento de guias de recolhimento da União (GRU) .
2.4 Censo de Serviços
96.	Antes de 2017, não havia uma informação centralizada sobre quais serviços o governo federal oferecia para cidadãos, empresas, organizações e outros entes da federação. Por essa razão, o primeiro passo para o estabelecimento de uma estratégia de Transformação Digital (TD) foi identificar o universo de serviços públicos, com base em "Pesquisa sobre Serviços Públicos de Atendimento" dos serviços prestados pela APF, que ficou conhecida como "Censo de Serviços". 
97.	 Nesse processo, foi definido um conceito unificado de serviço público, englobando as atividades do governo prestadas diretamente a usuários, por meio de uma transação individualizada, e passou a ser possível realizar a seleção dos serviços a serem simplificados e/ou transformados, com critérios objetivos, por meio da aplicação de metodologias e ferramentas.
98.	Os serviços identificados no censo foram agrupados no Portal de Serviços do governo federal e hoje estão no portal único gov.br. À época, levantamento realizado pelo TCU (Acórdão 1103/2019-TCU-Plenário, Rel. Min. Vital do Rêgo, TC Processo 023.283/2018-1, peça 57, p. 36-37) identificou que cerca de um terço dos serviços (546 de 1.740) eram totalmente digitais. Para 2019, o referido relatório mencionou que já eram 2.854 serviços disponíveis no Portal, sendo que 39% eram sinalizados como digitais.
2.5 Planos de Digitalização
99.	Em 2019 houve uma mudança na estratégia de engajamento em prol da digitalização dos serviços prestados pelos órgãos: em vez de negociações individuais com cada gestor de serviço, mobilizou-se, por inteiro, cada órgão da administração, a fim de criar um plano de transformação digital com todos os serviços de um determinado setor de governo. Surgiram assim os planos de digitalização temáticos, com duração prevista de dois anos, com o objetivo de coordenar ações de transformação digital que já estavam em curso nos órgãos, com a oferta complementar das ferramentas da PCD. 
100.	A estratégia se baseou na execução de planos de digitalização. O plano é pactuado pela SGD/ME, pela Secretaria Especial de Modernização do Estado (SEME) da Secretaria-Geral de Presidência da República e pela Secretaria Executiva de cada Ministério. 
101.	No plano são listados (e revisados) todos os serviços do órgão (e, em muitos casos, de seus órgãos vinculados) . A partir da aplicação de um diagnóstico, observam-se o nível de digitalização de cada serviço e, nos casos de serviços parcial ou totalmente não digitais, qual é a melhor forma de transformá-los rapidamente, elegendo uma de cinco esteiras de transformação descritas na Tabela 2.
102.	De forma resumida, cada plano de digitalização traz quantos serviços serão transformados, de que forma e em que período. O plano é monitorado ao longo do período, a fim de acompanhar o atingimento das metas e promover ações de correção, caso seja necessário.  Até novembro de 2019 foram aprovados planos de digitalização em quinze áreas temáticas, que foram encaminhados ao TCU pela SGD:  Previdência, Economia, Trabalho, Infraestrutura, Propriedade Industrial, Agricultura, Saúde, Vigilância Sanitária, Energia, Cidadania, Meio Ambiente, Educação, Ciência e Tecnologia, Turismo e Direitos Humanos (peça 9) .
103.	Até a data da conclusão deste trabalho os planos de digitalização relativos a cinco áreas temáticas ainda estavam em fase de pactuação: Defesa, Pesquisa e saúde, Relações Exteriores, Advocacia Geral da União e Desenvolvimento Regional.
3. Riscos relacionados à implementação da Plataforma de Cidadania Digital (PCD) 
Objetivo do capítulo
104.	A PCD é uma iniciativa estruturante na estratégia de transformação digital do Estado brasileiro, de forma que os problemas que eventualmente ocorram com a sua implementação têm impacto relevante no ritmo e na qualidade esperada da modernização do Estado. Este capítulo discorre sobre os riscos identificados no processo de implementação da PCD conduzido pela SGD/ME em conjunto com os demais órgãos da APF.
Contextualização
105.	A PCD foi instituída pelo Decreto 8.936, de 19 de dezembro de 2016, ou seja, há pouco mais de três anos. Juntamente com o prévio Decreto 8.638, de janeiro de 2016, que instituiu a Política de Governança Digital, representou o marco na adoção dos princípios de governo digital, em contraponto ao até então conceito usual de governo eletrônico.
106.	No entanto, a implementação da PCD ganhou tração apenas no último ano. Enquanto nos dois primeiros anos o ritmo foi lento, tendo acontecido, no ano de 2017, a contratação de ferramenta de automação de serviços e, no ano de 2018, as primeiras digitalizações de serviços, com 109 serviços digitalizados (peça 64) , o ano de 2019 viu a marca saltar para 515 serviços digitalizados, uma média de quase 43 serviços por mês.
107.	O ritmo mais acelerado de digitalização de serviços decorre da mudança na abordagem de condução do processo pela SGD/ME. Nos anos iniciais, a estratégia era sensibilizar os gestores para os benefícios da transformação digital, de forma que estes, com o apoio de um Kit de Transformação de Serviços Públicos elaborado em conjunto com a Enap, tomassem a iniciativa de refletir e melhorar seus processos para serem automatizados na ferramenta contratada pela SGD/ME.
108.	Embora a estratégia inicial tenha surtido seus efeitos, a adoção posterior dos chamados Planos de Digitalização alimentou um processo mais eficiente de produção e engajamento dos órgãos. Ao mesmo passo que sensibilizavam e formalizavam com a alta administração dos órgãos uma agenda de digitalização de serviços, a elaboração dos planos partia de uma abordagem padronizada para categorizar os serviços a serem digitalizados pelos órgãos - as chamadas "esteiras", mencionadas no parágrafo 60. 
109.	Isto facilitou o entendimento, por parte dos gestores dos serviços nos órgãos, do esforço e da natureza do processo a ser digitalizado. Além disso, permitiu que muitos serviços simples fossem identificados, priorizados e digitalizados rapidamente, em uma estratégia de colher os frutos maduros primeiro. Evitou, também, a tendência de se desenharem automações complexas onde não eram necessárias, simplificando o processo.
110.	Desta forma, a avaliação do estágio de implementação da PCD, objeto desta fiscalização, passa necessariamente pelos planos de digitalização elaborados pela SGD/ME em conjunto com os demais órgãos da APF que se engajaram nesse processo. É por meio deles que parte relevante do esforço de digitalização foi realizado, e avaliar os riscos relacionados à implementação da PCD significa avaliar os riscos inerentes a esse processo.
111.	Isso não significa que o processo adotado seja um problema. Ao contrário, a sua adoção levou a resultados muito melhores do que foi obtido em muitos anos, pelo menos do ponto de vista de entregas diretas para a sociedade por meio de serviços públicos digitais. No entanto, cabe apontar melhorias que podem garantir a eficácia do processo de transformação digital do Estado (em termos de metas a serem atingidas) e a sua efetividade (em termos de benefícios concretos para a sociedade) , conforme será apontado nas seções seguintes.
112.	É importante dizer que existem dificuldades inerentes e particulares de todos os órgãos que participam do esforço de transformação digital do Estado. Nessa categoria se enquadram as dificuldades generalizadas da quantidade e da qualidade da força de trabalho, e as limitações orçamentárias a que todo órgão é exposto. No entanto, não são estas as questões sobre as quais a equipe de fiscalização se debruçou. Buscou-se analisar a relação entre os órgãos responsáveis pela digitalização dos serviços e a SGD/ME como órgão condutor e coordenador do processo de digitalização, de forma a identificar eventuais empecilhos ao avanço da transformação digital como uma agenda de governo.
113.	Por fim, cabe salientar que, assim como esta fiscalização é um acompanhamento e, portanto, concomitante à atuação governamental, a transformação digital é um processo em andamento. Logo, parte-se da premissa de que os resultados alcançados com a digitalização até o momento fazem parte de um processo maior, que é a mudança na forma como o Estado se relaciona com a sociedade por meio da tecnologia. Desta forma, mais do que apontar os problemas pontuais na implementação da PCD, espera-se, com as propostas encaminhadas para as situações descritas a seguir, mitigar os riscos que possam impedir uma efetiva transformação digital do Estado brasileiro.
3.1 A digitalização de serviços públicos, na prática, tem sido implementada como informatização de etapas de prestação dos serviços, não concebendo os serviços como digitais by design, não sendo, portanto, uma efetiva transformação digital dos serviços públicos.
114.	Embora traga ganhos para o usuário, a digitalização de serviços púbicos em curso, em muitos casos, ainda exige a presença do cidadão em algumas etapas. Além disso, os serviços digitalizados não possuem integração com outros serviços ou interoperabilidade com as bases de dados do governo, de forma que não podem ser considerados efetivamente transformados, pois não são digitais na sua concepção, mas uma representação digital de um processo analógico.
Critérios
a)	Decreto 8.638/2016, art. 2º, III; art. 3º, II e III e VIII (Política de Governança Digital) ;
b)	Decreto 8.936/2016, art. 1º, V (Plataforma de Cidadania Digital) ;
c)	EGD 2016-2019, Eixo "Prestação de Serviços", Objetivo "Ampliar a oferta e aprimorar os serviços públicos por meio da transformação digital" (Estratégia de Governança Digital) ;
d)	Acórdão 1469/2017-TCU-Plenário (Auditoria Governo Digital) ;
e)	Lei 12.527/2011, art. 8º, caput, c/c § 1º, inciso V (Lei de Acesso a Informação) .
Análise de evidências
115.	Como discutido na parte inicial deste relatório, a Transformação Digital (TD)  pressupõe uma mudança no paradigma do processo de negócio enquanto na digitalização tem-se o emprego de tecnologia e informação, sem mudar, substancialmente, a forma como o processo é executado.
116.	A responsabilidade pela TD dos serviços é dos próprios órgãos que os oferecem, mas a SGD/ME, na qualidade de órgão central de governo digital, no âmbito federal, atua como indutor desse processo e presta apoio técnico e logístico para implementação das ferramentas para a transformação, que se combina com o planejamento para a transformação dos serviços (planos de digitalização) , feito em conjunto com cada órgão.
117.	Nesse sentido, em reunião de apresentação da matriz preliminar de achados do acompanhamento, realizada em 18/2/2020, gestores e técnicos da SGD/ME afirmaram que o objetivo de longo prazo é a TD dos serviços públicos da APF (a memória da reunião não foi reduzida a termo) .  No entanto, considerando que, de acordo com o Decreto 8.936/2016, um serviço público digital é caracterizado pela prestação de forma eletrônica e não-presencial e, face à limitação de recursos próprios para induzir o processo, a Secretaria adotou como estratégia inicial promover a digitalização do peticionamento e acompanhamento de serviços públicos, de forma a retirar o usuário do balcão físico de atendimento. 
118.	Dessa forma, mesmo que automatizando, em um primeiro momento, apenas o mecanismo para solicitar serviços, os ganhos seriam significativos, pois seriam digitalizados muitos serviços que ainda exigiam a presença do usuário, em linha com o disposto no Decreto. Adotou-se como premissa o fato de que muitos serviços públicos de atendimento poderiam ser digitalizados por meio das esteiras de automação 1 e 2 (balcão digital e agendamento) e da esteira 3 (fluxo) , com o apoio de ferramenta disponibilizada pela SGD/ME, o que favoreceria a massificação e a aceleração da digitalização dos serviços. 
119.	Esclarece-se, ainda, que, segundo a metodologia da SGD/ME, um serviço é considerado digitalizado quando há a disponibilização em canal digital de todas as etapas passíveis de digitalização. Assim, um serviço é considerado digitalizado mesmo que alguma de suas etapas seja presencial, se estas etapas não forem passíveis de digitalização com a tecnologia disponível no momento. 
120.	Para testar, na prática, a eficácia da metodologia, em 2018, de uma meta de 100 serviços, 109 foram transformados digitalmente, sinalizando um início promissor. Cabe ressaltar que o sucesso nessa fase inicial também decorreu do engajamento pleno de alguns órgãos como o Ministério da Agricultura, Pecuária e Abastecimento (Mapa) , que percebeu um maior valor no processo e havia iniciado um processo de transformação antes mesmo de aderir ao plano de digitalização da SGD/ME, conforme relato dos responsáveis pela digitalização dos serviços do órgão, em reunião realizada em 15/1/2020 (peça 52, p. 2) . Na ocasião foram digitalizados 9 serviços.
121.	A opção pela digitalização, em detrimento da TD, fica clara quando se analisa a distribuição do esforço por esteira de implementação (Tabela 4) . Considerando os serviços digitalizados em 2019 ou que serão digitalizados em 2020 (com base nos planos de digitalização já pactuados) , observa-se que há muito poucos serviços implementados na esteira 4, que representa, em tese, aqueles serviços mais complexos e com maior grau de transformação, pois são implementados nativamente na PCD e integrados a outros serviços e bases de dados do governo. 
	Tipo de Automação
	2019
	2020
	Total
	% Total

	Esteira 1 - Balcão
	71
	47
	118
	11,8%

	Esteira 2 - Agendamento
	0
	12
	12
	1,2%

	Esteira 3 - Fluxo
	42
	127
	169
	16,9%

	Esteira 4 - Fluxo integração
	1
	15
	16
	1,6%

	Esteira 5 - Solução Própria
	401
	283
	684
	68,5%

	Total
	515
	484
	999
	100,0%

Tabela 4 - Serviços por tipo de automação (2019-2020) 
122.	Além disso, os serviços classificados nas esteiras 1 e 2, que são uma implementação simplificada da interação com o usuário, representam, no conjunto, 13% do total, e os serviços da esteira 3, que não têm integração com outros serviços, 16,9%. Desta forma, a ferramenta de automação de serviços, principal componente da PCD, tem sido pouco utilizada para a transformação de serviços e, nos casos em que é utilizada, a implementação se dá de forma simplificada.
123.	A maioria dos serviços (68,5%) foram classificados na esteira 5, ou seja, digitalizados por solução própria dos órgãos. Estes podem até ter um grau maior de transformação digital, ou utilizar outros componentes da PCD, como o login único, mas não estão integrados à sistemática da PCD. Nesses casos, a transformação digital efetiva dos serviços depende de que o órgão conheça e entenda os seus princípios, concebendo o serviço como digital (digital by design) , e não realize uma mera digitalização do serviço, a exemplo daqueles serviços que foram implementados nas esteiras 1 e 2. 
124.	Ressalta-se que, nas fases iniciais da definição de uma estratégia de TD, chegou a ser elaborado pelo ME um referencial denominado "Kit de Transformação de Serviços Públicos"[endnoteRef:16], que apresenta um conjunto de ferramentas e métodos para dar suporte aos órgãos do governo federal para que promovam a transformação digital dos seus serviços, que chegou a ser utilizado como referência na primeira onda de TD, em 2018, mas acabou não sendo mais adotado nas fases posteriores, conforme relato da SGD/ME.  A nova estratégia, baseada nos planos de digitalização com foco em eliminar etapas presenciais, tornou-se o principal instrumento de condução do trabalho com os órgãos. Desse modo, a tônica atual da agenda do governo não é a transformação digital, mas a digitalização de serviços. [16:  Disponível em http://www.planejamento.gov.br/cidadania-digital/arquivos/170915_transformacao-de-servicos-guia-referencial.pdf] 
125.	Isso se reflete na comunicação e nas metas estabelecidas pela SGD/ME, que é o órgão central do Sisp. Não se fala em metas de transformação digital, mas em metas de digitalização. Enquanto na EGD 2016-2019 os objetivos eram pautados pela ampliação da oferta de serviços púbicos digitais, com base nos princípios gerais de governo digital da PGD (peça 76) , sem entrar no mérito da transformação ou da digitalização, a proposta para a EGD 2020-2021 (peça 77) é de digitalização simplesmente. Ademais, a comunicação oficial do governo, reforçada pelos planos de digitalização em curso, é retratar como sucesso a digitalização de serviços, seja ela uma efetiva transformação do serviço ou não. Não por acaso, nos controles internos da SGD/ME, quando um serviço é digitalizado, ele recebe a classificação "transformado", a despeito do grau de transformação que efetivamente sofreu.
126.	Não que a mera digitalização não tenha benefícios mensuráveis para a sociedade, mas com isso pode-se perder a perspectiva da transformação digital mais profunda, que traga benefícios efetivos para a sociedade, não só com a eliminação de etapas presenciais, mas com o redesenho de processos que elimine burocracias, reduza a carga administrativa e o tempo necessário para concluir a entrega de serviço e valor públicos.
127.	Isso posto, constatou-se que, apesar de a estratégia de digitalização estar bem assimilada internamente pela equipe da SGD/ME e de ter atingido bons resultados em termos de digitalização, ela não foi devidamente divulgada e documentada para os demais órgãos da APF, por exemplo em cartilhas ou guias, como corroborado pelo Secretário do órgão, em reunião de apresentação da matriz preliminar de achados do acompanhamento, realizada em 18/2/2020.
128.	Ademais, a par das obrigações de adesão à PCD estabelecidas no decreto que a instituiu, a transformação digital não foi objeto de regulamentação mais clara e detalhada, visto que a Política de Governança Digital contém basicamente princípios, que precisam ser concretizados em outros instrumentos, não sendo suficiente para orientar os órgãos na implementação da mudança digital.
129.	Dessa forma, conforme testemunho do órgão central e relato dos gestores de órgãos visitados pela equipe de fiscalização, a disseminação e o reforço da estratégia de digitalização de serviços da APF tem ocorrido, de fato, na interação de gestores e técnicos da SGD/ME com a alta administração e com gestores e "donos dos serviços" dos órgãos (que devem conhecer bem o serviço sob sua responsabilidade, bem como a sua operacionalização) , por ocasião da elaboração e implementação dos planos de digitalização. 
130.	Em adição, face à grande quantidade de órgãos do governo federal, estes naturalmente possuem diferentes graus de maturidade na gestão de serviços e apresentam disparidades na disponibilidade de recursos tecnológicos e humanos para fins de transformação digital, bem como limitações de ordem institucional, entre outras.
131.	Diante desse cenário, os órgãos têm tido entendimentos diferentes e adotado sistemáticas distintas para promover a transformação digital dos seus serviços, chegando-se em resultados diferentes. Assim, a estratégia da SGD/ME tem sido assimilada e implementada de forma heterogênea e em diferentes ritmos no âmbito de cada órgão, mas, em linhas gerais, tem resultado somente na digitalização de etapas presenciais dos serviços mais simples, como se demonstra a seguir.
132.	No Mapa, em um primeiro momento, os donos dos serviços tiveram dificuldade de entender o conceito de esteira da PCD para enquadrar os serviços que gerenciam. Alguns serviços que inicialmente foram classificados nas esteiras 1 ou 2 (balcão digital e agendamento) , de implementação mais simples e rápida, tiveram que ser reclassificados posteriormente para a esteira 3, já que os donos de serviços compreenderam, de forma tardia, que o fluxo do serviço era mais complexo. 
133.	Como consequência, esse tipo de automação, que contribui para transformação de processos internos com entregas de maior valor para o cidadão, tem sido o principal gargalo para a digitalização dos serviços da pasta ministerial, visto que tem ensejado readequações do plano de serviços junto à SGD/ME, provocando atrasos, especialmente nas ondas de implementação mais avançadas.
134.	Esclarece-se, por oportuno, que o plano de serviço é elaborado posteriormente à pactuação dos planos pelos gestores de serviços em conjunto com o Departamento de Operações Compartilhadas da SGD/ME, para cada serviço a ser transformado com as tecnologias ofertadas pelo ME (esteiras 1 a 4) . Nessa fase são colhidas informações mais detalhadas de cada serviço, como as métricas (volume de solicitações, tempo de atendimento, etc.) , para realizar a integração com a ferramenta de automação da PCD.
135.	Isso posto, aduz-se que, como registrado em memória da 1º Reunião do Comitê Estratégico - plano de digitalização do Mapa, em 5/12/2019 (peça 68, p. 1) , um dos gestores salientou que as ações do plano de digitalização são importantes, mas não atacam os grandes problemas do Ministério, pois atuam em faixas limitadas do processo de execução das entregas de valor ao cidadão. Haveria a necessidade, portanto, de se privilegiar a automatização dos processos internos que apoiam os macroprocessos, para então poder proporcionar melhores entregas à sociedade, visto que não há possibilidade de digitalização de processos internos com apoio da ferramenta de automação ofertada pela SGD/ME.
136.	Já no caso da DPF, a área de TI, e não a área de negócio, ficou encarregada inicialmente de coordenar a prospecção de serviços a serem incluídos na próxima revisão do plano de digitalização do MJSP, carreando uma visão de digitalização dos serviços fortemente calcada na forma que já são providos pelos sistemas de TI do departamento. 
137.	Por outro lado, no caso do INSS, os resultados foram melhores. Em reunião realizada na sede do Instituto, em Brasília, no dia 20/1/2020 (peça 50) , a equipe de auditoria foi informada de que o plano do órgão já havia sido cumprido e a transformação de todos os serviços digitalizáveis já tinha ocorrido com sucesso em 2019, e que apenas os serviços que ainda exigem a presença física do cidadão não estariam digitalizados.
138.	A execução mais célere do plano se explica por razões históricas, como o fato de o INSS ser a maior agência de atendimento ao cidadão e a que, historicamente, mais apresenta problemas de atendimento, e, portanto, desde 2018, já passava por um planejamento para de digitalização dos serviços. A posse de uma nova gestão no início de 2019, que promoveu melhorias no processo com o apoio da SGD/ME também contribuiu.  
139.	Nesse ínterim, a SGD/ME pactuou um plano de digitalização com o INSS (peça 59, p. 1-19) baseado em um planejamento preexistente e que visava, não só o aumento da digitalização de serviços, mas compreendendo desde ações de simplificação normativa até a melhoria dos serviços da central de atendimento telefônico. O plano, dessa forma, contemplou requisitos para uma transformação digital mais efetiva, porque já embutia a compreensão internalizada de que transformar os serviços não seria apenas a mera informatização ou preenchimento de formulários eletrônicos, mas também a melhoria dos processos internos de trabalho, no sentido de prover um retorno mais rápido ao usuário. Nesse sentido, tem sido aprimorada a concessão de benefícios de forma automática, sem intervenção humana, com a concessão de quase 800.000 mil benefícios em 2019, segundo informações do INSS (peça 50, p. 3) . 
140.	Ademais, o órgão historicamente também já se preocupava com a chamada "jornada do usuário", ou seja, como o cidadão enxerga e acessa o serviço, objeto frequente de trabalho de campo e pesquisa da Diretoria de Atendimento (Dirat) , e também de pesquisas de satisfação do usuário via SMS com o apoio da SGD/ME. O foco principal no usuário dos serviços, de fato, é um dos pilares para a transformação de serviços, segundo o paradigma mais atual de governo digital.
141.	Como fator positivo, a digitalização do peticionamento dos serviços do INSS propiciou o conhecimento da real demanda de serviços previdenciários, a partir de 2019, evidenciando a necessidade de adoção de medidas para diminuir o backlog de pedidos, como a concessão automática de benefícios, a contratação de pessoal e a concessão de bônus aos servidores por produtividade, as quais, segundo os gestores, já tem proporcionado diminuição do estoque, ainda que de forma lenta, com  previsão de diminuição para cerca de 280.000 pedidos, em meados de 2020.
142.	Assim, o processo de digitalização dos serviços por parte do INSS trouxe ganhos na direção de uma transformação digital mais efetiva, porque, além de automatizar, de forma quase integral, a entrada dos requerimentos de serviços previdenciário - 92% dos requerimentos já são feitos de forma digital, segundo informações dos gestores (peça 50, p. 3) , também se preocupou em promover mudanças no processamento interno das demandas, com a concessão de benefícios de forma automática, e também em monitorar e simplificar a experiência do usuário. 
143.	No entanto, embora o INSS tenha demonstrado maior maturidade em transformação digital, ela não é completa, como no caso dos 96 serviços informados no Oficio SEI  75/2019/GABPRE/PRES-INSS (peça 34, p 2-9) , dos quais 90 já se encontravam digitalizados, mas em solução própria do órgão, denominado "Meu INSS", acessível por meio de computador[endnoteRef:17] ou celular.  [17:  https://www.inss.gov.br/servicos-do-inss/meu-inss/] 
144.	Nessa situação, se verificou que, apesar de todos os serviços já estarem relacionados no portal gov.br e também poderem ser acionados por intermédio de login único, ainda compartilham a mesma arquitetura de funcionamento da plataforma do INSS e ainda não representa mudança estrutural em termos da transformação dos serviços.
145.	Isso porque, embora vários serviços tenham sido digitalizados, o fluxo de atendimento ainda pode exigir comparecimento dos usuários como no caso de alguns serviços, como a perícia médica, ou exigir a presença em outros órgãos para complementar a solicitação do serviço ou na rede bancária para realizar pagamentos, momento em que a certidão ou o comprovante devem ser apresentados. 
146.	Levando-se em consideração os diferentes cenários observados nos órgãos visitados, corre-se o risco, portanto, de não estar havendo mudança estrutural na forma de o prestar o serviço, mas apenas na sua forma de acesso e acionamento, a partir de um ponto único de contato, no qual se é redirecionado para o ambiente proprietário dos órgãos. No mais, as soluções ainda são voltadas para resolução de problemas dos próprios órgãos, não integradas e sem foco na jornada do usuário, característica das primeiras fases da informatização do governo eletrônico. Muitas dessas soluções, inclusive, apresentam problemas crônicos de insatisfação dos usuários com a demora e/ou com a qualidade das entregas, como frequentemente noticiado[endnoteRef:18]. [18: https://www1.folha.uol.com.br/mercado/2020/02/falha-no-esocial-obriga-empresa-a-usar-sistema-antigo-para-registrar-contratacoes.shtml] 
147.	Pode-se argumentar que as soluções próprias são desenvolvidas com foco principal em atender às realidades específicas de cada órgão, ou então permitir um maior domínio ou controle sobre os sistemas por parte do órgão. No entanto, se cada órgão resolver criar suas soluções digitais de forma independente pode haver impactos negativos nos resultados do governo como um todo, prejudicando a transformação digital que ora se objetiva.
148.	Isso porque, a despeito dos ganhos de digitalização, a manutenção de soluções próprias não pode ser uma situação definitiva. Ela encoraja a manutenção de silos de informação, a falta de integração de processos e informações, a criação de soluções diferentes para o mesmo problema (como as soluções de identificação e autenticação dos usuários, por exemplo) e multiplica os gastos com infraestrutura de software e hardware, conforme já apontado na auditoria sobre o modelo de TI pública federal (Acórdão 2789/2019-TCU-Plenário, Rel. Min. Raimundo Carreiro) . Este é um dos principais obstáculos a se ter uma visão única do Estado, pois há um legado a ser tratado, que mexe com estruturas de poder e orçamento.
149.	Nesse sentido, iniciativas desburocratizantes e sistêmicas como a PCD podem naufragar caso os objetivos e os conceitos não estejam bem claros para a administração superior de cada um dos órgãos que compõe o governo federal, quais sejam, o foco no usuário, nos resultados e na qualidade da prestação do serviço na ponta, utilizando a TI como ferramenta de integração e compartilhamento de dados para um fluxo de atendimento contínuo e uniforme por todos os órgãos, como se o Estado fosse um só. 
150.	Com essa perspectiva, outro aspecto que favorece a TD dos serviços é a implementação do mecanismo de acesso digital único previsto na PCD, ou login único, que é a forma de identificação e autenticação dos usuários para acesso aos serviços do portal gov.br. O INSS, por exemplo, está aderente a esta funcionalidade, e, de acordo com seus gestores, entre 80 e 90% dos acessos via "login único" para serviços do governo federal como um todo são oriundos dos serviços da autarquia.
151.	Todavia, a maioria dos serviços públicos digitais presentes no portal gov.br ainda não estão completamente integrados à esta ferramenta da plataforma e/ou utilizam soluções próprias para identificação e autenticação em canal digital, como se observa em planilha anexada a estes autos (peça 62, p. 6-8) . De um total de mais de 3.600 serviços mapeados, apenas 331, menos de 10%, são acessados atualmente por meio do mecanismo de acesso e autenticação da plataforma, fazendo com que o usuário precise utilizar diferentes formas de identificação e senhas de acesso, a depender do serviço.
152.	Assim, em muitos casos, ao acessar o portal, o usuário é direcionado para o endereço do órgão que presta o serviço e ser instado a fornecer dados de identificação que podem ser diferentes daqueles utilizados em outros órgãos, ou do próprio portal de serviços, a exemplo de serviços prestados pelo DPF, como o serviço "Naturalizar-se Brasileiro - Naturalização Ordinária", que, a partir da página do portal gov.br (https://www.gov.br/pt-br/servicos/naturalizar-se-brasileiro) , remete ao site da DPF, que exige autenticação própria[endnoteRef:19] .  [19: https://www.justica.gov.br/acl_users/credentials_cookie_auth/require_login?came_from=https%3A//www.justica.gov.br/seus-direitos/migracoes1/nacionalidade] 
153.	Outro exemplo de falta de convergência nas soluções direcionadas à transformação digital é a funcionalidade para avaliação dos serviços por parte dos usuários, que também faz parte da PCD. No caso do INSS, apesar de a avaliação dos serviços digitais já estar sendo realizada, compreende um conjunto limitado de atendimentos, visto que, como informado no Ofício SEI 75/2019/GABPRE/PRES-INSS (peça 34, p. 12) , até aquela data, 4/12/2019, só havia sido realizada pesquisa de satisfação dos serviços digitais, via aplicativo, com apenas 123.746 usuários, quantidade muito baixa, considerando-se que são realizados em torno de 11 milhões de atendimentos anualmente. Ademais, não foi definido pela SGD/ME como será a integração da PCD com a plataforma de automação própria do INSS em relação ao monitoramento do desempenho dos serviços e da satisfação do usuário.
154.	Ressalta-se, ainda, que a prevalência da digitalização de serviços por esteira de automação própria também é um indicativo de que os serviços ainda não utilizam ferramentas para compartilhamento de dados e de uso e reuso da informação. A interoperabilidade entre serviços e bases de dados potencializa a transformação digital dos serviços, pela possibilidade de variados sistemas operacionais ou plataformas trabalharem de maneira conjunta apesar das diferenças tecnológicas ou da existência de soluções já implementadas e que não podem ser descartadas. 
155.	Contudo, serviços que poderiam se aproveitar de recursos como o ConectaGOV não estão sendo completamente transformados ou estão sendo descontinuados, como consequência da mora ou falta de atuação da SGD/ME e/ou pelas dificuldades de integração e compartilhamento de bases dos órgãos da APF, já relatadas em trabalhos prévios realizados pelo TCU (Acórdão 1469/2017-TCU-Plenário, Rel. Ministro Benjamim Zymler, e Acórdão 1486/2019-TCU-Plenário, Ministro-Substituto Marcos Bemquerer) .
156.	O Mapa, por exemplo, considerou em seu diagnóstico e elaboração do plano de digitalização, conforme planilha encaminhada ao tribunal (peça 69) , necessidades de interoperabilidade com informações constantes de oito diferentes bases de dados, como SIAFI, SIAPI e CPF. Todavia os serviços que estavam previstos para entrega entre o 3º trimestre de 2019 e o 2º semestre de 2020, como o "Painel Seguro Defeso" e "Declaração de Aptidão ao PRONAF", dependiam do cruzamento de dados de três bases externas, mas tiveram que ser descontinuados, por que as APIs não foram disponibilizadas pelo ME a tempo, como registrado em apresentação referente à 1ª reunião do Comitê Estratégico sobre o plano de digitalização do Mapa (peça 67, p. 12, 13 e 19) .
157.	O INSS também informou, por meio do Ofício SEI 75/2019/GABPRE/PRES-INSS, de 4/12/2019 (peça 34, p. 13) , que a dificuldade prática de interoperabilidade das bases acarretou evolução abaixo do esperado na automação de serviços, em especial a prova de vida, auxílio-reclusão e benefício de prestação continuada ao idoso.
158.	Em relação à prova de vida digital, maior projeto de transformação digital do INSS para 2020, a autarquia relatou, em reunião com a equipe de fiscalização (peça 50, p. 4) , que a SGD/ME fez várias intermediações para viabilizar o acesso às bases biométricas do TSE, mas a negociação demorou cerca de um ano para ser finalizada, no início de 2020. A prova de conceito do projeto foi validada em setembro de 2019, mas o INSS ainda não consegue lançar o serviço por falta de recursos orçamentários e acesso aos dados do TSE.
159.	Além de problemas para o acesso a informações de dados de bases externas com auxílio de ferramentas compartilhadas, também são crônicas as dificuldades para integração de bases de dados de órgãos até no âmbito de uma mesma área de governo. No plano de digitalização do MJSP, por exemplo, foram mapeadas 176 bases de dados de interesse (peça 59, p. 283 e 295) , no eixo de trabalho "2.1 Interoperabilidade em serviços de atendimento", e inventariou-se, entre outras ações, a necessidade de integração do sistema de atendimento do Departamento Penitenciário Nacional (Depen) com as bases de dados mantidos pela Secretária Nacional de Segurança Pública (Senasp) e da DPF, para aprimorar a cadeia de valor da segurança pública, por facilitar e agilizar o levantamento das informações, e contribuir com a segurança do sistema prisional e dos participantes das visitas.
160.	De maneira semelhante, em outros planos de digitalização foram relacionadas ações e necessidades de interoperabilidade, que, caso não concretizadas ou atendidas, representariam riscos para não cumprimento, ou cumprimento parcial dos planos. No entanto, devido a limitação de tempo, não fez parte do escopo deste trabalho avaliar o estágio de implementação dessas ações.
161.	Por fim, outro aspecto que, embora não ligado diretamente à integração com a PCD, também demonstra a falta de uniformidade nas ações de transformação digital dos serviços, é que, apesar de alguns serviços estarem integrados ao portal gov.br, ainda não há unificação dos aplicativos móveis de serviços da APF. Por outro lado, a iniciativa de "Unificar a Gestão de Aplicativos" (iniciativa 23) está prevista na EGD 2020-2021, de modo a dar uma identidade visual única e padrões de atendimentos uniformes ao usuário. A ideia é que todos os aplicativos de órgãos públicos sejam centralizados em um único que contenha todos os serviços, o que permitirá a sua promoção na loja de aplicativos e a sua identificação única e fácil, evitando retrabalhos, fraudes e promovendo o ganho de escala. Mas a nova EGD ainda se encontra em fase de consulta pública, e ainda não há previsão de quando essas medidas serão colocadas efetivamente em prática.
Causas
a)	Conceito de digitalização empregado considerada que um serviço foi transformado mesmo que alguma de suas etapas não seja digital, se estas etapas não forem passíveis de digitalização com a tecnologia disponível no momento;
b)	Política de transformação digital ainda não foi internalizada pelos órgãos de forma a implicar mudança de cultura (voltada para as necessidades do usuário e não para as necessidades internas do órgão) , e compreensão da exigência de compartilhamento de recursos e integração de serviços e dados;
c)	Transformar um serviço existente exige a obtenção ou realocação de recursos escassos e mudanças de priorização em relação à agenda interna de cada órgão.
Efeitos e riscos decorrentes da manutenção da situação encontrada
a)	Os planos de digitalização são eficazes em engajar os órgãos inicialmente e produzir uma agenda positiva em direção à transformação digital, mas podem não levar a benefícios concretos e efetivos para a sociedade;
b)	Não desburocratização dos serviços públicos, deixando de tornar a administração mais eficiente;
c)	Manutenção de um Estado em silos, que não privilegia a visão do cidadão.
Conclusão
162.	Com base no exposto, conclui-se que a SGD/ME, órgão central do governo federal para a transformação digital, adotou uma estratégia de focar na digitalização de serviços, em detrimento da transformação digital efetiva (§§ 115-126) . No entanto, essa estratégia não é bem comunicada (§§127-128) , de forma que os órgãos atingem diferentes graus de implementação em termos de transformação digital de serviços (§§129-145) , o que os faz entender que a digitalizar significa transformar, perdendo a perspectiva da transformação digital como entrega de benefícios concretos para a sociedade (§§146-149) , mantendo soluções próprias e pouco aderentes à PCD como um todo (§§150-161) .
163.	Por esses motivos, será proposta recomendação para a elaboração de um referencial padrão de governo digital por parte do órgão central, de forma a contribuir para a uniformização dos planos e das políticas e facilitar a implementação deles no sentido de uma transformação digital efetiva. O encaminhamento vai ao encontro do item 7 do OCDE Toolkit, que diz que o órgão central deve "desenvolver políticas e padrões comuns" a fim de evitar a fragmentação da política no setor público e a fraca cooperação entre as diversas organizações governamentais.
164.	Ademais, propõe-se recomendar que tal referencial considere serviços centrados em dados (abertos e transparentes) , interoperáveis, a partir de um ponto único de contato e com foco nas necessidades da sociedade, entre outros aspectos que a SGD/ME entender pertinentes, assim como garantir que novos serviços atendam a estes requisitos desde o seu princípio (digital by default) .
165.	Propõe-se, ainda, estabelecer a obrigatoriedade de elaboração dos planos de digitalização no âmbito do governo federal, a exemplo dos Planos de Dados Abertos previstos no Decreto 8.777/2016, que inclua não somente a digitalização das etapas presenciais, mas também a efetiva transformação dos serviços (digital by design) conforme requisitos definidos no mencionado referencial a ser elaborado.
166.	Com a revisão dos planos de digitalização já pactuados, como base nesse referencial padrão, espera-se que a SGD/ME consiga apoiar mais ativamente a elaboração dos planos por parte dos demais órgãos, que terão à mão instrumentos de planejamento e controle mais efetivos, uniformes e padronizados, de forma que também será feita proposta de recomendação nesse sentido. 
167.	E, por fim, considerando a necessidade de maior enforcement e transparência para o processo de transformação, propõe-se recomendar que a SGD/ME estabeleça em futuras edições da EGD, de forma clara, quais são as metas e prazos de digitalização e de transformação digital a serem alcançados, bem como proceda à publicação dessas metas nos portais governamentais, de forma a dar transparência ativa dessas informações ao governo e à sociedade.
Proposta de encaminhamento
168.	Diante do exposto, com fulcro na Lei 8.443/1992, art. 43, inciso I, c/c no art. 250, III, do Regimento Interno do TCU, propõe-se recomendar à Secretaria de Governo Digital do Ministério da Economia que:
168.1.	Elabore um referencial padrão de governo digital para balizar a elaboração e execução dos planos de digitalização, considerando critérios para que os serviços púbicos sejam considerados efetivamente transformados digitalmente (digital by design) , tais como centrados em dados (abertos e transparentes) , interoperáveis, a partir de um ponto único de contato e com foco nas necessidades da sociedade, entre outros que entender pertinentes, assim como garantindo que novos serviços atendam a estes requisitos desde o seu princípio (digital by default) , em linha com o Decreto 8.638/2016, art. 3º, caput e incisos;
168.2.	estabeleça a obrigatoriedade de elaboração dos planos de digitalização no âmbito do governo federal, a exemplo dos Planos de Dados Abertos previstos no Decreto 8.777/2016, que inclua não somente a digitalização das etapas presenciais mas também a efetiva transformação dos serviços (digital by design) , em consonância com o Decreto 9.319/2018, art. 1º, §2º, inciso II, alínea "b" , conforme requisitos definidos no referencial padrão a ser definido;
168.3.	estabeleça, em conjunto com os órgãos e entidades integrantes do Sisp que tenham planos de digitalização já pactuados, as ações necessárias para que os serviços já digitalizados venham a ser transformados conforme o referencial padrão a ser definido;
168.4.	estabeleça, em futuras edições da EGD, metas e prazos de digitalização e de transformação digital a serem alcançados, segundo o referencial a ser definido, com base no Decreto 8.638/2016, arts. 5º e 7º, bem como proceda à publicação dessas metas no portal institucional da Secretaria na internet e no portal gov.br, de forma a dar transparência ativa dessas informações ao governo como um todo e à sociedade, em atenção à Lei 12.527/2011, art. 8º, caput, c/c § 1º, inciso V e ao Decreto 8.638/2016, art. 3º, inciso VII.
1.	
2.	
3.	
4.	
5.	
6.	
7.	
8.	
9.	
10.	
11.	
12.	
13.	
14.	
15.	
16.	
17.	
18.	
19.	
20.	
21.	
22.	
23.	
24.	
25.	
26.	
27.	
28.	
29.	
30.	
31.	
3.2 Pode não haver recursos suficientes para a SGD/ME suportar as próximas ondas de digitalização.
169.	O orçamento da SGD/ME de 2020 para as iniciativas de transformação digital está limitado e pode não fazer frente à demanda esperada de digitalização, pois considera a manutenção dos esforços de digitalização nos níveis percebidos em 2019. Porém, a digitalização esperada para os próximos anos exige um ritmo maior, em função da complexidade crescente dos serviços ainda não digitalizados e das metas estabelecidas, o que demanda mais recursos humanos e financeiros, não só diretamente para a PCD, mas para outras iniciativas estruturantes também.
Critérios
a)	Decreto 8.936/2016 (PCD) , arts. 1º (finalidades) , 3º (componentes) e 7º (prazos) ;
b)	Decreto 9.756/2019 (Unificação dos sites do governo) , art. 4º, §2º (prazos) .
Análise das evidências
170.	O orçamento da SGD/ME em 2019, para as iniciativas de transformação digital, foi da ordem de R$ 57 milhões, segundo dados do Sistema Integrado de Planejamento e Orçamento - Siop (peça 57) , conforme as rubricas apontadas em resposta ao OFR 1-260/2019-TCU-Sefti (peça 31, p. 1) . Para 2020, a previsão orçamentária para as rubricas apontadas é da ordem de R$ 47 milhões, uma redução de 18,4%.
171.	Cotejando-se os contratos que foram listados pela SGD/ME (peça 56, p. 2-5) que compuseram as despesas de 2019 e que têm previsão de gasto em 2020 (Tabela 5 e Tabela 6) , verifica-se que a redução ocorreu, principalmente, nas despesas com o GovData, iniciativa que visa à criação de um ambiente virtual que contemplaria diversas bases de dados do governo federal para fins de análise de políticas públicas pelos órgãos do Sisp, ou seja, uma iniciativa não diretamente envolvida na digitalização de serviços públicos.
	2019

	Tema
	Subtema 
	Contratos
	LOA2019 (R$) 
	Empenhado
Contratos (R$) 

	PCD /
Digitalização
	SMS
Acessibilidade
Unificação Sites
Autenticação
Automação
Metodologia
ServiceDesk
Capacitação
	94/2018, 19/2019
23/2018, 08/2019
21/2018
72/2017, TED 5/2019
TED 03/2019, 1/2018, 5/2017
TED 22/2017
60/2017
TED 9/2019, TED 10/2019, TED 6/2019
	17.680.701
	41.383.855

	GovData
	GovData / DW
	69/2017
	 28.053.409 
	   10.497.447 

	ConectaGov
	Denatran
Validação CPF
Hospedagem
Nuvem
	Disp 3/2019, 05/2018
Disp 4/2019, Disp 5/2019
41/2019
	 11.855.359 
	   14.132.697 

	Apoio
	Painéis
Infovia
Consultoria
	06/2016
12/2017
136/2014, 38/2017
	            0,00  
	 1.155.584 

	TOTAL
	  
	57.589.469 
	67.169.582 

Tabela 5 - Orçamento da SGD/ME em 2019 para a Transformação Digital
	2020

	Tema
	Subtema
	Contratos
	LOA2020 (R$) 
	Previsto em
Contratos (R$) 

	PCD / 
Digitalização
	SMS
Acessibilidade
Unificação Sites
Autenticação
Automação
Metodologia
	94/2018, 19/2019
TED 23/2018, TED 08/2019
21/2018
DNI Serpro, 72/2017
05/2017, 01/2018, TED 03/2019
TED 22/2017
	23.016.106
	23.508.964

	GovData

	ConectaGov
	Plataforma
CBC v2
	Novos 
	10.143.428
	1.000.000

	Apoio
	Denatran
Validação CPF
Hospedagem
Nuvem
ServiceDesk
Consultoria
	Disp 3/2019
Disp 4/2019, Disp 5/2019
41/2019
60/2017
	13.812.286
	6.874.838

	TOTAL 
	46.971.820 
	31.383.802 

Tabela 6 - Orçamento da SGD/ME em 2020 para a Transformação Digital
172.	Desse modo, tem-se que as iniciativas vinculadas diretamente à digitalização de serviços foram preservadas, com alguma distribuição dos recursos entre elas. Cumpre notar que o empenhado em 2019 foi maior que o previsto na Lei Orçamentária Anual (LOA) daquele ano, de forma que, a se manter o mesmo padrão em 2020, recursos de outras rubricas terão que ser remanejados para a transformação digital, à semelhança do que ocorreu em 2019.
173.	Nota-se, também, que o orçamento das iniciativas diretamente envolvidas com a digitalização de serviços (PCD/Digitalização, na tabela acima) em 2020 está limitado aos contratos já existentes, não comportando uma execução maior do que a prevista. Assim, um ritmo maior de digitalização, seja por parte dos órgãos, seja por parte da SGD/ME, tende a pressionar os recursos destinados à transformação digital.
174.	Nesse aspecto, pode-se antever um ritmo mais elevado a partir dos dados coletados sobre a digitalização realizada em 2019 e o que se tem de digitalização pela frente. Conforme pode ser visto na Tabela 7, em 2019, 22% dos serviços foram digitalizados nas esteiras 1 a 4, que são aquelas que consomem recursos da PCD, custeados pelo orçamento da SGD/ME. Em 2020, a quantidade de serviços a serem digitalizados com essa característica é maior (42%) , não só em termos relativos como em absolutos. Quanto maior a quantidade de serviços digitalizados nessas esteiras, maior o consumo de recursos do orçamento da SGD/ME. Além disso, a previsão de digitalização nas esteiras 3 e 4, as mais complexas, também é maior em 2020, o que permite afirmar que a demanda por recursos de digitalização em 2020 será maior que a percebida no ano anterior.
	Esteira
	2019
	%
	2020
	%

	Esteira 1 - Balcão
	71
	14%
	47
	10%

	Esteira 2 - Agendamento
	0
	0%
	12
	2%

	Esteira 3 - Fluxo
	42
	8%
	127
	26%

	Esteira 4 - Fluxo com integração
	1
	0%
	15
	3%

	Esteira 5 - Solução Própria
	401
	78%
	283
	58%

	Total Geral
	515
	100%
	484
	100%

Tabela 7 - Serviços digitalizados e a digitalizar, por esteira
175.	Essa análise pode ser desdobrada, a título de exemplo, analisando-se a previsão de consumo dos contratos que suportam a ferramenta de automação de serviços, na qual são implementados os serviços digitalizados nas esteiras 1 a 4. Nesses contratos, cada serviço digitalizado consome uma quantidade variável de USTA (Unidade de Serviço Técnico de Automação) . Depois de digitalizado, são ativados os usuários do governo que vão usar a ferramenta para atender as solicitações dos usuários, cujo pagamento é mensal a partir de sua ativação (é empenhada a quantidade de usuários multiplicada pela quantidade de meses restantes até o final do contrato) . 
176.	A quantidade de USTA é paga uma vez após a digitalização, mas a quantidade de usuários é paga mensalmente até o final do contrato, enquanto estiverem ativados, usando ou não a ferramenta. Um resumo das informações da execução dos contratos mencionados pode ser visto na Tabela 8:
		Usuários-meses
	USTA

	Quantidades previstas nos contratos 5/2017 e 1/2018 (peça 54, p. 2 e p. 7) 
	135.616
	54.500

	Quantidades empenhadas até 2019 (peça 55, p. 5) 
	 (44.195) 
	 (20.258) 

	Saldo para novas digitalizações
	91.421
	34.242

	Previsão de gastos dos contratos em 2020 no orçamento (peça 56, p. 2) 
	R$ 2.208.964

Tabela 8 - Informações dos contratos da ferramenta de automação
177.	A SGD/ME informou, em entrevista (peça 52, p. 7) , que são ativados, em média, 15 usuários por novo serviço, e que 20% das novas digitalizações de serviços utilizam a ferramenta de automação (na realidade o número foi maior em 2019, conforme visto na Tabela 7, com 22% de serviços nas esteiras 1 a 4) . Além disso, cada novo serviço consome, em média, 200 USTA para ser digitalizado na ferramenta.
178.	Conforme resumido na Tabela 9, com o ritmo estimado pela SGD/ME (Cenário 1) , o valor a ser dispendido em 2020 (R$ 2.347.606) está de acordo com o que foi estimado para os contratos 5/2017 e 1/2018 para a ferramenta de automação, na ordem de R$ 2,2 milhões, assim como há saldo suficiente (34.242 USTA) para as quantidades de usuários e USTAs em 2020 (22.000 USTA) . No entanto, na perspectiva dos próximos três anos, não haverá USTA suficiente para digitalização nos contratos atuais (pois a necessidade é de 66.000, frente a um saldo de 34.242 USTA) , e a quantidade de usuários está no limite do contratado (necessidade de 90.598 frente a um saldo de 91.421 usuários-meses) . Nesse ritmo, estima-se que não haverá mais USTA disponível no final de 2021, pois até o vigésimo mês seriam consumidas 36.667 USTAs, conforme memória de cálculo contida no Apêndice IV.
179.	Contudo, o ritmo informado pela SGD/ME não corresponde ao histórico verificado nos anos anteriores, nem ao que ela própria já pactuou para 2020 com os órgãos da APF em seus planos de digitalização. Conforme visto na Tabela 7, a quantidade de serviços a serem digitalizados nas esteiras de 1 a 4 é de 42%, e não 20% ou 22%. Assim, a estimativa de 20-22% de novos serviços na ferramenta de automação não pode ser tomada como critério para projeção futura. 
180.	Por outro lado, a taxa de ativação de usuários verificada em 2019 foi menor que a informada pela SGD/ME. Enquanto o órgão central informou que 15 usuários são ativados a cada novo serviço digitalizado, verificou-se que foram ativados 1.612 usuários em 2019, para 144 serviços digitalizados (peça 44, p. 2) , o que representa uma taxa de 11,2 usuários por serviço digitalizado.
181.	Apesar disso, projetando-se o consumo dos contratos da ferramenta de automação à taxa de 42% de novos serviços nas esteiras 1 a 4 (que já foi pactuado) , com 11 usuários ativados a cada novo serviço, consumindo as mesmas 200 USTA por novo serviço digitalizado (Cenário 2) , o que está previsto no orçamento para a execução dos contratos não será suficiente para suportar esse ritmo de digitalização. Enquanto o previsto no orçamento para os referidos contratos é da ordem de R$ 2,2 milhões, a estimativa projetada de gasto alcança R$ 3,3 milhões. Além disso, não haveria quantidade de USTA suficiente (40.000) nos contratos existentes em 2020 (34.242) para cobrir todos os serviços já pactuados para digitalização, conforme memória de cálculo apresentada no Apêndice IV. 
		Cenário 1Ritmo SGD/ME
	Cenário 2Ritmo Projetado

	Serviços a serem digitalizados
	500 serviços /ano
	500 serviços /ano

	Usuários ativados por serviço
	15
	11

	Taxa de digitalização nas esteiras 1 a 4
	22%
	42%

	Taxa de USTA por novo serviço digitalizado
	200 USTA/serv
	200 USTA/serv

	Necessidade de usuários x meses em 2020
	54.298
	69.320

	Necessidade de USTA em 2020
	22.000
	40.000

	Gasto previsto para 2020
	 R$ 2.347.606
	 R$ 3.351.934

	Necessidade de usuários x meses até 2022
	90.598
	117.720

	Necessidade de USTA até 2022
	66.000
	120.000

Tabela 9 - Estimativas para os diferentes cenários de digitalização
182.	Cabe salientar que essas estimativas utilizam um cenário conservador, pois não foram consideradas outras despesas que podem ser realizadas no âmbito dos contratos mencionados, como os serviços pagos por USTI (Unidade de Serviço Técnico de Integração) , para o desenvolvimento de integrações de serviços por meio de APIs, e os serviços de treinamento para os usuários da ferramenta de automação. Da mesma forma, a projeção de digitalização até 2022 utilizou como base uma meta de 500 novos serviços digitalizados por ano (1.500 serviços em três anos) , o que é compatível com as metas estabelecidas pela SGD/ME (digitalizar todos os serviços até 2022) e com o estoque de serviços ainda não digitalizados (1.619 serviços em prospecção ou já pactuados) .
183.	Não obstante a pressão sobre os recursos disponíveis decorrente dos contratos relacionados à ferramenta de automação, outros recursos também podem sofrer contingências em função de um ritmo de digitalização maior que o esperado. Em realidade, todas as iniciativas relacionadas com a transformação digital estão conectadas entre si, de forma que o aumento da demanda por digitalização de serviços, utilizando ou não a ferramenta de automação, vai levar à concorrência por recursos da SGD/ME.
184.	Assim, uma maior quantidade de serviços digitalizados, se efetivamente transformados de forma completa, pode requerer mais disponibilidade de APIs de integração por meio do ConectaGov, uma iniciativa que não detém ainda muitos recursos.
185.	Da mesma forma, um aumento na digitalização de serviços irá demandar mais autenticações de usuários por meio do login único do serviço Brasil Cidadão mantido pelo Serpro, que é pago mensalmente com base na quantidade de CPFs únicos autenticados. Somente este contrato com o Serpro representou um gasto de cerca de R$ 8,5 milhões em 2019, seis vezes mais do que o gasto com a ferramenta de automação, tendo autenticado cerca de 10 milhões de CPFs em dezembro de 2019. A previsão de gasto para 2020 é da ordem de R$ 8,4 milhões, porém a SGD/ME estimou chegar à autenticação de cerca de 19 milhões de CPFs no final do ano de 2020 (peça 44, p. 6) . Ou seja, a própria previsão de gastos da SGD/ME com autenticação é incompatível com a demanda que ela própria estima para tal serviço.
186.	Outras iniciativas que podem ser impactadas por um ritmo de digitalização acima do esperado são os serviços de unificação de sites, que tem uma previsão de gastos na ordem de R$ 10 milhões em 2020, e a disponibilização de infraestrutura em nuvem para hospedar aplicações dos órgãos da APF, que tem previsão de gastos na ordem de R$ 1,2 milhão em 2020. A unificação de sites do governo está prevista no Decreto 9.756/2019, com prazo previsto para ser concluída até o final de 2020 (art. 4º, §2º) , e os custos relativos aos projetos de migração de conteúdos não estão completamente mapeados, de forma que uma demanda acima do esperado pode impedir o cumprimento dos prazos legais previstos.
187.	Em síntese, diversas iniciativas conectadas, com cifras significativas, têm previsão de recursos com base em uma expectativa de digitalização de serviços que pode estar subdimensionada, haja vista os parâmetros informados para o consumo do contrato da ferramenta de automação, assim como da estimativa de autenticações no contrato do Serpro. Além disso, todas essas iniciativas demandam tempo e disponibilidade da equipe da SGD/ME, que pode vir a ser um gargalo no suporte à digitalização de serviços.
188.	Outro fato que merece atenção, ainda no âmbito da ferramenta de automação de serviços, diz respeito à dependência tecnológica do fornecedor da ferramenta. Ao realizar a contratação da ferramenta que iria suportar a digitalização de serviços na PCD, por meio da ARP 3/2017, a SGD/ME acabou por adotar uma ferramenta proprietária disponibilizada como serviço em ambiente de nuvem e, dessa forma, vinculou-se à solução fornecida. Não que isso seja um problema em si, mas da situação decorrem riscos que, se não tratados, podem impactar significativamente a disponibilidade dos serviços e os custos envolvidos no contrato, no caso de eventuais dificuldades com o fornecedor. Estes riscos, por oportuno, já foram devidamente apontados no Acórdão 2569/2018-TCU-Plenário (Rel. Min. Aroldo Cedraz) , no âmbito da auditoria sobre grandes fornecedores de software, e no Acórdão 1103/2019-TCU-Plenário (Rel. Min. Vital do Rêgo) , acórdão este que está na origem desta fiscalização.
189.	Tais dificuldades podem advir de o fornecedor interromper o serviço, por questão de falha, ou pelo encerramento do contrato, em caso de não renovação. Nessas hipóteses, não há uma solução alternativa ou de contingência na qual a SGD/ME possa manter a PCD em operação, impactando a disponibilidade daqueles serviços que foram digitalizados na ferramenta. Nesse sentido, a implementação dos serviços está inexoravelmente atrelada à continuidade do fornecedor (ou pelo menos do fabricante, caso haja outro fornecedor disponível) em prover a solução para o governo, sob quaisquer circunstâncias. 
190.	No que diz respeito ao risco de falha no provimento, os requisitos de segurança previstos por ocasião do termo de referência que balizou a contratação podem ser considerados satisfatórios (peça 58, p. 49) , pois preveem uma infraestrutura compatível com grandes datacenters para hospedagem do serviço. Por outro lado, a possibilidade de migração tecnológica, que permite o transporte das implementações realizadas para outra ferramenta, não teve a mesma sorte. Os requisitos previstos são vagos e não garantem a possibilidade de migração dos dados, fluxos e formulários para uma solução alternativa (peça 58, p. 54 e p. 79) , pois não especificam com detalhe os padrões de intercâmbio de dados a serem utilizados. Por exemplo, não se especificou o formato dos dados (XML, JSON ou outro formato aberto) , bem como não foi definido o padrão a ser adotado para os fluxos (como BPMN ou XPDL e suas versões) .
191.	Questionada sobre o assunto (peça 47) , a SGD/ME informou que recebe periodicamente arquivos contendo a exportação de dados, fluxos e formulários da ferramenta, em formato aberto, porém não realizou testes para verificação do seu conteúdo. Em contrapartida, informa estar trabalhando em um novo processo de contratação, que busca aperfeiçoar o modelo atual, em que pese o contrato atual viger até julho de 2021, com possibilidade de prorrogação por mais dois anos (peça 48, p. 1-2) .
192.	Ocorre que a SGD/ME pode não dispor de tal tempo para preparar uma solução alternativa. Conforme apontado anteriormente (§§ 174 a 182) , a depender do ritmo da digitalização, pode não haver USTA suficientes ainda no ano de 2020, em que pese haver a possibilidade de fazer aditivos ao contrato em 25%. Como a ata de registro de preços que deu origem aos contratos vigentes já expirou, não há de onde tirar o quantitativo para manter a digitalização de serviços. Desse modo, a SGD/ME ficaria exposta a uma contratação emergencial, pressionando os recursos já limitados à disposição da transformação digital.
193.	De toda sorte, incumbe ao gestor do contrato garantir que os requisitos da solução previstos no edital sejam efetivamente cumpridos. Em que pese o fornecedor disponibilizar os dados exportados da ferramenta de automação, cabe ao gestor verificar a higidez e a capacidade de tais arquivos serem úteis para a migração, sem grandes complexidades, para outra ferramenta de forma tempestiva e a um custo razoável, em consonância com os arts. 58, inciso III, e 67 da Lei 8.666/1993, que tratam da fiscalização dos contratos administrativos.
194.	Todavia, em função dos comentários oferecidos pelos gestores da SGD/ME (peça 66) quando da avaliação da matriz de achados preliminar enviada previamente a este relatório (peça 63) , entendeu-se que seria mais oportuno e conveniente, como aprimoramento da estratégia de mitigação dos riscos da dependência tecnológica, ao invés de realizar testes de migração com os dados da solução atual para verificar sua utilidade, trabalhar no desenvolvimento de um Termo de Referência que tivesse a previsão de migração dos dados, fluxos e formulários para uma nova ferramenta a ser contratada (conforme análise realizada nos §§ 315 a 321 deste relatório) . Desse modo, será proposta recomendação para que o planejamento dessa contratação seja realizado tempestivamente em função do ritmo esperado de digitalização conforme apontado anteriormente.
Causas
d)	Houve redução no orçamento geral da SGD/ME, embora o orçamento das iniciativas relacionadas à PCD tenha sido mantido nos níveis de 2019;
e)	A fase inicial de implementação dos planos de digitalização se baseou em serviços mais simples, e a complexidade dos serviços a serem digitalizados tende a ser crescente;
f)	O ritmo de digitalização previsto pela SGD/ME pressupõe uma quantidade de serviços digitalizados na ferramenta inferior ao que está pactuado nos planos de digitalização para 2020;
g)	Há risco de os contratos da ferramenta de automação não comportarem o crescimento da demanda por digitalização;
h)	Não há garantia de que a estratégia de mitigação de riscos da dependência tecnológica seja eficaz.
Efeitos e riscos decorrentes da manutenção da situação encontrada
d)	O processo de digitalização empreendido pelo governo pode ser mais lento e não atingir as metas previstas;
e)	Podem faltar recursos para uma transformação digital mais efetiva, restringindo-se a atuação do governo a uma mera digitalização de serviços, o que pode não trazer efetividade para a sociedade.
f)	Possibilidade de manutenção de uma situação de dependência tecnológica do fornecedor atual, sem uma solução alternativa que possa ser utilizada em caso de necessidade de migração tecnológica, pressionando ainda mais os recursos disponíveis para a transformação digital.
Conclusão
195.	Diante do exposto, conclui-se que pode não haver recursos suficientes para suportar as iniciativas de transformação digital, ainda no ano de 2020, com impacto no cumprimento de metas de digitalização de serviços ou na efetividade dos benefícios para a sociedade. Houve redução no orçamento geral da SGD/ME para o ano de 2020, embora as iniciativas ligadas à PCD tenham sido preservadas (§§ 170 a 172) . Os recursos destinados à transformação digital estão balizados em um ritmo de digitalização que não corresponde ao observado em anos anteriores, assim como não corresponde ao que já está previsto e pactuado para o ano corrente (§§ 174 a 182) , não somente em relação à ferramenta de automação, mas a diversas iniciativas correlacionadas (§§ 183 a 186) . Além disso existem riscos específicos em relação à ferramenta de automação que merecem atenção dos gestores dos contratos (§§ 188 a 193) .
196.	Como consequência, serão propostas recomendações às instâncias competentes para revisão das premissas utilizadas no orçamento destinado à transformação digital e aos gestores responsáveis pelos contratos relacionados à ferramenta de automação de serviços em função dos riscos da dependência tecnológica verificado, assim como será proposto dar ciência do conteúdo das análises deste relatório às comissões das casas legislativas que tratam do tema da transformação digital.
Proposta de encaminhamento
197.	Diante do exposto, com fulcro na Lei 8.443/1992, art. 43, inciso I, c/c o art. 250, III, do Regimento Interno do TCU, propõe-se:
197.1.	recomendar à Secretaria de Governo Digital do Ministério da Economia que, com base no Decreto 9.745/2019, art. 132 do Anexo I, incisos I e XI:
197.1.1.	revise as premissas que balizam o seu planejamento relativo às iniciativas de digitalização e transformação digital, dando ciência às instâncias de governança que atuam no tema da transformação digital, a exemplo do Comitê Interministerial de Transformação Digital e da Casa Civil, em caso de risco de não haver recursos necessários para o atingimento das metas estabelecidas;
197.1.2.	elabore estratégia que garanta a independência do fornecedor atual da ferramenta de automação da Plataforma de Cidadania Digital a partir da seleção de fornecedores alternativos, de forma tempestiva à previsão de consumo dos quantitativos dos contratos vigentes, definindo com maior especificidade os mecanismos e padrões que garantam uma migração tecnológica para outra ferramenta, na vigência dos contratos atuais ou de futuros contratos com outros fornecedores; ou estabeleça mecanismos para manutenção do fornecedor atual em condições vantajosas para a administração;
197.2.	recomendar ao Ministério da Economia, com base nos incisos XV e XVIII do art. 1º do Anexo I do Decreto 9.745/2019, que revise as dotações orçamentárias destinadas às iniciativas vinculadas à implementação da Plataforma de Cidadania Digital, em especial aquelas relacionadas à ferramenta de automação, ao mecanismo de autenticação do cidadão, à unificação dos sites do governo e às soluções de interoperabilidade, de forma a considerar a revisão das premissas que balizam o planejamento das iniciativas de transformação digital em função do ritmo de digitalização de serviços públicos esperado para 2020 e para os próximos anos;
197.3.	recomendar à Secretaria de Orçamento Federal do Ministério da Economia, com apoio da Secretaria de Governo Digital, em função do disposto no Decreto 9.745/2019, art. 57, incisos II e VIII, que avalie a conveniência e oportunidade de definir rubricas próprias para contabilizar os recursos orçamentários destinados às iniciativas de transformação digital dos órgãos e entidades integrantes do Sisp, de forma a permitir o planejamento, a execução e o monitoramento dos recursos empregados no processo de transformação digital do Estado;
197.4.	Encaminhar o presente relatório ao Comitê Interministerial de Transformação Digital, vinculado à Casa Civil, e à Secretaria Especial de Modernização do Estado da Secretaria-Geral da Presidência da República a fim de informá-los sobre as conclusões obtidas nesta fiscalização a respeito dos riscos encontrados neste trabalho relativos à Transformação Digital do Estado;
197.5.	Encaminhar cópia do Acórdão, acompanhado do Relatório e do Voto que o fundamentam à:
197.5.1.	Comissão de Ciência, Tecnologia, Inovação, Comunicação e Informática e à Comissão de Transparência, Governança, Fiscalização e Controle e Defesa do Consumidor do Senado Federal;
197.5.2.	Comissão de Ciência e Tecnologia, Comunicação e Informática e à Comissão de Trabalho, de Administração e Serviço Público da Câmara dos Deputados;
Benefícios esperados
a)	Garantia de continuidade nas ações relativas à transformação digital do Estado;
b)	Atendimento às metas de transformação digital estabelecidas pelo governo;
c)	Estabelecimento de condições para uma efetiva transformação digital do Estado, e não uma mera digitalização de serviços públicos.
3.3 Os órgãos encontram dificuldades semelhantes para elaborar e implementar os planos de digitalização tempestivamente
198.	Os órgãos que foram fiscalizados nesta etapa do acompanhamento têm enfrentado problemas semelhantes para cumprir as metas dos planos de digitalização acordados com a SGD/ME de forma tempestiva, em decorrência de deficiências estruturais como, por exemplo, a falta de pessoal de TI, ou ainda de dificuldades específicas como falta de engajamento das áreas de negócio na execução das ações para elaborar e implementar os planos de digitalização, de modo que  existe o risco de que esses problemas também sejam enfrentados pelos demais órgãos do Sisp, sejam aqueles que estão em fase de pactuação dos planos com a SGD/ME ou que ainda vão passar por esse processo.
Critérios
a)	Constituição Federal, art. 37;
b)	Lei 13.844/2019, inciso XVIII do caput do art. 3º;
c)	Lei 11.907/2009, art. 287;
d)	Lei 8.112/1990, art. 93, § 7º; art. 116, e incisos, em especial os incisos de I a V;
e)	Decreto 7.579/2011, art. 2º, I, II, III, IV, V e VII; art. 4º, III e V; art. 6º, I; II e III; art. 7º, I e II; e art. 8º, I e II;
f)	Decreto 8.638/2016, art. 1º, I e II, c/c art, 3º, I, V e VIII e IX;
g)	Decreto 8.936/2016, art. 1º, V; art. 4º, II a V, c/c art. 7º, III a VI;
h)	Decreto 9.745/2019, art. 132, incisos VII e IX;
i)	Portaria - GM/MP 193, de 3/7/2018, arts. 2º, 3º e 7º;
j)	Acórdão 2789/2019-TCU-Plenário, Rel. Ministro Raimundo Carreiro;
k)	Cobit 5: Enabling Processes, da ISACA;
l)	EGD 2016-2019, Eixo "Prestação de Serviços", Objetivo "Ampliar a oferta e aprimorar os serviços públicos por meio da transformação digital";
m)	 Kit de Transformação dos Serviços Públicos, Fase "Questione".
Análise de evidências
3.3.1 Falta de engajamento das áreas de negócio dos órgãos com a execução de tarefas de apoio à implementação do plano de digitalização.
199.	Na fase inicial de elaboração dos planos de digitalização, chamada de prospecção, que consiste na realização de um diagnóstico, observa-se o nível de digitalização de cada serviço e, nos casos de serviços parcial ou totalmente não digitais, qual é a melhor forma de transformá-los rapidamente, elegendo-se as esteiras de transformação mais adequadas. 
200.	Durante o diagnóstico, o órgão elabora uma lista dos seus serviços em consulta às áreas de negócio e às respectivas cartas de serviços. Faz parte desse processo indicar um "dono do serviço" para cada serviço, que deve conhecer bem o serviço sob sua responsabilidade, bem como a sua operacionalização. 
201.	Para auxiliar a correta identificação dos serviços a serem digitalizados, os donos de serviço preenchem questionários elaborados pela SGD/ME para levantar características dos serviços. Também são colhidas informações para verificar se é possível promover a automação do serviço com base nos recursos disponíveis da SGD/ME, além de informações para alimentar o modelo de custos, de forma a permitir o cálculo dos ganhos financeiros potenciais com a transformação do serviço.  
202.	No entanto, em geral, isso tem sido um processo complexo e demorado, que demanda a ação de diferentes unidades ou subunidades do órgão e gera muitas dúvidas dentro dos órgãos, conforme relato dos gestores e técnicos envolvidos na prospecção e pactuação dos planos de digitalização de quatro órgãos analisados no âmbito desta fiscalização: INSS, Mapa, DPF e MDR. 
203.	Em reunião realizada em 15/1/2010, responsáveis pela implementação dos planos de digitalização do Mapa (peça 52, p. 2) relataram que, nas fases iniciais de mobilização, foram realizadas várias reuniões com a presença da SGD/ME, mas que contavam com a presença apenas de chefes de gabinetes e diretores das áreas finalísticas, não sendo envolvidos os donos dos serviços (responsáveis pelos serviços ou outros técnicos com conhecimento de negócio) . 
204.	Como não houve a participação direta das áreas finalísticas nessas reuniões ou treinamento prévio dos servidores dessas áreas, costuma haver diferenças de entendimento sobre o conceito de serviço, visto que que não há entendimento homogêneo pelos servidores dos órgãos. Uma etapa do fluxo de um serviço, como um pagamento, por exemplo, pode ser classificada pelo órgão tanto como serviço ou como mero procedimento. Além disso, os donos de serviço também têm dificuldades para enquadrar os serviços nas diferentes esteiras de implementação na fase de diagnóstico, bem como para aplicar o modelo de custos adotados pelo órgão central aos serviços, entre outras dúvidas. 
205.	Ademais, em alguns casos, quando a demanda por atendimento da SGD/ME se origina de mais de uma subunidade dos órgãos e/ou compreende muitos serviços, não é possível obter suporte metodológico de forma tempestiva, face à limitação da equipe do órgão central, e, apesar de a alta direção e os gestores dos planos de digitalização terem sido treinados na metodologia, estes nem sempre têm disponibilidade para prover orientações aos gestores de serviços ou demais técnicos das áreas finalísticas. Dessa forma, os donos de serviço começam a entender melhor a metodologia somente durante a implementação dos planos. Em função disso, os donos de serviço se sentem desestimulados e não comprometidos com a execução tempestiva do diagnóstico de serviços.
206.	Essa dificuldade também pode ser explicada em função de que, durante o diagnóstico, ocorre contato mais próximo dos servidores da área de relacionamento da SGD/ME apenas com a equipe dos planos de digitalização do Mapa, conforme relatado na 1a Reunião do Comitê Estratégico - Planos de digitalização do Mapa, em 5/12/2019 (peça 70, p. 2) . Como a meta de transformação era ambiciosa e os recursos da SGD/ME seriam limitados, seria oportuno um envolvimento maior do Ministério no processo de engajamento dos seus servidores, com a elaboração, por exemplo, de um plano de comunicação no âmbito interno, como sugerido por um dos gestores dos planos de digitalização do Mapa, durante a reunião.
207.	A implementação de um plano de comunicação em que haja exposição de experiências práticas de casos de sucesso é uma boa prática para atingir maior envolvimento das equipes na transformação digital. Um plano dessa natureza foi elaborado e tem sido executado pelo Mapa, conforme alguns exemplos de peças de comunicação (peça 71) , e poderia ser uma prática disseminada para os demais órgãos em processo de transformação de serviços.
208.	Outro aspecto que também dificulta o engajamento dos setores responsáveis é a complexidade do processo de levantamento e de preenchimento de informações sobre os serviços, tais como a identificação, as etapas/canais do processo atual, tempo para ser prestado, por quantas áreas passa, volume de atendimento, quantidade de pessoas envolvidas, entre outras questões, pois o formulário eletrônico utilizado é extenso. Além disso, o processo foi baseado em questionário utilizado no censo de serviços de 2017, ocasião em que foram coletadas cerca de 800 variáveis para cada serviço, mas que, na ocasião, contou com o apoio metodológico e operacional da Enap e da Universidade de Brasília (UnB) . Na presente situação, considerando a grande quantidade de serviços que podem ser oferecidos pelos órgãos, a limitação de pessoal, e a falta de conhecimento finalístico, a SGD/ME não tem conseguido prover um apoio metodológico mais efetivo nessa etapa.
209.	Dessa forma, o diagnóstico se torna um processo complexo e demorado[endnoteRef:20] e que gera muitas dúvidas e reclamações dos donos do serviço. No Mapa, por exemplo, os respondentes não sabiam quais informações deveriam prover ou se deveriam atualizar informações preexistentes sobre os custos dos serviços. Apenas posteriormente foi esclarecido que os cálculos finais são feitos de forma automática, em planilhas elaboradas pela SGD/ME, a partir de dados básicos informados durante o diagnóstico e dados coletados no Censo 2017[endnoteRef:21].  [20:  Segundo a percepção dos gestores do Mapa, mesmo se todas as informações requeridas já estivessem disponíveis em formato eletrônico no momento do preenchimento, este ainda demoraria cerca de 30 a 40 min para ser digitado.]  [21:  Os técnicos do Mapa relataram que, até 2018, essas informações eram coletadas em conjunto com técnicos da SGD/ME concomitantemente à automação do serviço, o que gerava informações mais fidedignas, e estimativas de melhoria mais próximas do real.] 
210.	A propósito, a partir das reclamações comunicadas à SGD/ME, a secretaria refez o instrumento de diagnóstico para ficar mais simples e rápido, o que mitigou o problema. Todavia, não se sabe se essa solução foi customizada apenas para o Mapa, razão pela qual reforça-se a necessidade de simplificação dos instrumentos de coleta de informações ou a adoção de medidas como a automatização desse processo para todos os órgãos que se propõem a desenvolverem planos de digitalização.
211.	Devido a essa complexidade, há frequentes adiamentos nos prazos de conclusão dos diagnósticos, e muitas informações sobre os serviços acabam não sendo preenchidas de forma fidedigna ou até mesmo deixam de ser respondidas pelos donos do serviço. Isso também decorre do fato de que há incerteza quanto à utilidade dessas informações no processo de transformação digital pelos donos de serviço.
212.	Em linha com essa constatação, o responsável pela Diretoria de Tecnologia da Informação e Inovação (DTI) da DPF relatou, em reunião realizada em 17/1/2020 (peça 51, p. 2) , que o setor de TI não tem conhecimento de como dados colhidos são analisados pela SGD/ME para que seja feita a readequação dos serviços de forma a enquadrá-los nas diferentes esteiras, além de corroborar que o trabalho de preenchimento de planilhas para cada serviço é complexo. 
213.	Problemas de coordenação interna também podem dificultar o engajamento dos servidores para realização de ações de transformação, especialmente quando um mesmo plano de digitalização compreende serviços prestados por vários órgãos sob a supervisão de um órgão central, a quem cabe a coordenação geral do plano.
214.	Na área da Justiça e Segurança Pública, a responsabilidade pelo desenvolvimento e monitoramento dos planos de digitalização é da Secretaria-Executiva do MJSP, mas o levantamento dos serviços sob a tutela do ministério demanda a atuação de diferentes órgãos e respectivas subunidades. Na DPF, as subunidades da Diretoria Executiva (Direx) são responsáveis por responder boa parte do questionário de diagnóstico, visto que a maioria dos serviços prestados pela PF diretamente ao cidadão são prestados e geridos pela área administrativa, e não pela área de polícia judiciária. 
215.	No entanto, a coordenação do processo no âmbito da DPF, pelo menos para fins do levantamento inicial das informações, tem estado a cargo da Diretoria de Tecnologia da Informação e Inovação (DTI) , visto que ainda não houve uma definição formal de quem vai coordenar a implementação do plano no âmbito do Departamento. Segundo os gestores, apesar disso, existe boa coordenação com a auditoria interna do MJSP e foi definido um ponto de contato na Secretaria-Executiva do ministério, que é encarregada pela coordenação geral do plano da área de Justiça e Segurança Pública. 
216.	Entretanto, tem havido atrasos e ainda não havia prazo específico para conclusão do diagnóstico dos serviços para permitir a inclusão dos serviços da DPF no plano de digitalização da área de Justiça e Segurança Pública. Segundo os gestores, isso se deve a maior quantidade serviços prestados pela Polícia em relação aos demais órgãos do setor. 
217.	Mas a demora também se explica pelo fato de que a área de TI do DPF não tem poder para estabelecer e cobrar cumprimento de prazos para conclusão do diagnóstico, além de não deter conhecimento do negócio e da metodologia de transformação de serviços para esclarecer dúvidas sobre o preenchimento das informações ou outros aspectos metodológicos, papel que tem sido cumprido pela SGD/ME, em contato direto com a Direx e com as demais unidades, de forma pontual e sob demanda, já que há limitação de pessoal na sua área de atendimento. 
218.	Entende-se, portanto, que se, na interação com a Secretaria-Executiva do MJSP e com a SGD/ME, houvesse a intermediação de um setor da DPF com conhecimento do negócio e também da metodologia de transformação para esclarecer dúvidas e prover orientações sobre a metodologia, com poder para tomar decisões e cobranças em relação ao cumprimento de prazos de ações do plano, esse processo poderia ser mais efetivo e dinâmico. 
219.	Isso é particularmente importante quando há muitos serviços prestados por diferentes órgãos de um mesmo setor do governo, cuja digitalização está centralizada em um único plano sob a supervisão de um órgão central, como no caso do Ministério da Justiça e Segurança Pública ou do Ministério da Ciência, Tecnologia e Inovação, o que torna o processo mais lento e complicado, pois há mais camadas de intermediação das decisões referentes ao plano. Dessa forma, uma definição prévia das estruturas de governança e gestão do plano no âmbito de cada órgão, antes mesmo da pactuação dos planos de digitalização, pode beneficiar esse processo.
220.	Outro último aspecto que dificulta o engajamento dos servidores é o conflito das atividades de TD com as demandas diárias das áreas finalísticas e de TI. Os gestores do Mapa informaram, que apesar de ter havido um esforço para realização do diagnóstico, no fim do primeiro semestre de 2019, o mesmo foi de difícil de realização, pois implicava que servidores interrompessem atividades relacionadas a uma fase crítica de transição no órgão, com áreas recém-criadas e chegada de novos servidores (peça 52, p. 2) .
221.	Da mesma forma, gestores do MDR, em reunião realizada em 16/1/2020 (peça 49, p. 1) , informaram que a SGD/ME queria concluir a pactuação do plano de digitalização em dezembro de 2019, mas foi necessário pedir maior prazo para concluir o diagnóstico de serviços, visto que ainda havia muitas demandas internas decorrentes da recente fusão das pastas do Ministério da Integração Nacional e do Ministério das Cidades, e que tinham maior prioridade.  
222.	Por fim, quanto a este aspecto, para o responsável pela TI da DPF (peca 51. P.2) , a realocação de pessoal de TI para a transformação digital exigiria mudanças de priorização das outras ações internas do órgão, visto que exigiriam parar ou sobrestar o que está em andamento, pois ainda há um grande backlog a ser atendido pela TI da PF. A mudança dessa priorização dependeria, portanto, da força com que novas diretrizes venham de órgãos de controle, ME ou do próprio MJSP, nesse caso com mais peso.
3.3.2 Falta de recursos humanos para suportar as demandas de transformação digital dos serviços
223.	Independentemente do modelo para transformação digital adotado pelo governo federal, a questão de pessoal é central para o êxito de seu funcionamento. Diante disso, foi feito um levantamento de necessidade de pessoal de TI e de outros profissionais durante a pactuação dos planos de digitalização temáticos. A partir da consulta aos planos de digitalização foram consolidadas as necessidades de pessoal na tabela abaixo:
	ÁREAS
	ÓRGÃOS
	STATUS
	Profissionais de TI
	Outros Profissionais
	TOTAL

	Previdência
	INSS
	Aprovado
			
	Economia
	ME
	Aprovado
			
	Trabalho
	ME
	Aprovado
	4
	2
	6

	Infraestrutura
	MinfraANACANTAqANTTDNIT
	Aprovado
	10
	3
	13

	Propriedade Industrial 
	INPI
	Aprovado
			
	Agricultura
	MAPA
	Aprovado
	16
	1
	17

	Saúde
	MS
	Aprovado
	4
		4

	Vigilância Sanitária
	ANVISA
	Aprovado
	10
	8
	18

	Energia
	MMEANMANPANEEL
	Aprovado
	6
		6

	Cidadania
	MCIDADANIAANCINEFBNFCPIBRAMIPHANFUNARTEFCRB
	Aprovado
	7
	6
	13

	Meio Ambiente
	MMAIBAMAICMBIOJBRJ
	Aprovado
	13
	3
	16

	Educação
	MECCAPESEBSERHFNDEINEP
	Aprovado
			
	Ciência e Tecnologia
	MCTICCNENAEBCNPqANATEL
	Aprovado
			
	Justiça
	MJ
	Aprovado
	11
	13
	24

	Turismo
	MTUREMBRATUR
	Aprovado
	8
		8

	Direitos Humanos
	MMFDH
	Aprovado
			
	TOTAL
	89
	36
	119

Tabela 10 - Quantitativo de pessoal necessário para fins de gestão e de execução dos planos de digitalização
224.	Como se observa, a maior necessidade é em relação a profissionais de TI. Os outros perfis mais demandados são de gestores de projetos e processos. Destaca-se ainda que nem todos os planos apresentaram levantamento de necessidade de pessoal para fins de gestão e execução dos planos. No entanto, não restou esclarecido se esses levantamentos não foram realizados por deficiência no planejamento ou porque os órgãos entenderam não ser necessária a alocação de novos servidores para implementação de seus planos de digitalização.
225.	Isso posto, em grande parte dos órgãos, a carência de pessoal de TI se deve ao fato de não haver quadro próprio de TI. O déficit crônico de pessoal de TI também limita a capacidade operacional dos órgãos e o cumprimento da agenda de modernização da TI pública, como analisado no relatório do TC Processo 025.525/2018-2 (Acórdão 2789/2019-TCU-Plenário, Rel. Min. Raimundo Carreiro) , fazendo com que muitas vezes seja necessária a acumulação de papéis, como as funções de planejamento de licitações e de gestão de contratos, como apontado na Memória de Reunião 6/2019, de 19/12/2019, em que se deliberou sobre a prorrogação do PDTIC do MDR (peça 72, p. 19) .
226.	Como medida para tentar mitigar esse problema, no âmbito dos planos, ficou acordada a cessão pela SGD/ME de Analistas de TI (ATI) , bem como a alocação de funções de gratificação (GSISPs e CSISPs) a servidores titulares em exercício no órgão central (SGD/ME) e/ou nos demais órgãos de TI de cada ministério, para dar apoio à implementação dos projetos e ações de transformação digital.
227.	Para realizar o recrutamento, a SGD/ME publicou alguns editais de chamamento público de servidores públicos federais e empregados públicos de empresas estatais dependentes para atuar na transformação digital de serviços dos órgãos, a exemplo do Mapa (peça 73) , Ministério da Cidadania, MEC e INSS, entre outros, com fulcro na Portaria - GM/MP 193, de 3/7/2018, que até então disciplinava o instituto da movimentação para compor força de trabalho. 
228.	Todavia, já nas fases iniciais, com base no relato dos gestores dos órgãos, a equipe de fiscalização constatou que, também para fins de implementação dos planos de digitalização, os problemas estruturais de alocação de profissionais de TI continuam sem solução imediata, e a SGD/ME não têm cumprido os acordos de provimento de pessoal, corroborando constatações de auditoria operacional sobre o modelo de TI, conforme trechos destacados:
A falta de carreiras estruturadas para suportar as necessidades da área ainda não foi equacionada, o que contribui para o déficit geral de pessoal de TI e o envelhecimento do quadro da área em algumas organizações, pressionando o Sisp para uma competição por recursos humanos, limitando a capacidade operacional das organizações e colocando em risco a agenda de modernização da Administração Pública.
	(...) 
É possível que esse quadro esteja sendo agravado pela centralização dos recursos humanos de TI sob gestão da Setic/MP, uma vez que, mesmo que tenham vagas disponíveis, os órgãos não conseguem provê-las pela recusa daquela secretaria em movimentar os ATIs. Com isso, acabam por utilizar servidores de outras áreas para desempenho de atividades operacionais de TI 
229.	Também houve problemas no processo de seleção, como foi possível constatar no âmbito do Mapa. Conforme resposta ao Ofício 591/2019-TCU/SEFTI, de 27/11/2019 (peça 39, p. 7) , o processo de seleção foi sendo alterado durante o período de execução do plano e as etapas do processo- que inicialmente foram verbalmente pactuadas como de quase integral responsabilidade do Ministério da Economia - foram sendo transferidas para o Mapa, no curso do processo seletivo. 
230.	Além disso, foram interpostas novas condicionantes para a efetivação da cessão de servidores, como a necessidade de compensação da remuneração de empregados públicos às custas das dotações orçamentárias da pasta ministerial que recebia os recursos, o que não havia sido pactuado anteriormente. Mas, até a data de conclusão deste relatório, nenhum profissional da área de TI havia sido remanejado para o Mapa pelo órgão central do Sisp para condução de atividades dos planos de digitalização, ainda que tenham sido entrevistados treze candidatos, com nove aprovados. 
231.	Sob esse aspecto também é fundamental que seja dada maior transparência do processo de seleção das pessoas que irão participar nos esforços de digitalização de serviços, a exemplo de tornar mais claros os critérios de seleção e divulgar informações sobre a disponibilidade de vagas por perfil, e o andamento do processo, entre outras informações pertinentes no portal da SGD/ME e nos portais dos órgãos.
232.	Por outro lado, os gestores do MDR, em reunião realizada em 16/1/2020 (peça 49, p. 2) , entenderam como positivo que a pactuação dos planos de digitalização se dê por adesão, pois, se fosse compulsória, não haveria recursos humanos suficientes, o que demandaria a realocação de recursos de outras ações consideradas mais prioritárias no âmbito interno. 
233.	Isso permite ao órgão optar por não aderir ao plano, alegando não dispor de pessoal suficiente, mas, por outro lado, prejudica o processo de TD como um todo. A limitação de pessoal é um problema que, em maior ou menor grau, tem dificultado a realização das atividades dos órgãos de forma geral, não apenas do MDR. Um processo de TD mais efetivo, inclusive, é uma das principais formas de mitigar esse problema, ao longo do tempo, em função da maior automação de processos, o que tende a diminuir a demanda de pessoal para execução de processos de negócio.
234.	Como fator positivo, o responsável pela área de TI do MDR argumentou que, em relação aos planos de metas existentes anteriormente (no âmbito da EGD 2016-2019) , que também ofereciam a alocação de recursos humanos em contrapartida ao atingimento de metas, a prática dos planos de digitalização atual não dá tanta autonomia ao órgão, visto que a nova força de trabalho só pode ser alocada para atividades de transformação dos serviços (peça 49, p. 2) . Anteriormente havia realocação dos novos servidores para atender outros projetos do órgão, não necessariamente vinculados às metas pactuadas. Outro fator positivo é que o escopo dos planos de digitalização também é mais delimitado e claro. 
235.	No entanto, essa situação tem ensejado a disputa de recursos entre os órgãos como no caso em que um ATI do MDR teve que ser realocado para outro órgão, que já estava em fase de execução dos seus planos de digitalização, ou seja, ao mesmo tempo que solicita e espera por novos recursos, o órgão tem que ceder recursos a outro (peça 49, p. 3) . Isso decorre de que, segundo o art. 3º da Portaria - GM/MP 193/2018, a alteração da lotação ou exercício de empregado ou servidor para compor força de trabalho é irrecusável e não depende da anuência prévia do órgão ao qual ele está vinculado, e, segundo o art. 5º do mesmo normativo, salvo disposição em contrário, a movimentação para compor força de trabalho será concedida por prazo indeterminado.
236.	Dessa forma, quem "chega primeiro é atendido primeiro", ou seja, quem está com o processo de digitalização mais adiantado tem as demandas de recursos humanos atendidas em detrimento de demandas mais tardias, representando um ônus para os órgãos que ainda não pactuaram seus planos de digitalização. 
237.	Outro aspecto que aumenta a necessidade de pessoal para a execução dos planos de digitalização é que os poucos servidores de TI de que os órgãos dispõem costumam estar comprometidos com as suas atividades corporativas rotineiras. Portanto, os órgãos optam por tentar selecionar novos servidores de TI para que estejam alocados com exclusividade ao plano de digitalização de serviços. 
238.	Também como apontado em alguns planos de digitalização (peça 78) , há o risco de rotatividade dos servidores designados para as ações do plano. No caso da área de TI, por exemplo, isso também é consequência do baixo percentual de servidores atuando na área de TIC, visto que frequentemente há excesso de carga de trabalho, inclusive com acúmulo de papéis (como exemplificado no parágrafo 225) , razão pela qual os servidores de TI optam por, muitas vezes, atuar na área fim dos órgãos. Na DPF, por exemplo, há dificuldade em manter as informações sobre os serviços prestados atualizadas pois há rotatividade de gestores de serviços. 
239.	Isso também é um risco verificado na alocação de servidores em outros perfis, como de gerência de projeto. Para a elaboração dos planos de digitalização, há uma atividade concentrada, mas os profissionais acabam sendo realocados para outros setores ou projetos ao longo de sua execução, visto que a transformação digital ainda não é percebida e estruturada como atividade contínua dentro dos órgãos, especialmente pelo fato de os planos serem pactuados por adesão e serem constantemente revisados ou terem suas metas repactuadas. Contudo, considera-se que a prospecção e digitalização de serviços deve ser uma atividade contínua nos órgãos.
240.	Essa situação evidencia que não há dedicação exclusiva dos profissionais alocados para as atividades de transformação digital dos serviços. No plano do setor de Minas e Energia, por exemplo (peça 59, p. 165) , alerta-se que muitos profissionais de áreas diversas estão dedicados aos trabalhos em curso, mas esses profissionais não têm perfil de ATI e têm outras tarefas.
241.	Dessa forma, a insuficiência de pessoal dedicado acarreta riscos para a execução dos planos de digitalização, especialmente para os serviços enquadrados em esteiras de automação mais complexas que exigirão implementação com maior esforço do próprio órgão (ex: desenvolvimento de novos sistemas, demandas de integração, desenvolvimento de APIs) e que, por essa razão, têm sido realocados para ondas posteriores de transformação.
242.	No Mapa, por exemplo, projetos que têm sido executados com recursos já disponíveis têm entrado em ondas iniciais, mas projetos que precisam de mais recursos (fábrica de software, analistas) foram adiados para ondas subsequentes e correm o risco de não serem implementados, a exemplo dos serviços enquadrados na esteira do tipo quatro, que foram alocados na terceira onda em função de não haver disponibilidade de servidores de TI para desenvolver APIs (peça 70, p. 2) .
3.3.3 A informalidade na pactuação dos planos de digitalização, aliada à potencial incompatibilidade entre a agenda finalística e de TI de cada órgão e a agenda de digitalização do governo federal prejudica a implementação dos planos de digitalização
243.	O progresso inicial alcançado pelos planos de digitalização se deve a alguns fatores de sucesso como a compatibilidade entre o planejamento vigente e recursos preexistentes de TI, a disponibilidade de recursos compartilhados e de força de trabalho da SGD/ME, e de haver convergência conjuntural entre a agenda finalística e de TI dos órgãos e a implementação dos planos. No entanto, existem riscos de que esses fatores não sejam mantidos e haja diminuição do ritmo ou até mesmo a interrupção das futuras ondas de transformação. 
244.	Um risco inicial é que não há compromisso formal para cumprimento das metas pactuadas nos planos de digitalização, visto que os planos são pactuados apenas por adesão. A SGD/ME não tem mandato para impor o cumprimento das metas e não há suficiente enforcement normativo. Um exemplo categórico dessa situação, relatado pela SGD/ME, é que, apesar de o Ministério da Saúde ter pactuado seus planos de digitalização em julho de 2019 (peça 59, p. 96) , até o início de 2020 não havia sequer se reunido com técnicos da secretaria para tratar de da sua implementação, face a uma agenda assoberbada com assuntos finalísticos.
245.	Outra consequência é que metas de transformação inicialmente estabelecidas, podem ser adiadas, sem garantias de que serão cumpridas, como demonstrado na apresentação do 5º ponto de controle do planos de digitalização do Mapa, de janeiro de 2020 (peça 74) , em que se relatou que, apesar de o plano ter sido pactuado há relativamente pouco tempo (julho de 2019) , vários serviços a serem implementados nas esteiras de 3 a 5 já estavam em atraso, alguns ainda não iniciados, outros suspensos ou sem informações atualizadas, ou mesmo descontinuados apenas por decisão do gestor do serviço, sendo apenas objeto de pontos de atenção.
246.	Também nessa linha, cita-se por, fim, trecho de memória de reunião interna, relativa ao 4º ponto de controle do planos de digitalização do Mapa (peça 68, p. 2) , realizada em 20/11/2019, em que se relata que a automatização de um serviço previsto no plano de digitalização, denominado "Participar de Feiras Internacionais de Agricultura, Pecuária e Abastecimento", sob responsabilidade da Secretaria de Comércio e Relações Internacionais (SCRI) do Ministério, encontrou muita resistência e foi descontinuada por solicitação do gestor da área, visto que, na opinião do gestor, o sistema atual seria mais adequado. Ou seja, na visão do responsável pelo serviço, deveria ser mantida a forma corrente de prestação do serviço, suportado por sistema legado, ao invés de se prosseguir com a transformação digital do serviço, prevista no planejamento inicial.
247.	Dessa forma, tem-se um exemplo de como a agenda interna do órgão se sobrepõe à agenda de transformação digital. Se, por um lado, o gestor se sente mais confortável com a manutenção de um processo de trabalho baseado, em tese, em sistemas internos estáveis e confiáveis, por outro lado não se avança na digitalização de serviços, que poderia incorporar aspectos que beneficiam o usuário, como a integração de sistemas, o compartilhamento de dados e o foco na experiência do usuário.
248.	Outro exemplo, citado no parágrafo 222, é que a priorização de ações para transformação de digital no âmbito da DPF exigiria parar ou sobrestar o que está sendo implementado, visto que há passivo de digitalização de serviços e de implementação de módulos de sistemas já existentes. Num primeiro momento, portanto, o órgão não tem intenção de fazer integração com a PCD para executar algumas etapas dos serviços. 
249.	Isso ilustra que a área de TI dos órgãos tem orientação para atender as necessidades do cliente interno, e que, por essa razão, a agenda de TI dos órgãos não está necessariamente alinhada com a estratégia de transformação digital, o que pode prejudicar a implementação dos planos de digitalização. Essa agenda interna é materializada nos Planos Diretores de Tecnologia da Informação e Comunicação (PDTIC) , geralmente com vigência de dois anos.
250.	Com o intuito de avaliar a aderência dos planos de digitalização ao planejamento de TI dos órgãos, a partir de checklist elaborado pela equipe (peça 75) , a SGD/ME comentou que não há necessariamente correlação entre os planos de digitalização e o PDTIC do órgão. O PDTIC se refere às prioridades do órgão em termos de tecnologia em geral - e não apenas referentes à prestação de serviços públicos em meio digital. Além disso, alguns serviços que não foram priorizados no PDTIC podem, eventualmente, serem incluídos nos planos de digitalização, uma vez que podem ser transformados com base nos recursos oferecidos pelo ME, em contato diretamente com as áreas de negócio, sem necessidade de esforço pela TI do órgão.
251.	Outro aspecto é que, como os PDTICs vigentes nos órgãos foram elaborados antes da pactuação dos planos de digitalização, não consideraram ações de TD explicitamente. No entanto, isso não impediu a adesão à iniciativa de TD da SGD/ME porque houve convergência, ainda que em linhas gerais, entre os planos de digitalização e o PDTICs. Esse entendimento foi corroborado pelo INSS (peça 50, p. 2) , pela DPF (peça 51, p. 2) , pelo Mapa (peça 52, p. 4) e pelo MDR (peça 49, p. 2) . 
252.	Todavia, os serviços que foram digitalizados ou foram incluídos em planos de digitalização são de simples implementação, puderam aproveitar os recursos compartilhados pela SGD/ME ou então são baseados em soluções próprias dos órgãos, que requerem apenas adaptações de sistemas preexistentes, o que não exigiu recursos além dos que já estavam previamente assegurados nos PDTICs, e, em um primeiro momento, não competiam com o backlog de ações de TI.
253.	No entanto, projetos que são de implementação mais complexa e exigem mais recursos tecnológicos do próprio órgão, mesmo quando já tenham sido incluídos em planos de digitalização, têm sido adiados pela incerteza em relação à disponibilidade futura de recursos tecnológicos humanos para suportar as demandas. Alguns dos PDTICs até então vigentes foram prorrogados e os órgãos estão em fase de discussão interna para elaboração dos novos planos. Nesse sentido é oportuno que se provisionem os recursos para garantir a implementação dessas ações,  
254.	Ademais, para que se tenha a oferta de serviços públicos em uma perspectiva de transformação digital efetiva, em que há integração de serviços e dados entre diversos órgãos, há necessidade de alocação de recursos de forma combinada, para que os esforços de transformação sejam sincronizados. Essa convergência de planejamentos deve ser considerada em futuras revisões da EGD e nos planejamentos institucionais dos órgãos, orientados pelo órgão central por meio da elaboração de normativos ou referenciais para a transformação digital.
3.3.4. Os órgãos não conhecem suficientemente a metodologia de transformação digital e recebem informações incompletas ou desatualizadas sobre a disponibilidade de recursos compartilhados e a possibilidade de uso de soluções estruturantes que podem dar suporte ao planejamento, implementação e monitoramento dos planos de digitalização
255.	A estratégia do governo federal para induzir a transformação digital dos serviços públicos é baseada na elaboração de planos de digitalização que compreendem a realização de diagnóstico dos serviços, definição de cronograma para as ações de transformação e levantamento de necessidades, entre outros requisitos, além da elaboração de um plano de serviços para auxiliar a automação dos serviços, com base em ferramentas da PCD. 
256.	Além de auxiliar a implementação dos planos de digitalização, o diagnóstico dos serviços é essencial para que o órgão seja capaz de informar o cidadão sobre os serviços que presta, as formas de acesso a esses serviços e os respectivos compromissos e padrões de qualidade de atendimento ao público.
257.	No entanto, tem se observado problemas como a falta de conhecimento da metodologia que suporta o processo de transformação digital e de falta de transparência sobre a disponibilidade de recursos compartilhados e a possibilidade de uso de outras soluções estruturantes para apoiar o processo. 
258.	Em primeiro lugar, a metodologia de transformação utilizada pela SGD/ME não inclui a previsão de levantamento de necessidade de treinamento pelos servidores dos órgãos (peça 75, p. 7) . Apesar de ações de treinamento estarem previstas no contrato da SGD/ME com a Lecom, estas ocorrem já em tempo da automação de serviços, e apenas para os serviços a serem transformados com base nas ferramentas de automação providas pela empresa, e não são destinadas à fase de diagnóstico dos serviços. Além disso, os donos de serviços não participam das reuniões iniciais de mobilização (§§ 203-204) , o que os impede de terem um contato inicial e prévio com o método de trabalho requerido. 
259.	Dessa forma, surgiram diferenças de entendimento entre os técnicos da SGD/ME e os técnicos das áreas finalísticas quando se passou ao levantamento e descrição dos serviços, especialmente em relação ao enquadramento dos serviços nas diferentes esteiras de implementação. 
260.	Na fase preliminar de diagnóstico no caso do Mapa, por exemplo, doze serviços foram classificados nas esteiras 1 e 2, mas todos foram reclassificados no plano de serviços porque, somente de forma tardia, os donos do serviços compreenderam que opção por uma esteira deve levar em consideração a natureza do serviço, buscando-se a implementação mais completa possível, a exemplo do serviço "Habilitar Cooperativas/Fornecedores no âmbito do Selo Combustível Social", que passou da esteira 2 para a 3, conforme apresentado na reunião do "5º Ponto de Controle" do Planos de digitalização do Mapa  em 30/1/2020 (peça 74, p. 9) . 
261.	Posteriormente, na fase de implementação, restaram apenas cinco serviços enquadrados nas esteiras 1 e 2, conforme tabela abaixo, elaborada com base em planilha encaminhada pelo Mapa, que foi anexada à resposta ao Ofício 591/2019-TCU/SEFTI, de 27/11/2019 (peça 39, p. 7) . A maioria dos serviços, 112 (cerca de 60%) , serão implementados nas esteiras de 3 a 5.
	Esteira
	Quantidade de Serviços

	Já digitais1
	52

	Tipo 1
	1

	Tipo 2
	4

	Tipo 3
	46

	Tipo 4
	5

	Tipo 5
	61

	Indefinida2
	16

	Total Geral
	185

Tabela 11 - Esteiras de transformação (Planos de digitalização - Mapa) 
1. Serviços que já são oferecidos de forma digital ao cidadão, mas que ainda devem se adequar aos novos padrões como utilização de login único, avaliação e inclusão no portal de serviços 
2.Carecem de mais informações do setor responsável pela execução para verificar a adesão ao plano
262.	Esse é o caso do serviço "Informar dados de venda de antimicrobianos de uso veterinário", a cargo da Secretaria de Defesa Agropecuária (SDA) , do Mapa (peça 74, p. 14) , cuja implementação está em atraso em função de divergências entre área técnica e a SGD/ME, assim como outros sete serviços a serem automatizados nas esteiras de 3 a 5, na 3ª onda de implementação (peça 74, p. 4 e 6) . 
263.	Também como já apontado neste relatório (§ 212) o setor de TI da DPF não tem conhecimento de como dados colhidos são analisados pela SGD/ME para que seja feita a readequação dos serviços de forma a enquadrá-los nas diferentes esteiras. 
264.	Assim, a falta de conhecimento prévio da metodologia da SGD/ME pelos órgãos, especialmente em relação ao enquadramento nas esteiras para fins de automação dos serviços, acarreta o risco de necessidade de adequação das esteiras e atraso na execução dos planos, como se verificou no Mapa, a despeito de ser órgão com boa maturidade na gestão de serviços e de TI. Essa situação pode até se agravar em órgãos com menor maturidade e foi apontada como risco no plano de digitalização do Ministério da Cidadania (peça 59, p. 193) .
265.	Isso decorre de que o planejamento para digitalização é realizado de forma relativamente rápida e simplificada, e conduzida de forma não estruturada pela SGD/ME. Também decorre do fato de não haver treinamento prévio dos gestores de serviços, bem como da falta de um plano de comunicação no âmbito dos órgãos sobre a estratégia de transformação digital, questões que foram endereçadas na seção 3.3.1 deste relatório.
266.	Ressalta-se, ainda, que não há divulgação sistematizada e atualizada sobre a evolução das ações de digitalização dos serviços sob a responsabilidade da SGD/ME e dos demais órgãos, assim como de informações sobre outros recursos disponíveis, tais como seleção de pessoal e outras iniciativas estruturantes que dão suporte ao processo de TD (ex: interoperabilidade por meio do ConectaGov) . O Mapa, por exemplo, demonstrou receio em implementar serviços na esteira tipo 4 (integração com a plataforma por meio de APIs) , por falta de conhecimento e mão de obra para fazer o trabalho. Além disso, mapeou 176 bases de dados de interesse e levantou necessidades de interoperabilidade com informações constantes de oito diferentes bases de dados, como Siafi, Siape e CPF, mas não havia informação suficiente sobre as iniciativas estruturantes ofertadas pela SGD/ME (peça 52, p. 3) . 
267.	Serviços que estavam previstos no plano de digitalização do Mapa que dependiam do cruzamento de dados de três bases externas, tiveram que ser descontinuados, porque as APIs não foram disponibilizadas pelo ME a tempo. O órgão ainda alertou que, para implementação dos serviços que não tinham sobreposição com projetos internos, haveria necessidade de utilizar os recursos da SGD/ME, e caso não fossem disponibilizados, haveria impacto na execução do seu plano (peça 52, p. 4) .
268.	O INSS também informou, em resposta ao Ofício 578/2019, da Sefti, por meio do Ofício SEI 75/2019/GABPRE/PRES-INSS, de 4/12/2019 (peça 34, p. 13) , que a dificuldade prática de interoperabilidade das bases acarretou evolução abaixo do esperado na automação de serviços, em especial a prova de vida, auxílio-reclusão e benefício de prestação continuada ao idoso.
Causas
a)	Órgãos encontram dificuldades semelhantes para elaborar e implementar os planos de digitalização tempestivamente;
b)	Há falta de engajamento das áreas de negócio que decorre de fatores como complexidade do diagnóstico de serviços na fase de prospecção e falta de conhecimento da metodologia para TD pelos gestores dos serviços;
c)	Insuficiência de pessoal para fins de TD, como consequência de não haver quadro próprio da área de TIC dos órgãos, baixo percentual de servidores atuando em TIC e do não cumprimento de acordos de provimento de pessoal pela SGD/ME no âmbito dos planos; e
d)	Falta de enforcement para o cumprimento dos planos e potencial conflito com a agenda de TI e finalística"; e
e)	Não estão sendo endereçados aspectos estruturantes para transformação digital como a efetiva integração dos serviços e bases de dados em uma plataforma de acesso único pelo usuário.
Efeitos e riscos decorrentes da manutenção da situação encontrada
a)	Demora no processo de prospecção dos serviços, atrasando a conclusão da pactuação dos planos de digitalização, e constantes repactuações durante a implementação, provocando demora ou descontinuidade de entregas previstas nos planos de digitalização;
b)	Produção de informações não fidedignas durante o diagnóstico dos serviços, que dificultam a implementação dos serviços e, em último caso podem resultar na divulgação de informação incorretas ou desatualizadas sobre serviços para o usuário no portal.gov;
c)	Riscos de atraso de descontinuidade no processo de TD dos órgãos do Sisp, sobretudo nas fases seguintes de transformação de serviços mais complexos e que exigem mais recursos internos; e
d)	Risco de não ocorrer uma verdadeira transformação digital dos serviços.
Conclusão
269.	Com base no exposto, constatou-se que há falta de engajamento das áreas de negócio dos órgãos na execução de tarefas de implementação do plano de digitalização, em função da não participação dos gestores dos serviços nas fases iniciais de mobilização para prospecção de serviços e da falta de treinamento prévio desses servidores acerca da metodologia de transformação digital (§§ 199 a 207) . A complexidade do processo de levantamento de informações sobre os serviços, com base em formulários extensos e cujo preenchimento demanda muito tempo, também contribui para essa situação (§§ 208 a 212) , 
270.	Também dificulta o engajamento a demora na designação de um setor que possa coordenar a execução de tarefas de transformação no âmbito de cada órgão ligado ao órgão central da área temática do plano digital, com conhecimento da metodologia de transformação e poder decisório, especialmente quando há muitos serviços cuja digitalização está centralizada em único planos de digitalização (§§ 213 a 219) , visto que podem haver problemas de interlocução com órgão central e a SGD/ME, e consequente demora no processo decisório. A existência de conflitos entre as demandas diárias das áreas finalísticas e de TI com as atividades elencadas nos planos de digitalização (§§ 220 a 222) também desmotivam o engajamento das áreas finalísticas. 
271.	Em relação à questão de provimento de pessoal para a TD, observou-se que o levantamento de necessidade de pessoal não consta de todos os planos de digitalização, (§§ 224) . Além disso, constatou-se também que acordos para cessão de servidores para o quadro de TI, previstos nos planos de digitalização, não vêm sendo atendidos pela SGD/ME, seja por problemas de implementação de movimentação de servidores pela Secretaria ou por razões estruturais (§§ 225 a 228) . Ademais, houve mudanças no processo de seleção de profissionais pela SGD/ME já durante a implementação dos planos de digitalização, o que provoca incerteza em relação à possibilidade de obtenção de profissionais para apoiar a TD dos serviços (§§ 229 a 234) .
272.	Constatou-se, ainda, que há disputa de recursos entre os órgãos, face à escassez de profissionais de TI, além de rotatividade de servidores de TI e de outras áreas finalísticas, resultando em não dedicação exclusiva dos servidores alocados para as ações de transformação, o que pode provocar atrasos e/ou o não cumprimento dessas ações, ou mesmo a decisão dos órgãos em não incluir, no planejamento, a realização de projetos mais ambiciosos de transformação digital (§§ 235 a 242) .
273.	Em adendo, observou-se que a pactuação e implementação de alguns planos de digitalização têm ocorrido com relativo sucesso quando há presença de fatores de sucesso como a adesão voluntária aos planos e a existência de recursos tecnológicos e de pessoal para atender as primeiras ondas de transformação, mas, face a não obrigatoriedade de cumprimento das metas dos planos de digitalização, há frequentes readequações e atrasos de implementação (§§ 243 a 245) . Além disso não há garantia de recursos para as futuras ações de TD, que que podem estar comprometidos com o atendimento do backlog de TI e outas demandas finalísticas dos órgãos (§§ 245 a 249) , além de haver conflitos das ações de TD com a agenda finalística dos órgãos, que acaba sendo priorizada, implicando em risco de não haver transformação digital dos serviços de acordo com o planejamento realizado.
274.	Por fim, constatou-se que os órgãos ainda não conhecem suficientemente a metodologia para TD  (§§ 255 a 265) e ainda não dispõem de informações completas e atualizadas sobre a disponibilidade de recursos compartilhados e a possibilidade de uso de soluções estruturantes oferecidas pela SGD/ME, e também por outros órgãos (§§ 266 a 268) , o que dificulta o planejamento, implementação e monitoramento do cumprimento dos planos de digitalização. 
Proposta de encaminhamento:
275.	Diante do exposto, com fulcro na Lei 8.443/1992, art. 43, inciso I, c/c no art. 250, III, do Regimento Interno do TCU, propõe-se recomendar à Secretaria de Governo Digital do Ministério da Economia que:
275.1.	Elabore planos de formação, desenvolvimento e treinamento específicos para os gestores dos órgãos e entidades integrantes do Sisp envolvidos na prospecção, pactuação e implementação dos planos de digitalização;
275.2.	Defina previamente, em conjunto com os órgãos e entidades integrantes do Sisp, a estrutura de governança e gestão para atuar no processo de digitalização antes da realização do diagnóstico dos serviços;
275.3.	Realize consulta sistemática junto aos órgãos e entidades integrantes do Sisp para identificar oportunidades de aperfeiçoamento do processo de levantamento de serviços, como a automatização da coleta de informações ou a simplificação dos instrumentos de coleta, de forma a implementar melhorias com base nos resultados dessa consulta e consolidar boas práticas em guias de referência;
275.4.	Revise a sistemática de alocação da força de trabalho destinada à implementação dos planos de digitalização, de forma a garantir recursos humanos para a transformação digital, preferencialmente com dedicação exclusiva, como, por exemplo, atribuição de funções de gratificação para os papéis específicos de transformação digital;
275.5.	Promova maior transparência do processo de seleção dos recursos que irão participar nos esforços de digitalização de serviços, a exemplo de tornar mais claros os critérios de seleção, a disponibilidade de vagas por perfil, divulgando o andamento do processo em seu portal, e divulgue e mantenha atualizada em seu portal informações sobre a disponibilidade e a movimentação das funções de gratificação entre órgãos para fins de transformação digital;
275.6.	Estabeleça que os acordos relativos a alocação de pessoal, com os prazos a serem cumpridos, constem de forma obrigatória e expressa nos planos de digitalização, e adote sistemática para que os referidos acordos sejam efetivamente cumpridos nos prazos previsto;
275.7.	Elabore plano de comunicação para disseminação prévia e atualizada da metodologia de transformação de serviços públicos aos gestores de serviços dos órgãos e entidades integrantes do Sisp, de forma que tenham o conhecimento necessário a ser aplicado na fase de diagnóstico dos serviços públicos;
275.8.	Inclua, em um referencial padrão de governo digital, a necessidade de elaboração, pelos órgãos e entidades integrantes do Sisp, de plano de comunicação interna que envolva todo órgão para auxiliar no processo de engajamento das equipes na transformação digital, com a exposição de experiências práticas de casos de sucesso;
275.9.	Estabeleça canais diretos de comunicação com os responsáveis pelos serviços, desde a fase de prospecção dos planos de digitalização, para o esclarecimento de questões relativas às etapas de diagnóstico e implementação dos planos de serviços;
275.10.	Divulgue, de forma ampla e atualizada, dados sobre a evolução das ações de digitalização dos serviços sob a responsabilidade da SGD/ME e informações sobre os recursos disponíveis, tais como pessoal e a disponibilidade e andamento de outras soluções estruturantes que podem dar suporte ao processo de transformação digital;
3.4 Deficiências na elaboração e acompanhamento dos planos de digitalização, bem como no acompanhamento da adesão dos órgãos à PCD, dificultam o reforço no cumprimento das metas pactuadas e do Decreto 8.936/2016.
276.	Os planos de digitalização, elaborados pela SGD/ME em conjunto com os demais órgãos da APF, estabelecem compromissos mútuos com vistas à digitalização de serviços. No entanto, não contêm, de forma clara, informações que permitam acompanhar o seu cumprimento, o que também é feito de forma deficiente pelo órgão central.
277.	Por sua vez, a avaliação dos serviços públicos por parte dos usuários, que pode induzir e reforçar a necessidade de ampliação da digitalização de serviços, não está completamente implementada e também tem deficiências. Soma-se a isso a não adesão de diversos órgãos à ferramenta de solicitação de acompanhamento de serviços e ao mecanismo de acesso unificado da PCD no prazo previsto, tendo por consequência o não cumprimento dos planos de digitalização e a desconformidade com o Decreto 8.936/2016.
Critérios
a)	Constituição Federal, art. 37, caput;
b)	Lei 12.527/2011 (LAI) , art. 3º, II c/c art. 7º, VII, "a" c/c art. 8º, §1º, V;
c)	Decreto 9.745/2019, art. 132 do Anexo I, inciso I c/c XI, b;
d)	Decreto 8.936/2016, art. 1º, inciso V, art. 4º, inciso V e art. 7º, incisos V e VI;
e)	Portaria - SGD/ME 778/2019, art. 3º, incisos I, III, IV e V, c/c art. 4º inciso IV;
Análise das evidências
278.	Os planos de digitalização que a SGD/ME firma com os órgãos da APF representam o principal instrumento que materializa, na prática, os compromissos assumidos em direção à transformação digital do Estado. Enquanto a EGD contém objetivos, metas e indicadores gerais que balizam a atuação de todos os órgãos da APF e é um indutor de comportamentos, é nos planos de digitalização que o esforço compromissado pelos órgãos toma contornos práticos e reais.
279.	No entanto, a prática dos planos de digitalização é recente. Este instrumento foi criado pela SGD/ME em 2018 como forma de engajar os órgãos no esforço de implementação da PCD, assim como estabelecer alguma forma de compromisso dos órgãos em cumprir os objetivos previstos na EGD. Dessa forma, não há um normativo específico que regule a sua formulação, nem o seu conteúdo. Até o final de 2019 foram pactuados 16 planos de digitalização, compreendendo 42 órgãos da administração direta e indireta do Poder Executivo Federal, estando outros cinco planos em processo de pactuação (peça 9) .
280.	Ocorre que, na forma como foram elaborados, os planos não permitem, de forma facilitada, o seu acompanhamento e a cobrança pelo seu cumprimento e produção de resultados. Não há, em muitos casos, padronização nos seus conteúdos, o que pode ser verificado facilmente por uma rápida observação dos arquivos enviados (peça 59) . Por exemplo, o plano do INSS (peça 59, p. 1-19) contém poucas seções, e não cita os serviços que serão digitalizados. Já o plano do Ministério da Economia (peça 59, p. 20-23) foi feito em formato de documento de projeto (Termo de Abertura de Projeto) e contém informações bastante diversas do primeiro. O plano do Instituto Nacional da Propriedade Industrial - INPI (peça 59, p. 67-72) é uma planilha eletrônica, listando ações a serem realizadas. De forma geral, cada plano é um arquivo de apresentação que procura demonstrar o que foi feito, em uma linguagem do órgão, destinada a um público executivo, mas sem a devida sistematização.
281.	Como ponto positivo, pode-se apontar que o modelo adotado evita burocratizações excessivas, e o fato de utilizar a linguagem do órgão facilita a comunicação entre os agentes, tornando o instrumento mais próximo da realidade do órgão. Contudo, por meio dele, não se tem o devido rastreamento do que foi exatamente pactuado, o que limita a capacidade de acompanhamento e monitoramento posteriores, assim como a capacidade de se exigir o cumprimento do que foi compromissado.
282.	A despeito da forma de apresentação e da linguagem adotada, buscou-se avaliar se os conteúdos constantes de tais documentos eram apropriados para uma efetiva gestão de projetos, o que, em linhas gerais, oferece maiores condições para que as entregas previstas sejam realizadas no prazo, dentro do escopo e com o custo planejado. Dessa forma, foi elaborada uma lista de verificação para avaliar a consistência dos planos de digitalização, com base em critérios de boas práticas de gerenciamento de projetos (PMBoK e Metodologia de Gestão de Projetos do Sisp) e no Kit de Transformação de Serviços Públicos e seus guias complementares. Estes últimos foram desenvolvidos pela SGD/ME em conjunto com a Enap e contêm recomendações para os órgãos acerca do processo de transformação digital. 
283.	A lista de verificação (peça 60) foi aplicada nos planos de digitalização do Mapa e do INSS, por estes órgãos terem sido selecionados na amostra de órgãos a serem visitados pela fiscalização, e possuírem planos de digitalização aprovados. Como resultado, de forma geral em todos os órgãos, há deficiências na priorização de serviços (item 2 da lista de verificação) , na avaliação da maturidade de gestão de serviços (item 3 da lista de verificação) , na análise de viabilidade da execução do plano (item 4 da lista de verificação) , no alinhamento com o Plano Diretor de TI - PDTI do órgão (item 10 da lista de verificação) e no alinhamento das necessidades com o planejamento de aquisições (item 24 da lista de verificação) . Esses itens não foram observados em nenhum plano de digitalização. A ausência dessas informações nos planos de digitalização remete a riscos de que os planos podem ter tido um planejamento insuficiente e não ter as condições necessárias para sua plena execução.
284.	Por sua vez, o quesito "necessidades de interoperabilidade" (item 25 da lista de verificação) não foi objeto de menção nos planos do INSS e do Mapa, tendo sido observado apenas nos planos do Ministério da Infraestrutura (peça 59, p. 50) , da Anvisa (peça 59, 141) da Cidadania (peça 59, p. 186) , do Meio Ambiente (peça 59, p. 206) , da Educação (peça 59, p. 223) , da Justiça e Segurança Pública (peça 59, p. 281) e do Turismo (peça 59, p. 337) . Nesse aspecto, pode-se inferir que os planos tendem a atingir uma camada superficial de digitalização, e que eventuais necessidades de integração com outros serviços ou bases de dados não foram suficientemente identificadas, podendo acarretar no impedimento da conclusão da digitalização dos serviços pretendidos.
285.	Outro aspecto que merece atenção diz respeito à definição do escopo. Embora haja, em linhas gerais, informações quantitativas sobre os serviços a serem digitalizados, estes não estão detalhados, ocorrendo em quase todos os planos (peça 59, p. 11-14, p. 33, p. 48, p. 52, p. 88-89, p. 110-111, p. 127-128, p. 160-162, etc) à exceção do plano do Ministério da Economia (peça 59. P. 22-23) e Ministério da Saúde (peça 59, p. 107-108) . Não há como relacionar a informação que consta nos planos de digitalização para os serviços do portal gov.br, de forma que seja possível identificar qual serviço será digitalizado em qual data e em que esteira. Como não há um código identificador do serviço, e a nomenclatura do serviço não é usada de forma consistente, não se sabe exatamente qual serviço será digitalizado.
286.	Como efeito, embora os planos sejam eficazes para engajar os órgãos e para estabelecer uma agenda positiva de digitalização, eles não são capazes de reforçar comportamentos nos órgãos de forma que sejam cumpridos, não passando de uma carta de intenções. Por conseguinte, uma vez que recursos podem ser comprometidos em ambos os lados, estes não são necessariamente revertidos em digitalização efetiva de serviços.
287.	Não obstante o instrumento do plano de digitalização ter as suas deficiências que dificultam o seu acompanhamento, a atuação da SGD/ME nesse sentido também não reforça o cumprimento dos prazos por parte dos órgãos. Primeiramente, o acompanhamento é feito por meio de uma planilha que consolida as informações de todos os serviços (peça 61) , a qual é editada por várias pessoas, de vários departamentos da SGD/ME, ao mesmo tempo. Além disso, essa planilha não é sincronizada com os serviços que constam do portal gov.br, o que pode trazer problemas de consistência e integridade das informações.
288.	Soma-se a esse instrumento precário o fato de não haver um controle sobre as datas pactuadas para digitalização de serviços. Na realidade, há a informação sobre o mês/trimestre previsto em que o serviço será digitalizado, mas não é mantido um registro histórico dessa informação, de forma que, caso o serviço não seja digitalizado no prazo previsto, a planilha é atualizada para constar a nova data prevista. Como consequência, os planos de digitalização estão sempre cumprindo os prazos, pois a cada reunião de revisão da equipe de governança os prazos são refeitos, reforçando a ideia de que os prazos compromissados são meras referências.
289.	Se os mecanismos intrínsecos aos planos de digitalização e ao acompanhamento realizado sobre eles pela SGD/ME não são eficazes, outro fator que poderia contribuir para reforçar o aprimoramento da digitalização dos serviços e o cumprimento dos planos é o controle social, por meio de transparência ativa acerca da prestação dos serviços em ambiente digital. Ocorre que esses instrumentos também apresentam suas deficiências.
290.	De pronto, não há divulgação dos planos de digitalização, seja nos sites institucionais dos órgãos, seja no canal oficial de divulgação dos serviços, o portal gov.br. Cabe salientar que o Decreto 8.936/2016, em seu artigo 4º, inciso I, previa a divulgação dos então planos de integração nos endereços eletrônicos dos órgãos, mas esse dispositivo foi revogado pelo Decreto 9.723/2019, sem algo que o substitua. A SGD/ME informou, em entrevista, que o canal gov.br seria o local adequado para a comunicação desses conteúdos com a sociedade, mas não efetivou, nem normatizou, algo a respeito ainda.
291.	Pode-se argumentar que o conteúdo dos planos de digitalização não seja facilmente entendido pela sociedade, pois diz respeito mais à forma de trabalho interna da administração pública. Isso, no entanto, não impede que as informações sobre a previsão de digitalização de serviços seja apresentada em uma linguagem acessível à sociedade como um todo. É possível, por exemplo, que cada página de serviço apresente uma informação sobre em qual data o serviço deixará de ser presencial e se tornará digital. Se a informação vier conectada à funcionalidade de avaliação do serviço, pode gerar insumos para que o órgão priorize a digitalização dos serviços e, por conseguinte, o cumprimento dos planos de digitalização.
292.	Ademais, a transparência sobre os planos pode melhorar a comunicação para o governo como um todo, colocando de forma clara qual é a agenda de governo, assim como permite que todos os órgãos compartilhem informações sobre seus planos, criando uma competição positiva para mostrar resultados.
293.	A propósito, a funcionalidade de avaliação dos serviços também tem suas deficiências, o que corrobora a situação de que faltam mecanismos de reforço para o cumprimento da agenda de digitalização. A funcionalidade é um dos componentes da PCD, mas, apesar de disponível, nem todos os órgãos aderiram a ele (peça 44, p. 5) . Atualmente, são poucos serviços que possuem a funcionalidade implementada, mesmo para aqueles que já são considerados digitalizados. Os serviços que estão implementados nas esteiras 1 a 4 já utilizam o mecanismo nativo da ferramenta de automação, porém aqueles que são implementados na esteira 5 (solução própria do órgão) podem ou não contar com funcionalidade de avaliação de serviços.
294.	Ocorre que, nesses casos implementados em solução própria, os resultados das avaliações não são integrados ao painel de monitoramento, que é a página que consolida as estatísticas sobre as avaliações. Assim, ao se consultar o painel de monitoramento de serviços, pode-se ter a impressão que os serviços são bem avaliados, ou que as informações disponíveis são úteis, mas há um grande contingente de serviços que não são avaliados por que não estão disponíveis para serem avaliados.
295.	O próprio painel de monitoramento também pode ser aperfeiçoado para promover maior transparência sobre a situação da digitalização de serviços no governo. O painel apresenta informações consolidadas, e não permite que se obtenha maiores detalhes sobre alguma informação disponível. Por exemplo, na Figura 6, tem-se uma estatística geral dos serviços avaliados no portal. Nota-se que, embora haja 3.476 serviços disponíveis, apenas 106 serviços têm avaliação registrada. Além disso, não é possível saber quais são os 106 serviços que foram avaliados, nem quais são os serviços que compõem cada uma das faixas categorizadas na informação sobre o tempo de espera. Nesse sentido, um mecanismo de navegação da informação (drill down) seria útil para o usuário que desejasse saber maiores detalhes sobre a implementação dos serviços.  
Figura 6 - Imagem do Portal de Monitoramento de Serviços
296.	Por sua vez, na página de ranking (Figura 7) , há informação agregada por órgão, mas não é possível saber a avaliação dos serviços de forma individualizada.
Figura 7 - Ranking da avaliação de serviços
297.	Uma das possíveis causas para a deficiência na implementação do componente de avaliação de serviços da PCD é a ausência de um prazo para que os órgãos venham a fazê-la. Enquanto a adesão à ferramenta de solicitação e acompanhamento de serviços e ao mecanismo de acesso e identificação do usuário (Decreto 8.936/2016, arts. 7º, incisos V e VI, respectivamente) e a unificação dos sites de governo (Decreto 9.756/2019, art. 4º, § 2º) têm um prazo legal a ser cumprido, não há prazo normativo previsto para que os órgãos implementem a avaliação de serviços públicos, seja diretamente na PCD ou nas implementações realizadas em soluções próprias. Da mesma forma, não há previsão normativa para que os resultados de avaliações realizadas em soluções próprias sejam integrados ao painel de monitoramento de serviços.
298.	No que diz respeito aos prazos previstos no decreto que instituiu a PCD, é importante salientar que existem diversos órgãos da APF em desconformidade com esse normativo. O art. 7º do referido decreto estabeleceu em 31 de dezembro de 2019 a data limite para a adoção da ferramenta de solicitação e acompanhamento de serviços e o mecanismo de acesso e identificação dos usuários que compõem a PCD. 
299.	Quando questionada sobre o assunto (peça 45) , a SGD/ME informou, em relação à ferramenta de solicitação e acompanhamento de serviços, uma lista com 26 órgãos que aderiram à solução tempestivamente, para um universo de 179 serviços (peça 62, p. 1-5) . Em relação ao mecanismo de acesso e identificação dos usuários, foram listados 32 órgãos aderentes, para um universo de 331 serviços (peça 62, p. 6-8) . Além disso, a SGD/ME informou não ter o controle de quais são os serviços que utilizam os componentes citados, nem dos motivos que levaram os órgãos a descumprir a previsão legal (peça 46, p. 1) .
300.	Vale lembrar que o Sisp, que é o destinatário do comando normativo contido no Decreto 8.936/2016, é composto por 218 órgãos (http://www.sisp.gov.br/ct-gcie/lista-orgaos-sisp) , e que, até o fim da etapa de execução deste trabalho, o total de serviços cadastrados no portal gov.br era de 3.455 serviços (Figura 6) . Desse modo, o contingente de órgãos que descumpre a norma é muito significativo, de forma que não se pode nem dizer que o nível de cumprimento chegou perto de ser considerado razoável.
301.	Ademais, a despeito de a obrigação de atender o dispositivo normativo ser dos órgãos da APF, a SGD/ME, como órgão central, tem responsabilidade como coordenador do sistema e líder do projeto de transformação digital. Dessa forma, é razoável exigir que disponha de controles e mecanismos para saber o nível de implementação da norma dos órgãos que estão sob sua responsabilidade.
Causas
a)	Não houve padronização ou estipulação de conteúdos mínimos requeridos para a elaboração dos planos de digitalização;
b)	Os planos de digitalização não têm a intenção de ser um instrumento formal, mas um mecanismo de compromisso político;
c)	O instrumento da SGD/ME para registro e acompanhamento dos planos de digitalização é precário, sendo atualizado por vários departamentos sem controle e garantia de integridade, e não está sincronizado com as informações do portal gov.br;
d)	Não há divulgação sobre a existência dos planos de digitalização pactuados com os órgãos, suas metas e resultados alcançados, e o mecanismo de transparência incialmente previsto no Decreto 8.936/2016 foi revogado em 2019 sem algo que o substitua;
e)	Não há informação completa sobre os serviços que utilizam a ferramenta de solicitação e acompanhamento de serviços e o mecanismo de acesso à PCD (login único) .
Efeitos e riscos decorrentes da manutenção da situação encontrada
a)	Pode haver comprometimento de recursos, seja por parte da SGD/ME, seja por parte dos órgãos, que não serão revertidos em digitalização efetiva de serviços públicos;
b)	Não cumprimento das metas dos planos de digitalização pactuados;
c)	Deficiência na comunicação com o governo como um todo e com a sociedade acerca dos resultados e expectativas que envolvem a transformação digital do Estado;
d)	Desconformidade com os prazos para adesão à PCD estabelecidos no Decreto 8.936/2016.
Conclusão
302.	Diante do exposto, conclui-se que os instrumentos de elaboração e acompanhamento dos planos de digitalização carecem de aprimoramentos que os tornem mais eficazes. Os planos de digitalização não estão normatizados (§ 279) , padronizados (§ 280) e não contém detalhes suficientes para um efetivo acompanhamento (§ 281 a § 286) , o que também não vem sendo feito de forma efetiva pela SGD/ME (§ 287 a § 288) .
303.	Da mesma forma, mecanismos de transparência podem ser aplicados para que haja reforço sobre o cumprimento dos planos de digitalização. Não há divulgação dos planos de digitalização (§ 289 a § 292) , e o componente de avaliação dos serviços pelos usuários não está completamente implementado (§ 293 a § 297) .
304.	De fato, diversos órgãos não cumpriram os prazos para adesão à PCD previstos no Decreto 8.936/2016 (§ 298 a § 301) . Desta forma, serão propostas recomendações à SGD/ME para que aperfeiçoe os instrumentos vinculados à transformação digital existentes para um planejamento e acompanhamento eficaz do processo de digitalização em curso, assim como será proposta determinação ao referido órgão para que identifique e atue sobre os órgãos do Sisp que estão descumprindo o mencionado decreto.
Proposta de encaminhamento
305.	Diante do exposto, propõe-se:
305.1.	recomendar à Secretaria de Governo Digital do Ministério da Economia, com fulcro na Lei 8.443/1992, art. 43, inciso I, c/c o art. 250, III, do Regimento Interno do TCU, que;
305.1.1.	em atenção ao disposto no art. 8º c/c inciso V do §1º da Lei 12.527/2011, e ao Decreto 8.936/2016, art. 1º, inciso V:
305.1.1.1.	estabeleça mecanismo de transparência ativa para divulgar a previsão de digitalização de cada serviço consignado nos planos de digitalização pactuados com os órgãos e entidades da APF, preferencialmente no portal gov.br e no painel de monitoramento de serviços públicos federais de forma individualizada, com o registro da previsão inicialmente pactuada e eventuais revisões;
305.1.1.2.	inclua, no painel de monitoramento do desempenho de serviços públicos federais, mecanismos de consulta (drill down) que possibilitem identificar quais são os serviços já digitalizados de cada órgão e entidade integrante do Sisp e obter detalhes sobre as avaliações realizadas pelos usuários e o tempo de espera por serviço, entre outras informações relevantes;
305.1.1.3.	oriente os órgãos e entidades integrantes do Sisp a publicarem em seus sítios institucionais:
305.1.1.3.1.	seus planos de digitalização, com a lista dos serviços já digitalizados e a serem digitalizados, com o registro da previsão inicialmente pactuada e eventuais revisões, sem prejuízo de outras informações relevantes à sociedade acerca da atuação dessas organizações no que diz respeito à digitalização de seus serviços;
305.1.1.3.2.	as informações sobre a avaliação de seus serviços pelos usuários, de forma fácil e direta, consistente com as informações disponíveis no portal gov.br e no painel de monitoramento do desempenho de serviços públicos federais;
305.1.2.	refine, em conjunto com os órgãos e entidades integrantes do Sisp, os planos de digitalização em processo de pactuação, estabelecendo de forma clara o que faz parte do esforço de digitalização e o que são projetos próprios do órgão, se forem conexos ao plano de digitalização, informando quais são os serviços previstos e datas previstas de disponibilização em canal digital de cada serviço, assim como proceda no mesmo sentido à atualização dos planos de digitalização já em andamento, a partir das revisões periódicas que são realizadas em conjunto com essas organizações, em consonância com o Decreto 7.579/2011, art. 4º, inciso I e com o Decreto 8.936/206, art. 1º, inciso V;
305.2.	determinar à Secretaria de Governo Digital do Ministério da Economia, com fulcro na Lei 8.443/1992, art. 43, inciso I, c/c o art. 250, inciso II, do Regimento Interno do TCU, que, no prazo de noventa dias, com base no Decreto 9.745/2019, art. 132 do Anexo I, incisos I e XI:
305.2.1.	identifique os serviços que não adotaram as ferramentas a que aludem os incisos III e IV do art. 4º do Decreto 8.936/2016 no prazo previsto, e notifique os órgãos e entidades integrantes do Sisp responsáveis pelos serviços acerca do descumprimento do referido decreto, solicitando as razões pelo seu descumprimento, quais são as medidas e prazos previstos para atender o disposto na norma, encaminhando essas informações para este Tribunal;
305.2.2.	estabeleça, normativamente, prazo para que os órgãos e entidades integrantes do Sisp adotem mecanismo para avaliação de satisfação dos usuários para a totalidade dos seus serviços públicos, de forma integrada ao painel de monitoramento do desempenho dos serviços públicos federais, de forma a dar efetividade ao disposto no parágrafo único do art. 3º do Decreto 8.936/2016, em consonância com o inciso V do art. 1º do mesmo Decreto;
Benefícios esperados
a)	Efetivo monitoramento e acompanhamento dos planos de digitalização (potencial) ;
b)	Estabelecimento de um ambiente institucional que reforce o comprometimento dos órgãos com os planos de digitalização pactuados (potencial) ;
c)	Aprimoramento do processo de engajamento dos órgãos no esforço de transformação digital (potencial) ;
d)	Ampliação da participação social no processo de transformação digital do Estado (potencial) .
4. Análise dos comentários dos gestores
306.	A Matriz de Achados preliminar (peça 63) foi enviada aos gestores para oferecimento de comentários em 19/2/2020 (peças 65) . Foi ouvida a SGD/ME em decorrência de ser a principal destinatária das propostas de encaminhamento formuladas pela equipe de auditoria.
307.	As considerações da SGD/ME foram apresentadas por email (peça 66) . Da análise da resposta, verifica-se que, de forma geral, a SGD/ME concorda com as recomendações constantes da matriz preliminar, apresentando algumas ponderações em relação a três delas (peça 66, p. 1) :
1. Revise a sistemática de alocação da força de trabalho destinada à implementação dos planos de digitalização, de forma a garantir recursos humanos, preferencialmente com dedicação exclusiva, como, por exemplo, atribuição de funções de gratificação para os papéis específicos de transformação digital;
2. Promova maior transparência do processo de seleção dos recursos que irão participar nos esforços de digitalização de serviços, a exemplo de tornar mais claros os critérios de seleção, a disponibilidade de vagas por perfil, divulgando o andamento do processo no portal da SGD;
3. Realize testes de verificação de possibilidade de migração tecnológica para outra ferramenta de automação;
308.	Em relação às duas primeiras recomendações, a SGD/ME entendeu que boa parte do mérito desejado já foi atendida por normatização recente, citando a revisão da Portaria - MP 89/2009, no que tange à sistemática de alocação da força de trabalho, e a Portaria - MP 2.818, de 10/02/2020, que promoveu a redistribuição das Gsisp vagas priorizando os órgãos em processo de transformação digital (1) ; e a orientação dada aos órgãos para promoverem ampla divulgação interna acerca dos processos seletivos para realocação de Analistas de Tecnologia da Informação (ATIs) , no que diz respeito à promoção da transparência recomendada (2) .
309.	Por outro lado, em relação à terceira recomendação mencionada acima, a SGD/ME entendeu que a realização dos referidos testes de migração tecnológica para outra ferramenta de automação não seria factível, dada a grande dificuldade de sua implementação. A SGD/ME argumenta que não seria efetivo realizar testes com apenas uma única solução arbitrariamente, dado que existem inúmeras soluções no mercado e não se sabe qual seria contratada posteriormente. Além disso, não haveria acesso ou um contrato vigente com outro fabricante ou fornecedor de ferramenta similar, impossibilitando a realização de qualquer teste de migração. No entanto, um novo Termo de Referência estaria sendo elaborado para uma futura contratação que contemplaria a migração tecnológica da ferramenta atual.
Análise
310.	No que diz respeito aos comentários sobre as duas primeiras recomendações, a equipe de fiscalização entendeu que, apesar das medidas informadas pela SGD/ME serem pertinentes e endereçarem parte dos problemas apontados, é oportuno manter as recomendações previamente propostas, com alguns ajustes, para fins de reforço e acompanhamento da efetividade das medidas adotadas.
311.	A SGD/ME promoveu, por meio da Portaria - MP 2.818/2020 (peça 79) , a distribuição de gratificações Gsisp vagas para atividades de transformação digital nos órgãos até a conclusão dos planos de digitalização do respectivo órgão, conforme anexo da referida portaria. Essa providência, de fato, atende a pleitos de alocação de funções de gratificação para pessoal para fins de transformação digital, que foram acordados na pactuação dos planos. 
312.	No entanto, apesar de existir inerente limitação de disponibilidade dessas funções e nem sempre o dimensionamento das necessidades de pessoal no âmbito dos órgãos ser feito de forma criteriosa, o pleito atendeu apenas de forma parcial a necessidade de alguns órgãos, a exemplo do Mapa, que solicitou 21 GSISPs (peça 59, p. 85) e foi contemplado com apenas cinco funções para fins de transformação digital. Além disso, alguns órgãos não chegaram a realizar esse levantamento em seus planos de digitalização, a exemplo do MCTIC, que foi contemplado com apenas uma função para transformação digital.
313.	Persiste ainda a preocupação com a necessidade de garantir recursos humanos para fins da continuidade dos processos de transformação. Nesse sentido, é necessário monitorar se as funções, que são de caráter temporário, serão efetivamente redistribuídas para órgãos que ainda não pactuaram seus planos de digitalização, a exemplo da Advocacia Geral da União e o Ministério da Defesa, que ainda não foram contempladas com funções dessa natureza, conforme o anexo da portaria.
314.	Quanto à transparência do processo de seleção das pessoas que participarão das ações de TD, também se entendem oportunas e efetivas as medidas de orientação da SGD/ME para que que os órgãos do Sisp promovam a divulgação ampla de seus processos de seleção. Ainda assim, cabe a manutenção da referida recomendação à SGD/ME, porém com ajustes, no sentido de que ela divulgue e mantenha atualizada, em seu portal, informações sobre a disponibilidade e da movimentação dessas funções entre os órgãos.
315.	Em relação às considerações sobre a proposta de realização de testes de migração tecnológica para outra ferramenta de automação, a equipe de auditoria entendeu que são pertinentes, embora com algumas ressalvas. A realização de testes de migração com uma ferramenta específica, sem poder garantir que esta solução seja contratada no futuro, não é, em tese, eficaz. No entanto, não foi esta a intenção da equipe de auditoria veiculada por meio da proposta encaminhada. 
316.	Presume-se que os requisitos de continuidade de negócio formulados na contratação da ferramenta atual sejam eficazes, quais sejam, a disponibilidade dos dados, fluxos e formulários em formato aberto. Portanto, os testes de migração tecnológica, em tese, poderiam ser realizados com qualquer ferramenta que suportasse tais padrões e, supõe-se, uma contratação futura manteria tal requisito de suporte a formato abertos. Assim, se os dados disponibilizados são realmente em formato aberto, e inúmeras soluções do mercado podem utilizá-los, a realização de testes em uma ou mais ferramentas similares com essa característica não tornaria o teste inútil, pois mesmo que a ferramenta utilizada no teste não fosse contratada, outra ferramenta que fosse capaz de importar dados em formato aberto poderia ser. Ao contrário, o teste serviria, justamente, para validar se os dados disponibilizados atualmente são de alguma serventia, ou qual o esforço necessário ou condições para sua utilização em caso de necessidade.
317.	No que diz respeito à não existência de acesso ou contrato vigente com outro fabricante ou representante a possibilitar os testes com uma ferramenta específica, não se vê razão que impeça a realização de testes. É bastante usual que os fabricantes das soluções disponibilizem versões de testes sem necessidade de licenciamento, inclusive por meio de download, o que permitiria a realização de testes com várias ferramentas. Ressalta-se que a finalidade dos testes de migração é verificar se os dados, fluxos e formulários disponibilizados pelo fornecedor atual em formato aberto podem ser migrados para outra solução, e quais as condições operacionais para que isso aconteça, e não validar uma ferramenta específica como provável solução alternativa.
318.	No entanto, entende-se que os testes de verificação não são uma necessidade urgente, dado que o risco da dependência tecnológica atualmente pode ser considerado baixo, uma vez que o contrato atual tem vigência até meados de 2021, podendo ser prorrogado por mais dois anos, mantendo-se, assim, as condições atuais de contratação por um período razoável, caso o fornecedor tenha interesse na prorrogação contratual. Além disso, conforme apontado pela SGD/ME, tais testes representariam prejuízo a outras atividades de suporte às iniciativas de transformação digital, o que não se vislumbra como razoável dada a limitação de recursos apontada neste relatório.
319.	Por sua vez, o fato de a SGD/ME ter sinalizado que trabalha em um Termo de Referência para uma futura contratação que contemplaria a migração dos dados legados se apresenta como uma alternativa adequada, pois permitiria uma avaliação criteriosa dos requisitos técnicos necessários para a migração sem comprometer as demais atividades do órgão, ao mesmo tempo que remeteria à próxima contratação a responsabilidade de garantir a migração dos dados legados. Em outras palavras, a nova ferramenta a ser contratada teria que ser, obrigatoriamente, compatível com a solução atual.
320.	Contudo, conforme apontado no § 192, o tempo disponível para elaborar tal solução pode ser menor do que o esperado, dado que o quantitativo dos contratos atuais pode se exaurir antes do término das suas vigências, inclusive no ano de 2020, em função de um ritmo maior de digitalização projetado pela própria SGD/ME. Desse modo, entende-se que é possível estabelecer as condições para mitigações da dependência tecnológica no planejamento de uma futura contratação, desde que este planejamento esteja compatível com as metas e o ritmo previsto de digitalização de serviços.
321.	Por este motivo, optou-se por modificar a proposta de encaminhamento que constou na Matriz de Achados Preliminar, de forma a considerar o planejamento da contratação de uma futura ferramenta de automação de serviços como estratégia de mitigação de riscos da dependência tecnológica, conforme apontado no § 194.
5. Proposta de encaminhamento
322.	Ante todo o exposto, submetem-se os autos à consideração superior, para posterior encaminhamento ao gabinete do Ministro-Relator Aroldo Cedraz, propondo:
322.1.	determinar, com fulcro na Lei 8.443/1992, art. 43, inciso I, c/c o art. 250, inciso II, do Regimento Interno do TCU, à Secretaria de Governo Digital do Ministério da Economia que, no prazo de noventa dias, com base no Decreto 9.745/2019, art. 132 do Anexo I, incisos I e XI:
322.1.1.	identifique os serviços que não adotaram as ferramentas a que aludem os incisos III e IV do art. 4º do Decreto 8.936/2016 no prazo previsto, e notifique os órgãos e entidades integrantes do Sisp responsáveis pelos serviços acerca do descumprimento do referido decreto, solicitando as razões pelo seu descumprimento, quais são as medidas e prazos previstos para atender o disposto na norma, encaminhando essas informações para este Tribunal;
322.1.2.	estabeleça, normativamente, prazo para que os órgãos e entidades integrantes do Sisp adotem mecanismo para avaliação de satisfação dos usuários para a totalidade dos seus serviços públicos, de forma integrada ao painel de monitoramento do desempenho dos serviços públicos federais, de forma a dar efetividade ao disposto no parágrafo único do art. 3º do Decreto 8.936/2016, em consonância com o inciso V do art. 1º do mesmo Decreto;
322.2.	recomendar, com fulcro no art. 43, inciso I, da Lei 8.443/1992 c/c o art. 250, inciso III, do Regimento Interno do TCU, à Secretaria de Governo Digital do Ministério da Economia que avalie a conveniência e oportunidade de, com base no Decreto 9.745/2019, art. 132 do Anexo I, incisos I e XI:
322.2.1.	elaborar um referencial padrão de governo digital para balizar a elaboração e execução dos planos de digitalização, considerando:
322.2.1.1.	critérios para que os serviços púbicos sejam considerados efetivamente transformados digitalmente (digital by design) , tais como centrados em dados (abertos e transparentes) , interoperáveis, a partir de um ponto único de contato e com foco nas necessidades da sociedade, entre outros que entender pertinentes, assim como garantir que novos serviços atendam a estes requisitos desde o seu princípio (digital by default) , em linha com o Decreto 8.638/2016, art. 3º, caput e incisos;
322.2.1.2.	a necessidade de elaboração, pelos órgãos e entidades integrantes do Sisp, de plano de comunicação interna que envolva todo órgão para auxiliar no processo de engajamento das equipes na transformação digital, com a exposição de experiências práticas de casos de sucesso;
322.2.2.	estabelecer a obrigatoriedade de elaboração dos planos de digitalização no âmbito do governo federal, a exemplo dos Planos de Dados Abertos previstos no Decreto 8.777/2016, que inclua: 
322.2.2.1.	não somente a digitalização das etapas presenciais mas também a efetiva transformação dos serviços (digital by design) , em consonância com o Decreto 9.319/2018, art. 1º, §2º, inciso II, alínea "b" , conforme requisitos definidos no referencial padrão a ser definido;
322.2.2.2.	de forma obrigatória e expressa, os acordos relativos a alocação de pessoal, com os prazos a serem cumpridos, e adote sistemática para que os referidos acordos sejam efetivamente cumpridos nos prazos previstos;
322.2.3.	estabelecer, em conjunto com os órgãos e entidades integrantes do Sisp que tenham planos de digitalização já pactuados, as ações necessárias para que os serviços já digitalizados venham a ser transformados conforme o referencial padrão a ser definido;
322.2.4.	estabelecer, em futuras edições da EGD, metas e prazos de digitalização e de transformação digital a serem alcançados, segundo o referencial padrão a ser definido, com base no Decreto 8.638/2016, arts. 5º e 7º, bem como proceda à publicação dessas metas no portal institucional da Secretaria na internet e no portal gov.br, de forma a dar transparência ativa dessas informações ao governo como um todo e à sociedade, em atenção à Lei 12.527/2011, art. 8º, caput, c/c § 1º, inciso V e ao Decreto 8.638/2016, art. 3º, inciso VII;
322.2.5.	revisar as premissas que balizam o seu planejamento relativo às iniciativas de digitalização e transformação digital, dando ciência às instâncias de governança que atuam no tema da transformação digital, a exemplo do Comitê Interministerial de Transformação Digital e da Casa Civil, em caso de risco de não haver recursos necessários para o atingimento das metas estabelecidas;
322.2.6.	elaborar estratégia que garanta a independência do fornecedor atual da ferramenta de automação da Plataforma de Cidadania Digital a partir da seleção de fornecedores alternativos, de forma tempestiva à previsão de consumo dos quantitativos dos contratos vigentes, definindo com maior especificidade os mecanismos e padrões que garantam uma migração tecnológica para outra ferramenta, na vigência dos contratos atuais ou de futuros contratos com outros fornecedores; ou estabeleça mecanismos para manutenção do fornecedor atual em condições vantajosas para a administração;
322.2.7.	elaborar planos de formação, desenvolvimento e treinamento específicos para os gestores dos órgãos e entidades integrantes do Sisp envolvidos na prospecção, pactuação e implementação dos planos de digitalização;
322.2.8.	definir previamente, em conjunto com os órgãos e entidades integrantes do Sisp, a estrutura de governança e gestão para atuar no processo de digitalização antes da realização do diagnóstico dos serviços;
322.2.9.	realizar consulta sistemática junto aos órgãos e entidades integrantes do Sisp para identificar oportunidades de aperfeiçoamento do processo de levantamento de serviços, como a automatização da coleta de informações ou a simplificação dos instrumentos de coleta, de forma a implementar melhorias com base nos resultados dessa consulta e consolidar boas práticas em guias de referência;
322.2.10.	revisar a sistemática de alocação da força de trabalho destinada à implementação dos planos de digitalização, de forma a garantir recursos humanos para a transformação digital, preferencialmente com dedicação exclusiva, como, por exemplo, atribuição de funções de gratificação para os papéis específicos de transformação digital;
322.2.11.	promover maior transparência do processo de seleção dos recursos que irão participar nos esforços de digitalização de serviços, a exemplo de tornar mais claros os critérios de seleção, a disponibilidade de vagas por perfil, divulgando o andamento do processo em seu portal, e divulgue e mantenha atualizada em seu portal informações sobre a disponibilidade e a movimentação das funções de gratificação entre órgãos para fins de transformação digital;
322.2.12.	elaborar plano de comunicação para disseminação prévia e atualizada da metodologia de transformação de serviços públicos aos gestores de serviços dos órgãos e entidades integrantes do Sisp, de forma que tenham o conhecimento necessário a ser aplicado na fase de diagnóstico dos serviços públicos;
322.2.13.	estabelecer canais diretos de comunicação com os responsáveis pelos serviços, desde a fase de prospecção dos planos de digitalização, para o esclarecimento de questões relativas às etapas de diagnóstico e implementação dos planos de serviços;
322.2.14.	em atenção ao disposto no art. 8º c/c inciso V do §1º da Lei 12.527/2011, e ao Decreto 8.936/2016, art. 1º, inciso V:
322.2.14.1.	estabelecer mecanismo de transparência ativa para divulgar:
322.2.14.1.1.	a previsão de digitalização de cada serviço consignado nos planos de digitalização pactuados com os órgãos e entidades integrantes do Sisp, preferencialmente no portal gov.br e no painel de monitoramento de serviços públicos federais de forma individualizada, com o registro da previsão inicialmente pactuada e eventuais revisões;
322.2.14.1.2.	dados sobre a evolução das ações de digitalização dos serviços sob a responsabilidade da SGD/ME, de forma ampla e atualizada;
322.2.14.1.3.	informações sobre recursos disponíveis, tais como pessoal e a disponibilidade e andamento de outras soluções estruturantes que podem dar suporte ao processo de transformação digital;
322.2.14.2.	incluir, no painel de monitoramento do desempenho de serviços públicos federais, mecanismos de consulta (drill down) que possibilitem identificar quais são os serviços já digitalizados de cada órgão e entidade integrante do Sisp e obter detalhes sobre as avaliações realizadas pelos usuários e o tempo de espera por serviço, entre outras informações relevantes;
322.2.14.3.	orientar os órgãos integrantes do Sisp a publicarem em seus sítios institucionais:
322.2.14.3.1.	seus planos de digitalização, com a lista dos serviços já digitalizados e a serem digitalizados, com o registro da previsão inicialmente pactuada e eventuais revisões, sem prejuízo de outras informações relevantes à sociedade acerca da atuação dessas organizações no que diz respeito à digitalização de seus serviços;
322.2.14.3.2.	as informações sobre a avaliação de seus serviços pelos usuários, de forma fácil e direta, consistente com as informações disponíveis no portal gov.br e no painel de monitoramento do desempenho de serviços públicos federais;
322.2.15.	refinar, em conjunto com os órgãos e entdidades integrantes do Sisp, os planos de digitalização em processo de pactuação, estabelecendo de forma clara o que faz parte do esforço de digitalização e o que são projetos próprios do órgão, se forem conexos ao plano de digitalização, informando quais são os serviços previstos e datas previstas de disponibilização em canal digital de cada serviço, assim como proceda no mesmo sentido à atualização dos planos de digitalização já em andamento, a partir das revisões periódicas que são realizadas em conjunto com essas organizações, em consonância com o Decreto 7.579/2011, art. 4º, inciso I e com o Decreto 8.936/206, art. 1º, inciso V;
322.3.	recomendar, com fulcro no art. 43, inciso I, da Lei 8.443/1992 c/c o art. 250, inciso III, do Regimento Interno do TCU, ao Ministério da Economia, que avalie a conveniência e oportunidade de, com base nos incisos XV e XVIII do art. 1º do Anexo I do Decreto 9.745/2019, revisar as dotações orçamentárias destinadas às iniciativas vinculadas à implementação da Plataforma de Cidadania Digital, em especial aquelas relacionadas à ferramenta de automação, ao mecanismo de autenticação do cidadão, à unificação dos sites do governo e às soluções de interoperabilidade, de forma a considerar a revisão das premissas que balizam o planejamento das iniciativas de transformação digital em função do ritmo de digitalização de serviços públicos esperado para 2020 e para os próximos anos;
322.4.	recomendar, com fulcro no art. 43, inciso I, da Lei 8.443/1992 c/c o art. 250, inciso III, do Regimento Interno do TCU, à Secretaria de Orçamento Federal da Secretaria Especial de Fazenda do Ministério da Economia, com apoio da Secretaria de Governo Digital, em função do disposto no Decreto 9.745/2019, art. 57 do Anexo II, incisos II e VII, que avalie a conveniência e oportunidade de definir rubricas próprias para contabilizar os recursos orçamentários destinados às iniciativas de transformação digital dos órgãos e entidades integrantes do Sisp, de forma permitir o planejamento, a execução e o monitoramento dos recursos empregados no processo de transformação digital do Estado;
322.5.	Encaminhar cópia do acórdão que vier a ser prolatado, a fim de subsidiar o atendimento das medidas alvitradas, destacando que o relatório e o voto que fundamentam as deliberações podem ser acessados por meio do endereço eletrônico www.tcu.gov.br/acordaos e que, caso tenham interesse, o Tribunal pode encaminhar-lhes cópia desses documentos sem custos:
322.5.1.	aos órgãos e entidades fiscalizados;
322.5.2.	ao Comitê Interministerial de Transformação Digital, vinculado à Casa Civil, e à Secretaria Especial de Modernização do Estado da Secretaria-Geral da Presidência da República a fim de informá-los sobre as conclusões obtidas nesta fiscalização a respeito dos riscos encontrados neste trabalho relativos à Transformação Digital do Estado;
322.5.3.	à Comissão de Ciência, Tecnologia, Inovação, Comunicação e Informática e à Comissão de Transparência, Governança, Fiscalização e Controle e Defesa do Consumidor do Senado Federal;
322.5.4.	à Comissão de Ciência e Tecnologia, Comunicação e Informática e à Comissão de Trabalho, de Administração e Serviço Público da Câmara dos Deputados;
322.6.	autorizar a ampla divulgação deste relatório de acompanhamento; e
322.7.	autorizar a Sefti a realizar o monitoramento do acórdão que vier a ser prolatado.
322.8.	retornar os autos à Sefti para prosseguir o acompanhamento, nos termos do art. 241, inciso II, do RITCU e item 95.3 do Manual de Acompanhamento do TCU, aprovado pela Portaria-Segecex 27/2016.
É o Relatório.

não há.

Não atuou.

RELATÓRIO DE ACOMPANHAMENTO. INICIATICAS ESTRUTURANTES PARA A TRANSFORMAÇÃO DIGITAL DO ESTADO COM DESTAQUE PARA PLATAFORMA DE CIDADANIA DIGITAL. AVALIAÇÃO DE RISCOS, OBSTÁCULOS E RESULTADOS. DETERMINAÇÕES E RECOMENDAÇÕES. CONTINUIDADE DO ACOMPANHAMENTO.

RELATÓRIO DE ACOMPANHAMENTO (RACOM)

Secretaria de Fiscalização de Tecnologia da Informação (Sefti).

Trata-se de fiscalização conduzida pela Secretaria de Fiscalização de TI (Sefti) com o objetivo de acompanhar as iniciativas estruturantes de transformação digital empreendidas pelo governo federal, tendo por objeto no presente Relatório Parcial de Acompanhamento as ações desenvolvidas no âmbito da Plataforma de Cidadania Digital (PCD) . 
Os princípios de governo digital constituem um dos pilares para a modernização do Estado e redução da burocracia. A PCD é umas das principais iniciativas nesse sentido, operacionalizando os objetivos previstos na Política de Governança Digital (PGD) , instituída pelo Decreto 8.638/2016, e na Estratégia Brasileira para a Transformação Digital (e-Digital) , instituída pelo Decreto 9.319/2018.
No presente acompanhamento, foram coletadas informações sobre a digitalização de serviços no governo federal e sobre a implantação e operação da Plataforma tanto com a Secretaria de Governo Digital do Ministério da Economia (SGD/ME) , que atua como órgão central nesse campo, como com outros órgãos envolvidos nesse primeiro estágio da digitalização de serviços.  
Reconheço que o esforço tem mostrado resultados interessantes, com incremento significativo no número de serviços digitalizados a partir de 2019, quando esses serviços já podiam contados em centenas, dando um passo importante para cumprir a ousada meta de alcançar os demais serviços públicos federais até 2022. 
Segundo a ONU (E-Government Survey 2020) , o País avançou bastante na oferta de serviços on-line, alcançando a 20ª posição nesse quesito, no entanto houve retração em 10 posições em relação ao índice geral de governo digital, caindo da 44ª para a 54ª colocação em dois anos. 
No presente trabalho, a Sefti faz um diagnóstico abrangente, apontando possíveis causas para essa dicotomia e propondo formas de tratar riscos e acelerar a transformação que precisamos. Adianto que concordo com as posições a unidade e passo às análises pertinentes. 
***
Segundo o Decreto 8.936/2016, um serviço público digital é caracterizado pela prestação de forma eletrônica e não-presencial, enquanto na metodologia da SGD/ME, um serviço é considerado digitalizado quando há a disponibilização em canal digital de todas as etapas em que a digitalização é possível.
De início, é importante fazer a distinção entre o que se entende por digitalização no Brasil e transformação digital. No primeiro caso, há a conversão simples do processo analógico para sua versão digital. No último, o serviço é remodelado levando-se em conta as potencialidades disponibilizadas pelas novas tecnologias, tornando-se, assim, digital by design.
Obviamente, a digitalização é mais rápida e menos custosa, ao menos num primeiro momento. Ganha-se tempo de desenvolvimento, por exemplo, ao se reduzir as discussões sobre novas regras de negócio, mas adia-se a oportunidade de tornar o próprio processo de trabalho ainda mais eficiente e, possivelmente, mais intuitivo.  
Como a SGD definiu metas agressivas, no que sou obrigado a concordar considerando a escassez de renovação de servidores e o atraso tecnológico da Administração Pública, optou-se pela estratégia inicial de promover a digitalização do peticionamento e acompanhamento de serviços públicos, de forma a retirar o usuário do balcão físico de atendimento. 
Na tabela abaixo, que mostra o número de serviços digitalizados por tipo, vemos essa realidade: 
	Tipo de Automação
	2019
	2020
	Total
	% Total

	Esteira 1 - Balcão
	71
	47
	118
	11,8%

	Esteira 2 - Agendamento
	0
	12
	12
	1,2%

	Esteira 3 - Fluxo
	42
	127
	169
	16,9%

	Esteira 4 - Fluxo integração
	1
	15
	16
	1,6%

	Esteira 5 - Solução Própria
	401
	283
	684
	68,5%

	Total
	515
	484
	999
	100,0%

Os serviços de balcão e agendamento (esteiras 1 e 2) retiram os usuários da agência, o fluxo (do processo de trabalho, na esteira 3) faz o processamento do serviço em si, mas não está integrado com os demais serviços. Há poucos serviços implementados na esteira 4 (1,6%) , que representa, em tese, serviços mais complexos e com maior grau de transformação, pois são implementados nativamente na PCD e integrados a outros serviços do governo.
A maior parte da digitalização está na esteira 5, que representa os serviços desenvolvidos por organizações públicas de forma não integrada à metodologia da PCD, embora contribuam bastante para o avanço dos indicadores de digitalização. 
Caso cada organização siga seu caminho de forma independente das demais, como ocorreu com mais da metade dos serviços digitalizados segundo o quadro acima (item 9) , persistirá a regra de soluções desintegradas apontada pela Sefti. Essa prática, conjugada com a digitalização simples, mera automação de processos com regras de negócio ultrapassadas e ineficientes, uma vez que esse é o caminho mais fácil, sem verdadeira transformação digital, poderá criar a burocracia 100% digital.
Para tratar esse risco, a Sefti propôs recomendações para que a SGD/ME possa ser mais eficaz no apoio aos demais órgãos, com instrumentos de gestão da estratégia mais efetivos, uniformes e padronizados, além de especificar metas e prazos de digitalização e de transformação digital a serem alcançados, dando a devida transparência e criando maior comprometimento dos atores governamentais. 
***
O acompanhamento levantou alguns exemplos onde esse processo está em andamento, dos quais destaco o trabalho de digitalização combinada com revisão de processos internos em curso no Instituto Nacional de Seguridade Social (INSS) , onde, além de automatizar a entrada dos requerimentos de serviços previdenciário - 92% dos requerimentos já são feitos de forma digital (peça 50, p. 3) -, também houve a preocupação de se promover mudanças no processamento interno das demandas, com a concessão de benefícios de forma automática, simplificando a experiência do usuário. Evidentemente, nos casos em que não há opção (na medida das condições viáveis do ponto de vista técnico material) , como nas perícias médicas, o atendimento presencial permanece.
Outros serviços, no entanto, tradicionalmente viabilizados pela presença física, estão sendo virtualizados, como a "prova de vida", que sempre requereu visita a uma agência bancária a cada 12 meses. Embora no fechamento do relatório da Sefti faltassem recursos orçamentários para o Tribunal Superior Eleitoral (TSE) , o serviço encontra-se atualmente em fase de testes, e já começou a receber consultas desse novo público, de acordo com informações levantadas pela minha assessoria com os gestores de TI envolvidos. 
Com a implantação desses serviços, o segurado poderá trocar uma constrangedora e desconfortável visita anual a uma agência para provar que ainda não morreu, por uma checagem por aplicativo de celular. São avanços que precisam ser reconhecidos, mas tendo sempre em vista os obstáculos que atravancam o caminho para que o país seja 100% digital. 
***
Como esperado em um projeto com tantas complexidades como a Plataforma de Cidadania Digital, foram identificadas dificuldades estruturais e comportamentais, como a falta de engajamento das áreas de negócio nos planos de digitalização.
Por natureza, organizações são resistentes à mudança, especialmente se forem complexas e demandarem articulação e iniciativas de diferentes unidades. O relato dos gestores e técnicos envolvidos na prospecção e pactuação dos planos de digitalização de quatro órgãos analisados no âmbito desta fiscalização - INSS, Mapa, DPF e MDR - demonstram as dificuldades a serem superadas nesse processo, onde colaboradores e gestores relataram insegurança em aderir ao plano coordenado pela SDG, quando confrontados com as prioridades organizacionais anteriores. 
Tais conflitos exacerbam obstáculos antigos, como a falta de pessoal de TI, exposta com profundidade desde o Acórdão 1200/2014-TCU-Plenário, de relatoria do Min. Raimundo Carreiro, que se apresenta como um limitador natural do esforço de transformação digital no governo. A SGD tem buscado incentivar e coordenar o recrutamento e a seleção de servidores com perfil adequado para esse projeto, mas tem esbarrado nas dificuldades de sempre: servidores com capacidades tecnológicas e pessoais adequadas, e que podem impulsionar projetos, são valiosos e geralmente já estão alocados em funções sensíveis. 
Outra causa identificada é a informalidade na pactuação dos planos de digitalização. Quando há incompatibilidade entre a agenda finalística e de TI de determinado órgão e a agenda de digitalização do governo federal, há prejuízo para a implementação dos planos de digitalização.
Por isso, o avanço inicial dos planos de digitalização pode ser creditado, em parte, à compatibilidade entre esses planos e a agenda finalística e de TI dos órgãos que mais avançaram. No entanto, podemos prever que tal convergência de condições favoráveis não deve ser mantida, sendo provável que haja diminuição do ritmo ou, eventualmente, a interrupção das futuras ondas de transformação. 
Ademais, para que haja transformação efetiva, serviços e dados de organizações diferentes devem ser integrados, havendo a necessidade de alocação de recursos de forma combinada e esforços sincronizados. Embora difícil, essa harmonia deve ser perseguida em futuras revisões da EGD e nos planejamentos institucionais, sob a orientação do órgão central.
A fiscalização verificou que os órgãos não conhecem suficientemente a metodologia de transformação digital proposta pela SGD, recebendo informações incompletas sobre a disponibilidade de recursos compartilhados e a possibilidade de uso de soluções de apoio no planejamento, implementação e monitoramento dos planos de digitalização.
Como causas dessa falta de harmonia, a Sefti apontou que o planejamento para digitalização é realizado de forma não estruturada, faltando orientação aos gestores envolvidos e comunicação eficaz em todos os níveis (item 3.3.1 do relatório) .
Além disso, a criação dos planos de digitalização é uma prática recente, instituída em 2018 pela SGD, como forma de engajar os entes participantes. Até o final de 2019, foram pactuados 16 planos de digitalização, compreendendo 42 órgãos da administração direta e indireta do Poder Executivo Federal, estando outros cinco planos em processo de pactuação (peça 9) . 
"Diga-me como me medes, e te direi como me comporto". A célebre frase de Eliyahu M. Goldratt, no seu livro A Meta, publicado em 1984, ilustra bem as dificuldades enfrentadas pela SGD ao tentar incentivar o processo de transformação digital por ela capitaneado. Sem diretrizes claras, os planos pactuados não dispõem de instrumentos que permitam o seu acompanhamento ou a indução de comportamento. Por exemplo, ao avaliar os planos de digitalização selecionados, à exceção dos documentos dos Ministérios da Economia e da Saúde (peça 59) , a equipe de acompanhamento não conseguiu relacionar as ações planejadas com os serviços do portal gov.br, de forma que fosse possível identificar qual serviço seria digitalizado em que data e de que forma. 
Outra questão relevante apontada pela Sefti é o risco de faltarem recursos para dar andamento às iniciativas de transformação digital, com impacto no cumprimento de metas de digitalização e, consequentemente, nos benefícios advindos desse processo. 
Ao contrário de outros tipos de investimentos públicos, os destinados à automação e transformação de serviços tendem a ser financeiramente sustentáveis, simplesmente por custarem uma pequena fração do seu similar presencial, com uma economia estimada em 97%, pela SGD. Ou seja, cortes orçamentários em projetos dessa natureza devem ser evitados ou muito bem fundamentados, uma vez que costumam resultar no comprometimento de recursos vultuosamente maiores que os eventualmente economizados.
***
Nessa linha, gostaria de destacar outro elemento viabilizador da transformação digital abordado no relatório de acompanhamento (peça 81, p. 21 e 22) : a chamada Identificação Civil Nacional (ICN) , instituída pela Lei 13.444/2017. 
A necessidade de usar a base de CPF para a concessão de benefícios especiais no combate aos efeitos da pandemia deixou claro que se trata de um cadastro que, embora essencial, agrega riscos caso usado como identificador único, especialmente pela ausência de elementos biométricos. 
Sabemos, por triste e longo histórico, que bilhões de reais se perderam por vulnerabilidades dos cadastros públicos nacionais, sendo as falhas na concessão dos benefícios emergenciais dos programas de combate à pandemia (Acórdãos 1.764/2020 e 1.765/2020, ambos de relatoria do Min. Bruno Dantas) somente o caso mais recente. 
A ideia de enfrentar esse problema com um cadastro unificado também não é nova. Em 8 de abril de 1997, foi publicada a Lei 9.454, que instituiu o Registro de Identidade Civil, que, em tese, iria resultar em dados cadastrais de identificação unificados e de melhor qualidade. O atual uso do CPF como base cadastral é apenas o resultado do fracasso dessa iniciativa.   
Trata-se de uma questão que, embora crítica a estratégica, têm se arrastado por anos, chamando o TCU a exercer seu protagonismo constitucional. Uma vez definido o marco normativo em 2017, entendo que este Tribunal tem o poder-dever de acompanhar o desenvolvimento dessa solução essencial ao amadurecimento digital de outros serviços que dependem de segurança na identificação de usuários e beneficiários. 
Não surpreende que o projeto da Identidade Civil Nacional tenha seguido a tradição pátria do adiamento contínuo, não sendo possível ainda estimar um prazo de conclusão. No Decreto 9.713/2019, havia-se prorrogado novamente o início da operação do ICN para 1/3/2020, no entanto, vencido o prazo, ele foi revogado pelo Decreto 10.346/2020, sem a fixação de prazo algum.   
Ainda assim, trata-se de um projeto que tem avançado. Na base gerida pelo Tribunal Superior Eleitoral (TSE) , foram alcançados cem milhões de registros com biometria, mas a evolução do cadastro a da estrutura de sistemas e hardware que segue no ritmo da alocação de recursos.
Ao elaborar a citada Lei 13.444/2017, os legisladores foram conscientes ao preverem, no seu art. 6º, fontes de recursos diversas, incluindo privadas, que alimentariam o Fundo da Identificação Civil Nacional (FICN) , gerido e administrado pelo Tribunal Superior Eleitoral, e tornariam a gestão da Identidade Civil Nacional um serviço financeiramente sustentável. No entanto, a EC 95, ao ancorar o total das despesas, criou limitações à aplicação desses recursos por parte do TSE. Atualmente, o projeto segue com o compartilhamento de recursos entre o Executivo e o Judiciário Eleitoral, o que causa interrupções no projeto e indefinições no cronograma devido à baixa coordenação entre a SGD/ME e o TSE (itens 81 a 88 do relatório transcrito) . 
De certa forma, o esforço de coordenação entre a SGD/ME e o TSE, ainda que insuficiente, lembra, em parte, o que pretendia o legislador na Lei 13.444/2017, ao criar o comitê gestor do ICN, no seu artigo 5º, com representantes dos três poderes da União. As funções, desse comitê, no entanto deveriam ir além da harmonia orçamentária. Segundo o inciso II do mesmo artigo 5º, ele deveria orientar a implementação da interoperabilidade entre os sistemas eletrônicos do Poder Executivo federal e da Justiça Eleitoral. 
Ou seja, com interoperabilidade e identificação biométrica associadas à unicidade cadastral, limitam-se as fraudes associadas aos programas assistenciais, como o citado auxílio emergencial. Os prejuízos estimados nos Acórdãos citados mostram apenas uma pequena parte do quanto esse atraso na implantação do ICN custa ao país.
Nesse passo, entendo que, embora vigore o entendimento de que a EC 95 limite a aplicação dos recursos do FICN, os demais dispositivos da na Lei 13.444/2017 seguem cogentes. O Comitê Gestor da ICN foi instituído com 3 (três) representantes do TSE, 3 (três) representantes do Poder Executivo Federal, um da Câmara dos Deputados, um do Senado Federal e um do Conselho Nacional de Justiça. No entanto, considerando que o Executivo Federal e o Tribunal Superior Eleitoral detém as capacidades operacionais e financeiras para a execução do projeto, entendo que, sem prejuízo das competências atribuídas ao Comitê Gestor da ICN, cabe determinar ao TSE e à Casa Civil da Presidência da República que desenvolvam um plano de ação conjunto, com cronograma detalhado do projeto e considerando os mecanismos orçamentários necessários, para que a Identificação Civil Nacional possa amparar as relações do brasileiro com a sociedade e com os órgãos e entidades governamentais e privados, conforme previsto na citada Lei 13.444. 
***
Como registrei no início deste voto, o Brasil alcançou a 20ª posição mundial em oferta de serviços online (OSI) , conforme o último ranking elaborado pela ONU, porém recuou para a 54ª colocação no índice que mede o desempenho global em termos de governo digital (EGDI) . Essa dicotomia torna-se explícita diante dos achados da presente fiscalização, que demonstram ênfase quase exclusiva do Governo Federal na digitalização de serviços existentes, em detrimento da verdadeira transformação digital.
Nesse sentido, cabe relembrar que a ONU avalia o desenvolvimento das nações rumo à condição de país 100% digital com base em três fatores: a oferta de serviços online, a infraestrutura de telecomunicações disponível para acesso a tais serviços e, por fim, as competências dos cidadãos para interagir com esses serviços. Diferentemente da honrosa 20ª posição no índice de serviços (OSI) , o Brasil encontra-se atualmente em 72º lugar no indicador de infraestrutura (TII) e em 69º no que se refere ao capital humano (HCI) .
Conforme bem registrou a Sefti no relatório precedente, o Acórdão 1469/2017-TCU-Plenário, de relatoria do Ministro Benjamim Zymler, na intenção de induzir o reforço das capacidades do governo de empreender a transformação digital do Estado, após auditoria específica sobre o tema, recomendou à Casa Civil da Presidência da República que adotasse medidas para:
9.1.2.1. atribuir competências a uma instância administrativa com capacidade de influenciar as prioridades e projetos dos órgãos finalísticos no que tange a governo digital, inclusive do ponto de vista orçamentário, com vistas a coordenar iniciativas comuns e direcionar os esforços em prol dos objetivos da Política de Governança Digital, dotando-a com orçamento e capacidade para coordenar, realizar ou apoiar projetos estruturantes para a Administração Pública Federal, com vistas à modernização do estado e à redução da burocracia  (grifo nosso) ;
O que se percebe, entretanto, é que a coordenação de tais projetos estruturantes ainda se encontra dispersa no âmbito do Poder Executivo. Muito embora a Secretaria de Governo Digital, vinculada ao Ministério da Economia, exerça importante papel de liderança quanto à digitalização de serviços de toda a Administração Pública, não se percebe o mesmo em relação aos demais componentes - igualmente importantes para o sucesso dessa empreitada.
Em termos específicos, a Estratégia Brasileira para Transformação Digital (e-Digital) , aprovada pelo Decreto 9.319/2018, encontra-se sob a coordenação do Ministério da Ciência, Tecnologia e Inovação e apresenta cinco eixos habilitadores, dentre os quais destaco "infraestrutura e acesso às TICs" e "educação e capacitação profissional". A implementação das ações previstas em tais eixos, conforme demonstra a avaliação da ONU, parece não estar surtindo os resultados esperados.
Vale ressaltar que a e-Digital traz ainda outros quatro eixos de transformação digital, entre os quais encontra-se o eixo "cidadania e governo", associado explicitamente à Estratégia de Governo Digital; esta, sob responsabilidade do Ministério da Economia, tem avançado de forma mais consistente, ainda que com as oportunidades de melhoria apontadas no presente acompanhamento.
Diante de tal cenário, entendo ser imprescindível que o TCU amplie seu escopo de atuação e avalie, de forma minuciosa, como o Governo Federal está conduzindo as iniciativas previstas no âmbito da Estratégia Brasileira de Transformação Digital - em especial quanto às ações pertinentes aos eixos ou dimensões de infraestrutura e capacitação. Para tanto, proponho a inclusão de deliberação direcionada à Secretaria Geral de Controle Externo deste Tribunal para que sejam realizadas fiscalizações específicas sobre os demais elementos citados, de modo a proporcionar uma avaliação sistêmica do grau de implementação e das eventuais oportunidades de melhoria da e-Digital.
***
Reitero, por fim, a relevância do abrangente acompanhamento realizado pela Sefti, e concordo com as análises empreendidas no relatório da unidade, as quais adoto como minhas razões de decidir, acompanhando na íntegra, a essência das propostas feitas pela unidade, com os ajustes de forma pertinentes e com os acréscimos pontuais que trouxe em meu voto, de forma a tratar os riscos apontados a esse necessário movimento da administração pública.
Observo que as determinações propostas à SGD, no sentido de identificar os serviços que não adotaram as ferramentas a que aludem os incisos III e IV do art. 4º do Decreto 8.936/2016 no prazo previsto na norma à época da proposta e estabelecer normativamente prazos finais, deixam de ser necessárias nesse momento, uma vez que a referida Secretaria, de posse das conclusões do presente Acompanhamento, antecipou-se e estabeleceu o prazo final em 30 de junho de 2021 no caput do art. 4º do referido decreto. 
Considerando a aprovação da Estratégia de Governo Digital (EGD) para o período 2020-2022, por meio do Decreto 10.322/2020, bem como a relevância das ações ali contidas para o atendimento às necessidades da população no contexto da pandemia em curso e para o alcance das metas previstas na e-Digital, proponho ainda o retorno dos autos à unidade técnica para realização de novo ciclo de acompanhamento, tendo como base os documentos citados.
	Ante o exposto, VOTO para que o Tribunal adote a minuta de Acórdão que ora submeto à apreciação deste Colegiado.
TCU, Sala das Sessões Ministro Luciano Brandão Alves de Souza, em 25 de novembro de 2020.
AROLDO CEDRAZ 
Relator